ACORDAO-COMPLETO-2404631

ACÓRDÃO 2128/2020 ATA 30/2020 - PLENÁRIO

VISTOS, relatados e discutidos estes autos que versam sobre monitoramento do Acórdão 391/2018-TCU-Plenário, decisão que apreciou levantamento realizado com vistas atualizar o conhecimento sobre as atribuições e atividades realizadas pelo Ministério das Relações Exteriores (MRE) para a consecução de suas competências legais e, em especial, no tocante à sua atuação na promoção do comércio exterior, englobando a interface com atores, como: Câmara de Comércio Exterior da Presidência da República (Camex/PR) ; então Ministério da Indústria, Comércio Exterior e Serviços (MDIC) ; Agência de Promoção de Exportações do Brasil - Apex-Brasil e Instituto Brasileiro de Turismo (Embratur) ; 
ACORDAM os Ministros do Tribunal de Contas da União, reunidos em Sessão do Plenário, em:
9.1. considerar atendidas as deliberações constantes dos subitens 9.1.1 e 9.5 (e seus subitens) do Acórdão 391/2018-TCU-Plenário;
9.2. considerar prejudicada a deliberação do item 9.3 do Acórdão 391/2018-TCU-Plenário;
9.3. considerar parcialmente atendidas as deliberações dos itens 9.1.2, 9.2 e 9.4 (e seus subitens) do Acórdão 391/2018-TCU-Plenário e encerrar o monitoramento;
9.4 determinar à Secretaria Executiva da Camex que, em até 120 dias, preste informações relativas ao efetivo funcionamento do Conselho de Estratégia Comercial, consoante dispõe o Decreto 10.044/2019, destacando as iniciativas por ele adotadas para o desenvolvimento da estratégia e das diretrizes da política de comércio exterior, com vistas à inserção do País na economia internacional, cientificando acerca dos produtos desenvolvidos para conhecimento e subsídio de futuras ações de controle; 
9.5. recomendar ao Ministério das Relações Exteriores, com fulcro no art. 250, inciso III, do Regimento Interno do TCU, que:
9.5.1. elabore estudo sobre a atuação das representações brasileiras no exterior contemplando os objetivos esperados para essa atuação, de forma a alimentar o processo de elaboração do planejamento estratégico do ministério, e considerando uma análise sobre a viabilidade econômica, financeira e política relativa à manutenção dos postos, em atenção ao princípio da eficiência estabelecido pela Constituição Federal, art. 37, caput, c/c art. 2º da Lei 9.784/1999;
9.5.2. no exercício da competência prevista no inciso VIII do art. 1º do Anexo I do Decreto 9.683/2019:
9.5.2.1. estabeleça procedimento periódico (ao menos anual) , entre os atores governamentais relevantes para o comércio exterior, com definição de responsáveis e cronogramas próprios, que vise ao planejamento em conjunto de iniciativas e ações para a promoção do comércio exterior e da competitividade internacional do País, considerando as diretrizes do Conselho de Estratégia Comercial da Camex;
9.5.2.2. estabeleça, para cada uma das futuras iniciativas/ações a serem realizadas em conjunto visando à promoção do comércio exterior, metas a alcançar e indicadores de desempenho que permitam aferir os resultados obtidos;
9.5.3. adote providências para o aperfeiçoamento da supervisão da Apex-Brasil, entre as quais: 
9.5.3.1. promova a regulamentação das atribuições relativas ao acompanhamento da execução do contrato de gestão da Apex-Brasil, em atenção aos princípios e diretrizes de governança pública previstos nos art. 3º e 4º do Decreto 9.203/2017, notadamente quanto à definição formal de funções, competências e responsabilidades das estruturas e arranjos institucionais;
9.5.3.2. formalize o regimento interno da Comissão de Acompanhamento e Avaliação (CAA) , conforme estabelecido na Portaria MRE 692/2019, art. 9º, e no § 2º da Cláusula 15º do 1º Termo Aditivo do Contrato de Gestão;
9.5.3.3. estabeleça indicadores de eficiência, eficácia e economicidade para o monitoramento e avaliação da execução do contrato de gestão celebrado com a Apex-Brasil, de forma a possibilitar a avaliação da atuação da agência por parte do MRE, em consonância com o teor do art. 37, § 8º, da Constituição Federal e a diretriz de governança pública contida no inciso III do art. 4º do Decreto 9.203/2017;
9.6. dar ciência ao Ministério das Relações Exteriores que a abertura de novas representações diplomáticas no exterior, ou a expansão da atuação das representações existentes, desprovida de demonstração dos fundamentos e da devida motivação, incluindo análise quanto à viabilidade em termos de custo-benefício dessa alternativa, e sem a demonstração de adequação orçamentária e financeira, fere os princípios da publicidade e da eficiência estabelecido pela Constituição Federal, art. 37, caput, c/c art. 2º da Lei 9.784/1999, e os requisitos para criação, expansão ou aperfeiçoamento de ação governamental, estabelecidos pela Lei Complementar 101/2000, arts. 1º, § 1º, 15, 16 e 17;
9.7. determinar à Agência Brasileira de Promoção de Exportações e Investimentos (Apex-Brasil) , com fulcro no art. 43, inciso I, da Lei 8.443/92 c/c art. 250, inciso II, do Regimento Interno do TCU,  que mantenha disponível no seu sítio na internet, em fácil acesso, todos os relatórios e/ou comunicados sintéticos, pelo menos dos últimos cinco anos, demonstrando o cumprimento das metas e obrigações previstas no contrato de gestão firmado entre a Apex-Brasil e o MRE, em privilégio ao princípio da publicidade previsto no art. 37, caput, da Constituição Federal, e conforme fundamento estabelecido no art. 8º da Lei 12.527/2011;
9.8. dar ciência à Apex-Brasil de que:
9.8.1. a frequência de reuniões do Conselho Fiscal abaixo do mínimo estabelecido no art. 5º de seu Regimento Interno fragiliza os controles internos da agência e a estrutura de governança, indo contra os princípios da eficiência e da publicidade, previstos no art. 37, caput, da Constituição Federal;
9.8.2 as informações publicadas nos seus relatórios de execução orçamentária e no balanço orçamentário não contemplam o detalhamento acerca da finalidade das despesas e o local de sua execução exigido pelo art. 134, inciso III, das Leis 13.473/2017, Lei 13.707/2018 e 13.898/2019 (Leis de Diretrizes Orçamentárias) ; 
9.8.3 a ausência de publicação de demonstrativo consolidado dos resultados dos trabalhos de suas unidades de auditoria interna e de ouvidoria ferem o princípio da publicidade insculpido no art. 37 da Constituição Federal e a exigência do art. 134, § 1º, inciso IV, das Leis 13.473/2017, Lei 13.707/2018 e 13.898/2019 (Leis de Diretrizes Orçamentárias) ;
9.9. recomendar ao Ministério do Turismo, com fulcro no art. 250, inciso III, do Regimento Interno do TCU, que:
9.9.1. estabeleça procedimento periódico (ao menos anual) , em coordenação com o Ministério das Relações Exteriores e o Embratur, com definição de responsáveis e cronogramas próprios, que vise ao planejamento em conjunto de ações de promoção do turismo no exterior que queiram executar;
9.9.2. estabeleça, para cada uma das futuras iniciativas/ações/eventos a serem realizados em conjunto, ligadas à promoção do turismo no exterior, metas a alcançar e indicadores de desempenho que permitam aferir os resultados obtidos;
9.10. restituir os autos à Segecex para monitoramento dos itens 9.4, 9.5, 9.7 e 9.9;
9.11. dar ciência desta deliberação à Casa Civil da Presidência da República, ao Ministério da Economia, à Comissão de Relações Exteriores e de Defesa Nacional da Câmara dos Deputados, e à Comissão de Relações Exteriores e de Defesa Nacional do Senado Federal.

Monitoramento de acórdão que apreciou levantamento realizado com vistas atualizar o conhecimento sobre as atribuições e atividades realizadas pelo órgão para a consecução de suas competências legais e, em especial, no tocante à sua atuação na promoção do comércio exterior, englobando a interface com diversos órgãos e entidades da administração pública.

Ministério das Relações Exteriores.

3. Interessados/Responsáveis: Instituto Brasileiro de Turismo

13.1. Ministros presentes: José Mucio Monteiro (Presidente), Walton Alencar Rodrigues, Benjamin Zymler, Augusto Nardes, Aroldo Cedraz, Raimundo Carreiro, Ana Arraes, Bruno Dantas e Vital do Rêgo (Relator).
13.2. Ministros-Substitutos presentes: Marcos Bemquerer Costa, André Luís de Carvalho e Weder de Oliveira.

VITAL DO RÊGO

Cuidam os autos de monitoramento do Acórdão 391/2018-TCU-Plenário, prolatado no âmbito de levantamento realizado com vistas a atualizar o conhecimento das atribuições e atividades realizadas pelo Ministério das Relações Exteriores (MRE) para a consecução de suas competências legais e, em especial, no tocante a sua atuação na promoção do comércio exterior, englobando a interface com outros atores, como: a Câmara de Comércio Exterior (Camex) ; o então Ministério da Indústria, Comércio Exterior e Serviços (MDIC) ; e a Agência de Promoção de Exportações do Brasil (Apex-Brasil) .
Nessa vertente, o levantamento também tratou de ações conjuntas do MRE com órgãos do setor de turismo, como o Instituto Brasileiro de Turismo (Embratur) .
Transcrevo a seguir o relatório da equipe técnica (peça 125) , bem como os pareceres do supervisor e da titular da unidade (peças 126 e 127) , que trouxeram manifestações para o aprimoramento dos encaminhamentos propostos:
Equipe de Fiscalização (peça 125) :
INTRODUÇÃO
0. Deliberação
Versam os autos acerca do monitoramento do Acórdão 391/2018-TCU-Plenário, exarado em 28/2/2018, no âmbito do processo TC Processo 033.838/2016-0, da relatoria do Ministro Vital do Rêgo, que se refere ao levantamento realizado com vistas atualizar o conhecimento acerca das atribuições e atividades realizadas pelo Ministério das Relações Exteriores (MRE) para a consecução de suas competências legais e, em especial, no tocante à atuação do MRE na promoção do comércio exterior, englobando a interface outros atores, como: Câmara de Comércio Exterior (Camex/PR) ; Ministério da Indústria, Comércio Exterior e Serviços (MDIC) ; Agência de Promoção de Exportações do Brasil (Apex-Brasil) e Instituto Brasileiro de Turismo (Embratur) .
Neste relatório, face a grande quantidade de itens, em razão de organização do texto, a transcrição de cada uma das deliberações será apresentada na sessão 2, onde constará a devida análise e as respectivas conclusões.
0. Visão Geral do Objeto
O objeto do levantamento, realizado por meio do TC Processo 033.838/2016-0, teve como objetivo geral atualizar o conhecimento acerca das atribuições e atividades realizadas pelo Ministério das Relações Exteriores (MRE) para a consecução de suas competências legais (peça 40, p. 4 do referido processo) .
Naquela oportunidade, para definição do escopo, a equipe de auditoria levou em consideração, principalmente: as conexões entre comércio exterior, competitividade e crescimento econômico; a relevância das exportações para o equilíbrio das contas externas e estabilidade macroeconômica; o papel do fluxo internacional de turismo para o balanço de pagamentos e as naturais interfaces do setor com atividades do MRE; a reestruturação ocorrida em meados de 2016 no sistema de comércio exterior, com reflexos no MRE (que então passou a abrigar a Secretaria-Executiva da Camex - SE/Camex e a supervisionar a gestão da Apex-Brasil) (peça 40, p. 4 do TC 033838/2016-0) .
As constatações efetuadas resultaram em determinações e recomendações, prolatadas pelo Acórdão 391/2018-TCU-Plenário.
0. Objetivo
O presente monitoramento tem como objetivo verificar se houve o atendimento dos diversos itens que compõem o Acórdão 391/2018-TCU-Plenário. Adicionalmente, foram realizados procedimentos com fins de levantamento de informações de maneira a atender o disposto no item 9.5 e seus subitens. 
0. Metodologia utilizada
Na fase de planejamento a equipe de monitoramento buscou identificar no voto e no relatório do relator do processo originário, Ministro Vital do Rêgo, e na instrução da unidade técnica, os fundamentos para balizar o acórdão em questão. Sobretudo com relação às determinações e recomendações, que alcançaram uma série de medidas a serem adotadas por diferentes entidades: Secretaria-Geral de Relações Exteriores (SG/MRE) ; Secretaria-Executiva da Câmara de Comércio Exterior (SE/Camex) ; Agência de Promoção de Exportações do Brasil (Apex-Brasil) e SecexDesenvolvimento/TCU (item 9.5 do acórdão em questão) .
Em face de determinações especificamente destinadas à SecexDesenvolvimento (item 9.5 do acórdão em questão) , foi necessário obter informações junto ao Ministério do Turismo (MTur) , ao Instituto Brasileiro do Turismo (Embratur) e ao Ministério da Economia (ME) , órgão sucessor das competências do extinto Ministério do Desenvolvimento, Indústria e Comércio (MDIC) .
As determinações se referem basicamente à atuação do MRE e do extinto MDIC no tocante ao papel de cada um como órgão supervisor da Apex-Brasil; à articulação realizada entre MTur, Embratur e representações do MRE para promoção do comércio exterior e do turismo; e aos resultados obtidos com a abertura de representações brasileiras no exterior a partir de 2000. 
No voto condutor do acórdão ora em monitoramento, o Ministro-Relator assim se manifestou com relação à determinação em face da SecexDesenvolvimento (peça 3, p. 3-5, 8) :
24. Por fim, a equipe de fiscalização incluiu, no escopo deste levantamento, a busca de informações sobre possíveis ações conjuntas do MRE com órgãos do setor de turismo (...) . 
25. A Embratur, responsável pela comercialização dos produtos turísticos do Brasil no exterior, afirma (peça 10) que mantém interlocução permanente com o MRE e com a Apex-Brasil e destacou algumas das principais atividades desenvolvidas (...) : 
 (...) 
27. Quanto ao tema, convém assinalar que, ao relatar as prestações de contas do Ministério do Turismo, no biênio 2015-2016, busquei me inteirar acerca da integração entre os órgãos que atuam na promoção do turismo (Mtur e MRE) . 
28. Na oportunidade, a partir de reuniões técnicas realizadas com integrantes do Ministério das Relações Exteriores, procurei levantar informações acerca da articulação existente entre o Mtur (e Embratur) e o MRE para alavancar o desenvolvimento do turismo brasileiro. Na ocasião, constatei haver distanciamento entre o Mtur e as embaixadas brasileiras, que, em sua maioria, pouco ou nenhum contato mantinham com o órgão responsável pela formulação e implementação das políticas públicas voltadas à promoção do turismo nacional. Da mesma forma, inexistia qualquer plano estratégico elaborado pelo Mtur para nortear as ações das embaixadas, ou mesmo havia qualquer tipo de orientação ou suporte às representações do MRE para promover produtos brasileiros relacionados à área de turismo.
29. Com base nessas constatações, concluo que as ações apresentadas pela Embratur podem não estar se traduzindo em efetivos resultados, ou seja, as ações decorrentes do desenho institucional projetado podem, na prática, não estar se concretizando.
30. Por essa razão, entendo que o tema merece maior atenção uma vez que o país pode estar deixando de auferir consideráveis receitas nesse setor, o que poderia se somar positivamente na balança comercial, razão pela qual proponho determinação à SecexDesenvolvimento para que, no monitoramento decorrente da presente deliberação, aprofunde o exame da articulação realizada entre Ministério do Turismo, Embratur e MRE com o propósito de incentivar a promoção do comércio exterior e do turismo.
 (...) 
47. Ademais, com relação à estrutura do MRE, chama atenção notícias veiculadas na imprensa referentes ao expressivo aumento de representações no exterior ocorridas nos últimos anos (por exemplo, entre 2003 e 2010, há notícias que foram abertas 40) , sem que os benefícios e resultados de tal expansão tenham sido efetivamente mensurados. Há relatos, inclusive, que muitas delas contam com um corpo diplomático abaixo da lotação ideal. Diante desses fatos, e considerando o atual cenário de restrições orçamentárias pelo qual passa o país, considero oportuno determinar à SecexDesenvolvimento que, no decorrer do monitoramento, solicite ao MRE estudos/análise sobre o custo e a real utilidade dos postos do MRE abertos no exterior a partir de 2000.
 (...) 
71. Em que pese o zelo da unidade técnica, não vejo, a princípio, problemas com relação à ocupação da presidência da agência por integrante de carreira do Itamaraty. Em primeiro lugar, os quadros do MRE tradicionalmente reputam-se entre os mais profissionalizados do funcionalismo, além da vivência e experiência adquirida por esses profissionais com os temas afetos às relações internacionais. Em segundo lugar, a Apex deve prestar contas anualmente sobre suas atividades e resultados alcançados de acordo com o contrato de gestão estabelecido. Situação que difere daquela relativa à presidência do conselho deliberativo ser ocupada pelo Ministro de Estado, por se tratar de uma posição estratégica de definição das ações da agência.
72. Não obstante, entendo oportuno que, no monitoramento a ser realizado em decorrência da presente deliberação, seja observado como se dá por parte do MRE a análise da prestação de contas da Apex-Brasil, decorrente do contrato de gestão, traçando um panorama com relação à legalidade e economicidade dos atos da agência, bem como quanto aos resultados alcançados. A mesma análise deve ser feita no âmbito do MDIC, que detém maior histórico referente ao contrato de gestão em tela, considerando a incipiente migração da gestão da Apex do MDIC para o MRE. (grifou-se) 
Assim, depreende-se que: a) o exame da articulação deve recair sobre o MTur, Embratur e MRE, identificando de que maneira essas três entidades se organizam com o propósito de incentivar a promoção do comércio exterior e do turismo; b) faz-se necessário avaliar se o MRE elaborou estudos sobre o custo e real utilidade de postos abertos pelo mundo a partir do ano 2000, de maneira a justificar a necessidade e a economicidade real de cada um; c) considerando que o MRE e o extinto MDIC atuaram, cada um em determinado período, como supervisores da atuação da Apex-Brasil, deve-se verificar em que medida realizavam a análise das prestações de contas prestadas pela agência, notadamente quanto aos aspectos da legalidade e economicidade dos atos por ela praticados. 
Delimitados os pontos a serem avaliados em decorrência da determinação feita diretamente à SecexDesenvolvimento e considerando os demais itens do Acórdão 391/2018-TCU-Plenário, elaborou-se matriz de planejamento com vistas a estabelecer os procedimentos de auditoria necessários para verificar o cumprimento da referida decisão.
As deliberações do Acórdão 391/2018-TCU-Plenário, basicamente, foram estruturadas abordando os seguintes temas:
Quadro 1 - Itens do Acórdão 391/2018-TCU-Plenário
	Itens/Subitens
	Tema

	Item 9.1 e seus subitens 9.1.1 e 9.1.2
	Formalização do contrato de gestão entre o MRE e a Apex-Brasil

	Item 9.2
	Implementação de planejamento estratégico do MRE

	Item 9.3
	Implementação do Comitê Nacional de Promoção Comercial (Copcom) 

	Item 9.4 e seus subitens
	Promoção da transparência pela Apex-Brasil

	Subitens 9.5.1 e 9.5.2 do item 9.5
	Análises de prestação de contas do contrato de gestão da Apex-Brasil

	Subitem 9.5.3 do item 9.5
	Articulação entre MTUR e MRE para incentivar à promoção do comércio exterior e do turismo

	Subitem 9.5.4 do item 9.5
	Resultados obtidos com a abertura de representações brasileiras no exterior a partir de 2000

Os itens foram agrupados em três grandes tópicos: diretrizes nacionais para promoção de comércio exterior, relacionamento entre o governo federal e a Apex-Brasil e sistema de planejamento estratégico do MRE. 
As deliberações dos itens 9.3 e 9.5.3 são relacionadas a ações que tenham por finalidade a promoção do comércio exterior e do turismo, enquanto que as deliberações dos itens 9.1, 9.4, 9.5.1, 9.5.2 e 9.4 tratam do relacionamento entre o governo federal e a Apex-Brasil, relação esta instrumentalizada por meio do contrato de gestão. Já as deliberações envolvendo os itens 9.2 e 9.5.4 referem-se ao planejamento estratégico do MRE.
Nesse sentido, sem prejuízo de demonstrar ao final do relatório um quadro da situação de atendimento para cada item, a análise foi organizada no presente relatório, não item a item em sua sequência original, mas, sim, de forma sistêmica em três tópicos: a) Diretrizes Nacionais para Promoção do Comércio Exterior, abrangendo os itens 9.3 e 9.5.3 do Acórdão 391/2018-TCU-Plenário; b) relação entre o governo federal e a Apex-Brasil, compreendendo os itens 9.1, 9.4, 9.5.1 e 9.5.2; e c) Planejamento Estratégico do MRE, envolvendo os itens 9.2 e 9.5.4.
Durante os trabalhos, foram realizadas análises de documentos, normativos e informações prestadas pelas instituições, assim como reuniões técnicas com gestores.
Por fim, ressalta-se que foi dada a oportunidade a todas entidades envolvidas no presente monitoramento de apresentar comentários adicionais, caso assim quisessem, acerca do relatório preliminar exarado (peça 101) . O ME, MRE e o Mtur trouxeram novas informações a respeito de assuntos aqui tratados (peça 116, 117 e 121) , que serão incorporados ao presente relatório final de monitoramento.
0. Processos Conexos
O TC Processo 033.838/2016-0 refere-se ao levantamento que resultou no presente processo de monitoramento.
ANÁLISE DO ATENDIMENTO DAS DELIBERAÇÕES
As determinações e recomendações foram motivadas em razão de que, ao momento da conclusão do relatório de auditoria que fundamentou a decisão do TCU ora em monitoramento, não havia: a) planejamento estratégico formalizado por parte do MRE; b) formalização de contrato de gestão entre o MRE e a Apex-Brasil, em que pese a atribuição da supervisão ministerial já haver sido passada para o MRE; e c) registro de que o Copcom houvesse sido constituído e iniciado suas atividades.
Os itens 9.1 e 9.2 são determinações à Secretaria-Geral de Relações Exteriores do MRE (SG/MRE) , enquanto os itens 9.3 e 9.4 são recomendações à Secretaria-Executiva da Câmara de Comércio Exterior (SE/Camex) , à SG/MRE e à Apex-Brasil.
O item 9.5 e seus subitens são determinações à SecexDesenvolvimento no sentido de promover levantamento de informações sobre os temas ali elencados.
Conforme exposto anteriormente na descrição da metodologia utilizada neste relatório, ao se analisar mais de perto os temas, observa-se que os itens podem ser agrupados em três grandes tópicos: a) Diretrizes Nacionais para Promoção do Comércio Exterior, abrangendo os itens 9.3 e 9.5.3 do Acórdão 391/2018-TCU-Plenário; b) relação entre o governo federal e a Apex-Brasil, compreendendo os itens 9.1, 9.4, 9.5.1 e 9.5.2; e c) Planejamento Estratégico do MRE, envolvendo os itens 9.2 e 9.5.4.
0. Diretrizes Nacionais para Promoção do Comércio Exterior e do Turismo (Itens 9.3 e 9.5.3 do Ac. 391/2018-P) 
5. Deliberações
9.3. recomendar à Secretaria-Executiva da Câmara de Comércio Exterior - SE/Camex e à Secretaria-Geral de Relações Exteriores (SG/MRE) , com base no art. 43, inciso I, da Lei 8.443/1992 c/c o art. 250, inciso III, do RITCU, que, conjuntamente, envidem esforços para implantar e dar efetivo início às atividades do Comitê Nacional de Promoção Comercial - Copcom, de que trata o art. 5º, § 22, do Decreto 4.732/2003, junto à Câmara de Comércio Exterior (Camex) , caso tais providências ainda não tenham sido adotadas, tendo em vista o disposto no Decreto 4.732/2003, art. 5º, § 23, no Decreto 8.817/2016, art. 43 e no subitem 9.1.4 do Acórdão 992/2009-TCU-Plenário, Relator Ministro Augusto Nardes;
9.5.3 aprofunde o exame da articulação realizada entre Ministério do Turismo, Embratur e representações do MRE no mundo com o propósito de incentivar à promoção do comércio exterior e do turismo;
5. Providências adotadas e análise
Item 9.3 - implantar e dar efetivo início às atividades do Comitê Nacional de Promoção Comercial (Copcom) 
O Copcom foi criado a partir da alteração do art. 5º do Decreto 4.732/2003, promovida pelo Decreto 8.997, de 3/3/2017. 
O texto original do Decreto 8.997/2017 previa que o comitê seria presidido pelo MDIC e teria a competência para propor ao conselho de ministros da Camex diretrizes e estratégias a política de promoção comercial brasileira e acompanhar sua execução. Quanto aos demais integrantes do Copcom, o decreto remeteu sua definição a regulamento a ser editado. 
Com a edição do Decreto 9.029, de 10/4/2017, a presidência do Copcom passou para representante designado pelo MRE, sem alterar as disposições anteriores relativas ao comitê.
Posteriormente, o Comitê foi extinto por força do art. 5º do Decreto 9.759, de 11/4/2019. 
Os arts. 1º e 5º do Decreto 9.759/2019 promoveram a extinção de órgãos colegiados, inclusive a Camex. No mesmo sentido, a reforma ministerial promovida por intermédio do Medida Provisória 870, de 1/1/2019, convertida na Lei 13.844, de 18/6/2019, alterou a relação dos ministérios, de forma que a composição da Camex prevista no Decreto 9.029/2017 não dispunha mais de alguns dos ministros de Estado ali relacionados, apesar de a Secretaria Executiva da Camex (SE/Camex) ainda continuar existindo.
A SE/Camex também informou que a presidência do Copcom coube ao MRE, em face do art. 5º, § 23, do Decreto 4.732, de 10/6/2003, introduzido pelo Decreto 9.029, de 10/4/2017. Com efeito, o art. 130-A, I, do Regimento Interno da Camex, com as alterações promovidas por meio da Resolução Camex 7/2018, especificou que essa função cabia ao Secretário-Geral das Relações Exteriores (peça 52, p. 3) . Do mesmo modo, a secretaria do Comitê cabia ao MRE, conforme o art. 130-F do Regimento Interno da Camex. A SE/Camex estaria incumbida de prestar apoio técnico no que fosse necessário (peça 52, p. 3) . 
Assim, a SE/Camex alega que a data de extinção dos colegiados foi fixada, de modo geral, em 28/6/2019, nos termos do art. 5º do Decreto 9.759/2019.
Segundo o art. 7º do mesmo diploma legal, as propostas para recriação de novos colegiados, sem que houvesse quebra de continuidade dos seus trabalhos, seriam encaminhados à Casa Civil da Presidência da República até o dia 28/5/2019, o que significaria que os colegiados, cujas propostas de recriação fossem apresentadas até essa data, estariam ressalvados do efeito da extinção. 
A SE/Camex apresentou mensagens eletrônicas pelas quais teria instado o MRE a encaminhar uma proposta de decreto de recriação do Copcom para que não fosse extinto (peça 122) . 
A SE/Camex informa não ter registro de que o MRE tenha solicitado seu apoio durante o período em que o Copcom teve previsão regulamentar. Informa ainda que não houve atos de designação de representantes do Copcom, tampouco há registro de reuniões realizadas no passado (peça 52, p. 3) . Na mesma linha, não há agenda de reuniões prevista, haja vista a extinção do colegiado (peça 52, p. 4) .
Por fim, informa que, em vista da inércia tanto da presidência como da secretaria do Copcom, a SE/Camex não manteve equipe dedicada ao suporte das atividades do comitê (peça 52, p. 4) .
Não obstante esses fatos, em 4/10/2019 foi editado o Decreto 10.044, reestabelecendo a Camex. Por meio desse decreto foi criado o Conselho de Estratégia Comercial, integrando a Camex, ao qual compete, dentre outros atos necessários à consecução dos objetivos da política de comércio exterior, propor as diretrizes e coordenar as políticas de promoção de mercadorias e de serviços no exterior e de informação comercial.
As providências informadas anteriormente tratam especificamente das ações diretamente relacionadas às deliberações do Acórdão 391/2018-TCU-Plenário. Durante os trabalhos de auditoria foram colhidas mais informações às quais permitem traçar um panorama sobre a existência e a estruturação básica de diretrizes nacionais para a promoção do comércio exterior e do turismo. Assim, a análise aqui realizada, além de verificar o atendimento às deliberações dos itens 9.3 e 9.5.3 do Acórdão 391/2018-TCU-Plenário, trará considerações acerca da estruturação daquelas diretrizes.
O Acórdão 391/2018-TCU-Plenário foi discutido e votado na sessão de 28/2/2018. À época, encontrava-se vigente o Decreto 4.732/2003, com alterações do Decreto 9.029/2017, os quais dispunham sobre a Camex. 
Nos termos do artigo 2º, inciso X, do Decreto 4.732/2003, alterado pelo Decreto 9.029/2017, cabia à Camex fixar diretrizes e coordenar as políticas de promoção de mercadorias e de serviços no exterior e de informação comercial. No artigo 1º, constava, originalmente, que a Camex tinha por objetivo a formulação, a adoção, a implementação e a coordenação de políticas e de atividades relativas ao comércio exterior de bens e serviços, incluído o turismo, com vistas a promover o comércio exterior, os investimentos e a competitividade internacional do País.
O artigo 5º previa, entre outras disposições, a criação do Copcom, visando, nos termos do §19 do mesmo artigo, propor ao Conselho de Ministros da Camex diretrizes e estratégias para a política de promoção comercial brasileira e acompanhar sua execução.
Até o momento das deliberações do Tribunal de Contas da União que culminaram no Acórdão 391/2018-TCU-Plenário, o Copcom não havia efetivamente sido instituído, razão pela qual foi exarada a recomendação do item 9.3. 
Uma vez que o Copcom foi extinto por força do art. 5º do Decreto 9.759, de 11/4/2019, a princípio, a recomendação do item 9.3 teria perdido o objeto e restaria prejudicada.
Destaque-se que entre a data do Acórdão 391/2018-TCU-Plenário e a extinção do Copcom se passou um ano e 42 dias sem que o Comitê houvesse efetivamente funcionado.
Não obstante esse fato, em 4/10/2019 foi editado o Decreto 10.044/2019 reestabelecendo a Camex. Por meio desse decreto foi criado o Conselho de Estratégia Comercial, integrando a Camex, ao qual compete, dentre outros atos necessários à consecução dos objetivos da política de comércio exterior, propor as diretrizes e coordenar as políticas de promoção de mercadorias e de serviços no exterior e de informação comercial.
O decreto ainda previu a composição do Conselho de Estratégia Comercial, cabendo a sua presidência ao Presidente da República, sua periodicidade semestral de reuniões, além de questões operacionais como quórum de maioria simples dos membros para tomada de decisões, voto de qualidade em caso de empate, entre outras.
Deve-se procurar destacar as razões pelas quais recomendou-se a efetiva constituição do Copcom, a saber: trazer efetividade à atribuição da Camex no sentido de emitir diretrizes nacionais para a promoção do comércio exterior, uma vez que caberia ao Copcom propor essas diretrizes ao Conselho de Ministros da Camex.
Sobre as diretrizes nacionais para a promoção do comércio exterior, a SE/Camex informou, por meio do Ofício SEI 15/2019/SINVE/CAMEX/SE/SECINT-ME, de 15/8/2019 (peça 53, p. 2) , que em função do Copcom não ter entrado em funcionamento efetivo, não foi estabelecido, formalmente, qualquer plano que contemplasse objetivos, metas e países prioritários relativos à promoção do comércio exterior, de maneira que a veiculação de diretrizes estratégicas para os demais órgãos do Governo Federal restou prejudicada.
Essa informação é reforçada pela resposta do MRE apresentada ao Ofício de Requisição 12-380/2019 (peça 53, p. 2) , por meio da qual o MRE informa que "não foram enviadas a esta CGPR diretrizes estratégicas para a promoção do comércio exterior vindas da Camex, MDIC ou Ministério da Economia".
Por outro lado, isto não significa que não houvesse ações do governo federal relacionadas à promoção do comércio exterior. Nesse sentido, o extinto MDIC tinha competência expressamente definidas pelo Decreto 9.260/2017 para o desenvolvimento de políticas de comércio exterior, incluindo, conforme o art. 18, II, medidas de promoção comercial relativas a essa política. O Ministério desenvolvia iniciativas que foram absorvidas pelo atual Ministério da Economia. Nesse sentido, o art. 91. do Decreto 9.745/2019 estabelece que cabe à Secretaria de Comércio Exterior do Ministério da Economia, entre outras atribuições, propor medidas de promoção comercial.
Com efeito, a Secretaria de Comércio Exterior do Ministério da Economia, por meio da Subsecretaria de Facilitação de Comércio Exterior apresenta cinco iniciativas relacionadas ao tema: Aprendendo a Exportar; Encontros de Comércio Exterior (ENCOMEX) ; Invest&Export Brasil; Plano Nacional da Cultura Exportadora (PNCE) e Vitrine do Exportador. Informações acerca dessas iniciativas podem ser obtidas nos seguintes sítios eletrônicos: www.aprendendoaexportar.gov.br, www.mdic.gov.br/index.php/comercio- exterior/pnce/1625-Encomex, www.investexportbrasil.gov.br, www.mdic.gov.br/index.php/ comercio-exterior/pnce, www.vitrinedoexportador.gov.br (peça 54) .
Além das competências e das ações desenvolvidas pela Secretaria de Comércio Exterior, cabe destacar as atribuições do MRE. O art. 45, inciso IX, da Lei 13.844, de 18/6/2019, estabeleceu que constituem áreas de competência do MRE a promoção do comércio exterior, de investimentos e da competitividade internacional do País, em coordenação com as políticas governamentais de comércio exterior, incluída a supervisão do Serviço Social Autônomo Apex-Brasil.
O MRE encaminhou mensagem eletrônica (peça 55) consolidando suas diretrizes no setor de promoção comercial para 2018 e 2019. A mensagem informa aos Setores de Promoção Comercial e Investimentos (Secoms) de suas representações no exterior que deverão buscar complementaridade com as entidades parceiras de promoção comercial, atração de investimentos e difusão do produto turístico brasileiro, tais como Apex-Brasil, MDIC, Mapa, Embratur, CNI, CNA, Sebrae, Federações das Indústrias estaduais e associações setoriais. As ações ali apontadas se dividem, resumidamente em:
- fortalecer o processo de agregação de valor e de diversificação de pauta e dos destinos das exportações, por meio do estímulo à expansão da participação brasileira em mercados prioritários e/ou com potencial para crescimento das relações comerciais;
- contribuir para aumentar o volume e a qualidade de investimentos estrangeiros para as obras prioritárias de infraestrutura brasileiras e para ampliar a internacionalização de empresas brasileiras, por meio do reforço dos laços diplomáticos com países estratégicos;
- desenvolver programas de capacitação e de intercâmbio de experiências em promoção comercial, em atração de investimentos e em promoção do produto turístico brasileiro para as organizações públicas e privadas participantes do sistema de promoção comercial brasileiro; e 
- fortalecer ações de inteligência comercial no âmbito do sistema de promoção comercial brasileiro, por meio da produção de conhecimento que contribua a uma maior inserção do Brasil em mercados selecionados. 
Dentre outras ações de promoção comercial informadas pelo MRE, destaca-se a realização de mais de 350 missões de prospecção e promoção comercial realizadas no âmbito das diretrizes estratégicas do ministério para 2018 e 2019 visando o fortalecimento do processo de agregação de valor e de diversificação de pauta e de destinos das exportações, em parceria com órgãos governamentais e entidades empresariais e o programa de Feiras e Exposições do Itamaraty no Exterior, que contemplou a realização de 55 feiras de diversos setores econômicos. O MRE informa que parte dos eventos foi realizada no marco de parcerias com a Secretaria Especial da Agricultura Familiar e do Desenvolvimento Agrário, o Ministério da Agricultura, Pecuária e Abastecimento, o antigo MDIC e a Apex-Brasil. 
Ainda sobre instituições com atribuições legais para desenvolvimento de ações na promoção do comercio exterior, à Apex-Brasil, nos termos do art. 2º do Decreto 4.584/2003, compete a execução de políticas de promoção de exportações em cooperação com o Poder Público, inclusive ações para promoção de investimentos, em observância às políticas nacionais de desenvolvimento, particularmente as relativas às áreas industrial, comercial, tecnológica, de agricultura e de serviços.
A pluralidade de competências apresentada em conjunto com as informações sobre a ausência de diretrizes estratégicas formalizadas denota uma falha na estrutura de governança em relação à promoção do comércio exterior.
Adotou-se como critério para análise o Referencial para Avaliação de Governança em Políticas Públicas do TCU - 2014 (disponível em https://portal.tcu.gov.br/data/files/02/45/56/74/41D92510973A23251A2818A8/2686056.PDF) , que apresenta um modelo de avaliação de governança composto por oito componentes: institucionalização; planos e objetivos; participação; capacidade organizacional e recursos; coordenação e coerência; monitoramento e avaliação; gestão de riscos e controle interno; e accountability.
Ante a ausência de formalização de diretrizes nacionais para promoção do comércio exterior destacam-se os componentes institucionalização; planos e objetivos; e coordenação e coerência (p. 43 e 55 do referencial) . Consoante o Referencial:
A institucionalização de uma política pública se refere a aspectos, formais ou informais, da existência da política, relacionados a capacidades organizacionais, normatização, padrões, procedimentos, competências e recursos que possibilitam o alcance dos objetivos e resultados da política pública. Espera-se que uma política pública esteja jurídica e oficialmente formalizada, com o estabelecimento de normas, padrões e procedimentos que definam claramente as arenas decisórias, a divisão de competências e as atribuições dos atores envolvidos. A inexistência de políticas públicas formais fragiliza, por exemplo, a constituição de arcabouços legais para a sua sustentação e a definição segura das fontes de recursos a serem alocados (PROCOPIUCK, 2013) .
Quanto ao componente planos e objetivos, o Referencial dispõe que (p. 45 e 46) :
 (...) a política pública orienta-se por uma formulação geral que defina sua lógica de intervenção e por planos que permitam operacionalizar as ações necessárias, delineados em função das diretrizes, objetivos e metas propostas.
O estabelecimento de prioridades, objetivos e metas a serem alcançados constitui espinha dorsal de uma política pública, e sinaliza a todos quais são os parâmetros pelos quais se orientar (DIAS, 2012) .
Finalmente, as diretrizes, objetivos e metas da política pública devem ser coerentes entre si e com o delineamento estratégico mais amplo ao qual se integram, sob a perspectiva do planejamento governamental e das escolhas sociais que ele deve refletir.
Já no que diz respeito ao componente coordenação e coerência, o Referencial pondera que (p. 56) :
As políticas públicas são formadas por uma miríade de atores, podendo ser lideradas por algum ator específico, mas usualmente recebem influência de diversas instituições e pessoas ao longo de suas fases. De acordo com o Government Accountability Office (GAO) , as organizações colaboradoras devem trabalhar em conjunto para definir e concordar sobre seus respectivos papéis e responsabilidades, incluindo como o esforço cooperativo será liderado. Agindo dessa forma, as organizações poderão esclarecer as funções específicas de cada membro, organizar seus esforços conjuntos e individuais e facilitar a tomada de decisão. Uma liderança comprometida por aqueles envolvidos no esforço cooperativo, em todos os níveis da organização, é também necessária para superar as diversas barreiras para se trabalhar além dos limites de cada organização. (GAO, 2005) .
É necessária uma estrutura clara de liderança para melhorar a forma como a política é formulada e entregue (UKPDC,2012) . A definição de papéis e responsabilidades para a coordenação e o estabelecimento de processos de coordenação pode mitigar a existência de fragmentação e sobreposição, bem como reduzir os riscos de duplicidade (GAO, 2013) .
Portanto, diante das informações apresentadas e com base no Referencial para Avaliação de Governança em Políticas Públicas do TCU, verifica-se a necessidade de formalização de diretrizes que norteiem as ações governamentais de promoção do comércio exterior. Para que essas diretrizes atendam às melhores práticas de governança, devem ser observados os componentes institucionalização e planos e objetivos, com a formalização das diretrizes definindo claramente as atribuições de cada instituição.
Já o componente coordenação e coerência encontra-se parcialmente atendido, uma vez que o Decreto 10.044, de 4/10/2019, reestabeleceu a Camex e criou o Conselho de Estratégia Comercial, com atribuição expressa de servir como coordenador das políticas de promoção de exportações. 
Ainda sobre o aspecto coerência, cabe destacar que, conforme informado pela Coordenação de Inserção Internacional de Empresas do Ministério da Economia (peça 54) , o MRE é uma das instituições parceiras do Plano Nacional da Cultura Exportadora (PNCE - iniciativa mencionada anteriormente) e atua também em parceria com o Ministério da Economia no Encomexe no Invest&Export Brasil.
Indo além, utilizando-se do Guia Prático de Análise ex post para Avaliação de Políticas Públicas da Casa Civil da Presidência da República (http://www.casacivil.gov.br/central-de-conteudos/downloads/guiaexpost.pdf, p. 116) , tem-se que:
 (...) para que a intervenção governamental seja eficaz é analisar se a política pública está sendo implementada de forma integrada e coordenada. Para isso, recomenda-se o uso do método FSD (fragmentação, sobreposição, duplicidade e lacunas) . A sua aplicação ocorre em duas etapas: na primeira, são identificadas as fragmentações, sobreposições, duplicidades e lacunas na intervenção sobre determinado problema ou, em outra perspectiva, sobre determinado objetivo; na segunda, reconhecem-se os efeitos potenciais da existência desses conceitos estabelecidos para a política.
Identificação de fragmentação, sobreposição, duplicidade e lacunas conforme apresentado pelo Tribunal de Contas da União* (TCU, 2017) , os conceitos relevantes para esta etapa estão descritos a seguir.
- Fragmentação: é a existência de mais de uma instituição governamental (ou mais de uma unidade dentro de uma instituição governamental) que atua na resolução do problema ou na intervenção pública sem coordenação plena, havendo, assim, oportunidades para melhorar a prestação do serviço público.
- Sobreposição: várias políticas ou instituições agem sobre o mesmo problema e com objetivos parecidos, atuando em atividades, estratégias semelhantes ou sobre o mesmo público-alvo para alcançar esses objetivos.
- Duplicidade: define-se pela existência de instituições ou políticas públicas diferentes que entregam os mesmos serviços ou produtos à sociedade.
- Lacuna: ausência de execução de políticas, processos, atores, mecanismos institucionais, benefícios ou beneficiários para que a intervenção tenha mais eficácia e efetividade
* - relatório de auditoria do Acórdão no 709/2018
O método FDS foi adotado pelo United States Governament Accountability Office  (GAO) . Em seu documento Fragmentation, Overlap, and Duplication - an Evaluation and Management Guide  (em livre tradução: Fragmentação, Sobreposição e Duplicação - Guia de Avaliação e Gerenciamento - https://www.gao.gov/assets/670/669612.pdf) , na página 11, há as seguintes definições, em livre tradução: 
Fragmentação: refere-se àquelas circunstâncias nas quais mais de uma agência federal (ou mais de um setor de uma mesma agência) está envolvida na mesma área de atuação de uma necessidade nacional e há oportunidades de melhoria para aperfeiçoar o serviço entregue. 
Sobreposição: ocorre quando múltiplas agências ou programas com objetivos similares, engajam em atividades similares ou estratégias para alcançá-los, ou atender beneficiários similares. 
Duplicação: ocorre quando duas ou mais agências ou programas estão engajados nas mesmas atividades ou providenciam os mesmos serviços para os mesmos beneficiários.
O mesmo documento traz a seguinte passagem (página 32 em livre tradução) :
confirmadas as informações colhidas e avaliações realizadas através dos relatórios de análise (da política pública) , gestores do Poder Executivo poderão ter uma melhor compreensão dos efeitos da fragmentação, sobreposição e duplicação identificados e as justificativas das respectivas recomendações. Implementando essas recomendações, os gestores podem melhorar e assegurar a eficiência e efetividade dos programas Federais.
No caso em tela, observa-se que existe mecanismos de articulação entre as instituições e há ações relativas à promoção comercial realizadas e em desenvolvimento. A instância de coordenação foi recentemente criada: Conselho de Estratégia Comercial da Camex. Assim, a ausência de diretrizes nacionais sobre o tema poderá ser resolvida, dada sua competência sobre o tema.
Resta observar se o conselho entrará em funcionamento efetivo e adotará medidas no sentido de promover coerência na atuação das instituições intervenientes na promoção do comércio exterior de forma que sejam complementares e otimizem o resultado esperado, incluindo a formalização de diretrizes nacionais.
Ante o exposto, usando-se de interpretação teleológica e considerando que: o Copcom foi extinto sem haver de fato iniciados suas atividades; o novo Conselho de Estratégia Comercial absorveu as competências do Copcom; até o momento do encerramento das atividades de campo de auditoria o referido conselho não havia iniciado suas atividades; poder-se-ia considerar que a recomendação do item 9.3 do Acórdão 391/2018-TCU-Plenário sobre a criação de instância para iniciar as atividades relacionadas às diretrizes e estratégias para a política de promoção comercial brasileira, bem como seu acompanhamento, não foi atendida.
Por outro lado, observa-se que a condução do novo conselho é de competência da Presidência da República, enquanto a recomendação do item 9.3 foi dirigida à Secretaria-Executiva da Câmara de Comércio Exterior - SE/Camex e à Secretaria-Geral de Relações Exteriores (SG/MRE) . Portanto, a recomendação resta prejudicada, razão pela qual propõe-se considera-la insubsistente e encerrar seu monitoramento, sem prejuízo da realização de eventuais futuras ações de controle sobre a matéria.
Passando a análise para a promoção do comércio exterior mediante articulação entre MTur, Embratur e as representações do MRE no mundo, com relação ao item 9.5.3 do Acórdão 391/2018-TCU-Plenário, no mesmo Ofício SEI 15/2019/SINVE/CAMEX/SE/SECINT-ME (peça 53, p.2) , a SE/Camex informou que a ausência das diretrizes estratégicas nacionais inviabilizou qualquer comunicação oficial nesse sentido às entidades supracitadas.
Assim, pode-se afirmar que a articulação realizada entre MTur, Embratur e representações do MRE no mundo, considerando os exercícios tomados como amostra (2018 e 2019) , não levaram em conta diretrizes nacionais para promoção do comércio exterior, uma vez que essas diretrizes não existiam. Tampouco houve articulação com o extinto MDIC ou com o Ministério da Economia, haja vista que este último informou que sua Coordenação de Inserção Internacional de Empresas não possui interlocução com o MTur e Embratur (peça 54, p. 2) .
No que diz respeito ao incentivo ao turismo, na articulação entre MTur, Embratur e as representações do MRE no mundo, a SE/Camex, por sua vez, se pronunciou por meio do Ofício SEI 15/2019/SINVE/CAMEX/SE/SECINT-ME, de 15/8/2019 (peça 53, p.2) , destacou que:
 (...) o turismo está compreendido no âmbito do art. 1º do Decreto nº 4.732/2003 desde a redação original do diploma. Para viabilizar a discussão de políticas em relação a este setor, o Decreto 5.398/2005 incluiu o Secretário-Executivo do Ministério do Turismo no Comitê Executivo de Gestão (Gecex) . Contudo, após mais de dez anos sem resultados concretos dessa medida, e com a necessidade de racionalização da representação, a autoridade em referência foi excluída do rol de membros natos do Gecex pelo Decreto nº 8.807/2016. Infelizmente, a minuta que originou esse último decreto não aproveitou a oportunidade para excluir a menção expressa ao turismo, o que seria mais consentâneo com a retirada do órgão competente de uma das instâncias decisórias da Camex. Em face desse breve histórico, a Camex não expediu diretrizes estratégicas relacionadas ao turismo para os anos de 2018 e 2019.
Com efeito, com a publicação do Decreto 10.044/2019, não lhes foram atribuídas competências relacionadas ao turismo.
Comentários dos Gestores
O MRE argumenta que independentemente da inexistência do Copcom, há coordenação entre os principais órgãos envolvidos na promoção comercial e de investimentos do Brasil na definição de diretrizes para a atuação do país na área (peça 121, p. 7) .Tal coordenação estaria ocorrendo no âmbito do Conselho Deliberativo da Apex-Brasil, presidido pelo MRE e composto também pelo Ministério da Economia (ME) ; Ministério da Agricultura, Pecuária e Abastecimento (Mapa) ; Secretaria Especial do Programa de Parcerias de Investimentos (PPI) ; Banco Nacional de Desenvolvimento Econômico e Social (BNDES) ; Confederação Nacional da Indústria (CNI) ; Confederação Nacional da Agricultura e Pecuária do Brasil (CNA) ; Serviço Brasileiro de Apoio à Pequena e Micro Empresa (Sebrae) ; Associação de Comércio Exterior do Brasil (AEB) e Secretaria Executiva da Camex. Tais entidades, entre as quais o ME e o Mapa, integrantes da Camex, discutem e aprovam, de maneira colegiada, o planejamento estratégico quadrienal, o planejamento anual e a destinação dos recursos da Apex-Brasil na promoção do comércio exterior e de investimentos do Brasil.
Ademais, o Conselho de Estratégia Comercial (CEC) , cuja primeira reunião teve lugar em 16 de dezembro de 2019, poderá propor diretrizes de promoção comercial, nos termos do inciso V do art. 3º do Decreto 10.044/2019.
Análise
As informações prestadas pelo MRE, com efeito, apontam que havia uma coordenação entre órgãos federais e entidades para a definição de estratégias para a Apex-Brasil. Contudo, isso não implica dizer que a definição da estratégia para a Agência vincule e oriente a prioridade das ações desses mesmos órgãos federais e entidades. Não se identificou formalização de uma política pública, de forma geral, para a promoção do comércio exterior, contendo prioridades, objetivos e metas a serem alcançados, nem tampouco uma estrutura clara de liderança para melhorar a forma como a política é formulada e entregue. Esses elementos são instrumentais para a aderência aos componentes institucionalização, planos e objetivos, e coordenação e coerência do Referencial para Avaliação de Governança em Políticas Públicas do TCU.
Assim, ainda se faz necessária a existência de instância governamental para definição das diretrizes estratégicas nacionais e coordenação das políticas de promoção de comércio exterior.
A criação do Conselho de Estratégia Comercial vem ao encontro dessa necessidade e poderá suprir a lacuna na estrutura de governança.
Item 9.5.3 - Articulação entre MRE, MTur e Embratur
Buscou-se avaliar em que medida o MRE, o MTur e o Embratur se articulam com o propósito de incentivar a promoção comercial e do turismo no exterior, e se isso ocorre por meio de ações planejadas e articuladas, desde seu planejamento, ou por ações isoladas.
Solicitou-se ao MTur e ao Embratur informar se a Camex, o MRE, o antigo MDIC e o ME apresentaram formalmente as diretrizes estratégicas nacionais estabelecidas, para promoção do comércio exterior nos exercícios de 2018 e 2019 (peças 35, 36 e 39) . 
O MTur esclareceu que não recebeu formalmente as diretrizes estratégicas formuladas pelas entidades supracitadas, referentes aos referidos exercícios, e que ele não é membro da Camex, embora, oportunamente, seja convidado para participar de reuniões realizadas no âmbito dessa Câmara (peça 56, p. 1 e 2) . Nessa mesma linha, o MRE esclareceu que nada a respeito foi repassado pela Camex (peça 57, p. 4) . 
O Embratur afirma que não recebeu expediente formal da Camex, do MRE, do antigo MDIC e/ou ME atinente às diretrizes estratégicas nacionais por eles estabelecidas para a promoção do comércio exterior, para os exercícios de 2018 e 2019 (peça 58) .
Quanto à Camex, esse fato reforça que, embora formalmente constituída, essa Câmara não funcionava na prática, conforme já ressaltado neste relatório, de maneira que o principal foro para discussão e definição de diretrizes estratégicas para a promoção comercial e turismo no exterior ficou prejudicado ao longo dos últimos anos. 
O MRE esclarece que desconhece eventual comunicação feita ao MTur ou ao Embratur de estratégias para promoção do comércio exterior estabelecidas por ele, no entanto, frisa que, no âmbito do turismo, a formulação de diretrizes estratégicas para a promoção comercial, atração de investimentos e divulgação turística do Brasil no exterior é da competência exclusiva daqueles dois primeiros órgãos (peça 57, p. 4) .
Com base nas informações prestadas, observa-se que não houve uma interação entre as entidades competentes para a formulação das diretrizes estratégicas relacionadas à promoção do comércio e do turismo com o MTur e o Embratur, ao menos no que se refere à apresentação formal do que foi estabelecido como estratégia nacional para nortear a atuação de ambos. 
Na ausência de formulação de diretrizes estratégicas pela Camex e levando-se em conta a afirmação do MRE, de que a promoção comercial, atração de investimentos e divulgação turística do Brasil é da competência exclusiva do MTur e do Embratur, verifica-se que não há definição de uma linha de atuação nacional para o segmento de turismo, que envolva e coordene, de maneira efetiva, os esforços dos entes competentes na matéria.
Solicitou-se ao MTur que apresentasse as suas próprias diretrizes e seu planejamento estratégico para promoção do turismo para os exercícios de 2018 e 2019, eis que o art. 60 da Lei 13.502/2017 e o art. 49 da Lei 13.844/2019 dispõem que compete ao referido Ministério a política nacional de desenvolvimento do turismo e a promoção e divulgação do turismo nacional, no país e no exterior.
O MTur informou que o seu planejamento estratégico não é realizado desde 2016, e que, para o ano de 2019, foi elaborado um plano de ação estratégico, no qual foram apontadas as prioridades para o exercício corrente e as metas a serem atingidas pelas equipes do Ministério, em alinhamento com o PPA 2016-2019 e o Plano Nacional de Turismo 2018-2022 (PNT 2018-2022) (peça 59) . 
Chama a atenção o fato de que o Ministério estava desenvolvendo suas atividades sem um planejamento estratégico formal, desde 2016, situação essa que não se coaduna com a prática de boa governança pública. Nesse ponto, conforme consta no Referencial Básico de Governança do TCU, p. 52, o papel fundamental atribuído às organizações públicas é o de, por meio dos serviços prestados, ampliar, de forma sistêmica e integrada, o bem-estar social e as oportunidades aos cidadãos, devendo a administração pública atuar com eficácia, eficiência, efetividade e economicidade em benefício da sociedade. Para isso, é importante traçar claramente seus objetivos, definir sua estratégia de atuação e adotar ferramentas capazes de orientar as ações de melhoria. A organização, a partir de sua visão de futuro, da análise dos ambientes interno e externo e da sua missão institucional, deve formular suas estratégias, desdobrá-las em planos de ação e acompanhar sua implementação, oferecendo os meios necessários ao alcance dos objetivos institucionais e à maximização dos resultados.
O MTur esclareceu que está ciente da necessidade do instrumento, e que a Subsecretaria de Gestão Estratégica solicitou o engajamento do Comitê de Governança no sentido de se co-responsabilizar pela elaboração do Planejamento Estratégico 2020-2023 como ação prioritária (peça 59) .
Comentários dos Gestores
O MTur apresentou informações complementares ao relatório preliminar de auditoria, relacionadas à consecução de seu planejamento estratégico. Enfatizou que, efetivamente, foi dada a devida atenção à elaboração do planejamento estratégico pela atual gestão, ressaltando que, no dia 9/12/2019, foi realizada a última oficina de planejamento estratégico, a qual teve por objetivo a construção de um portfólio de projetos estratégicos da Pasta, estando pendente a sua validação pela alta gestão (peça 117, p. 7) .
Esse ministério reforçou que seu planejamento estratégico está em fase de finalização, mas que foi postergado em face da restruturação do órgão, em consequência da promulgação do Decreto 10.107, de 6/112019, o qual transferiu a Secretaria Especial de Cultura do Ministério da Cidadania para o MTur, situação essa que tem demandado estudos de como se dará integração da nova secretaria ao planejamento estratégico da Pasta (peça 117, p. 7-8) .
O MTur informou que vem trabalhando em conjunto com o MRE, Apex-Brasil, Câmara de Comércio Exterior do Ministério da Economia e Embratur nas ações de sua competência, mas que não houve até o presente momento, tratativas com o objetivo de se trabalhar em conjunto para a elaboração de um planejamento estratégico que envolva todas essas instituições (peça 117, p. 9) .
Ademais, o ministério asseverou que a articulação entre as diferentes unidades citadas no relatório, para a realização de ações complementares ou conjuntas que visem a atração de investimentos para projetos de concessões e parcerias no turismo, podem não só otimizar recursos, mas também trazer melhores resultados (peça 117, p. 3 e 5) .
Análise
As informações demonstram que o MTur entende a importância e tem envidado esforços para que seja concebido e implementado o seu planejamento estratégico, contudo o mesmo continua em fase de elaboração.
Embora não possua planejamento estratégico definido, o MTur informou que o PNT 2018-2022 (peça 60) , aprovado pelo Decreto 9.791, de 14/5/2019, é o instrumento que estabelece diretrizes e estratégias para a implementação da Política Nacional de Turismo, tendo como objetivo principal ordenar as ações do setor público, orientando o esforço do Estado e a utilização dos recursos públicos para o desenvolvimento do turismo. Ademais, assevera que o referido PNT foi elaborado de forma coletiva, com o apoio das suas diferentes áreas técnicas, do Embratur e dos agentes públicos e privados, por meio da Câmara Temática do Plano Nacional de Turismo, constituída dentro do Conselho Nacional de Turismo, sendo que esse documento espelharia os anseios do setor e do cidadão que consome turismo, e que o conjunto de medidas nele propostas contribuiria para consolidar o turismo como um eixo estratégico efetivo de desenvolvimento econômico do país. Esse PNT, ressalta o Ministério, incluiria as metas globais, diretrizes e linhas de atuação para o turismo no Brasil para o período 2018-2022, sendo que as metas específicas para 2018 e 2019 estariam definidas nos planos de ação de cada exercício (peça 56, p. 1) .
Compulsando o PNT 2018-2022, verifica-se que foram previstas duas metas globais diretamente relacionadas ao incremento do turismo estrangeiro: Meta 1 - Aumentar a entrada anual de turistas estrangeiros de 6,5 para 12 milhões; e aumentar a receita gerada pelos visitantes internacionais de US$ 6,5 para US$ 19 bilhões (peça 60, p. 49 e 50) . Essas metas são bem abrangentes e influenciadas por outros fatores alheios aos esforços do MTur e Embratur, não dependendo, apenas, das ações específicas a serem adotadas, por essas entidades, para que sejam alcançadas com a execução da política de promoção do turismo em si. As metas estipuladas devem ser específicas e mensuráveis, características desejáveis que permitam a elas expressar claramente o que deve ser alcançado e em que medida, no intervalo de tempo considerado, conforme o documento "Técnica de Indicadores de Desempenho para Auditorias", do TCU aprovado pela Portaria Segecex 33/2010.
O MTur elaborou, também, o Plano Estratégico de Marketing Turístico - Experiências do Brasil - 2014-2018 (peça 61) para nortear as políticas públicas e as ações da inciativa privada no que se refere à promoção do Brasil como destino turístico (peça 61, p. 5) . Esse plano não apresenta metas globais nem indicadores de desempenho. O MTur não informou se foi desenvolvido um plano semelhante para o ano corrente e seguintes.
Em vista das informações prestadas pelo MTur, adotou-se procedimento para verificar se o PNT 2018-2022 foi apresentado formalmente ao MRE e ao Embratur; se foram realizadas ações voltados à promoção do turismo e do comércio exterior em conjunto; e se essas ações estavam alinhadas com as diretrizes estratégicas que, segundo o Ministério, estariam definidas no referido PNT.
O MTur informou que o PNT 2018-2022 e os Planos de Ação de 2018 e 2019 foram publicados no Diário Oficial da União (peça 62, p. 1) . Não houve comprovação de que houve uma comunicação formal direta às entidades supracitadas, depois de o referido PNT ter sido aprovado, embora a publicidade do referido Plano esteja garantida por sua publicação oficial. Não obstante, o PNT 2018-2022, durante a sua consecução, foi apresentado na 51ª Reunião do Conselho Nacional do Turismo, realizada em março de 2018, conselho esse que possui entre seus membros representantes do Embratur e do MRE, conforme documentação comprobatória anexada aos autos (peça 63) .
O Embratur esclareceu que o MTur encaminhou convite para que participasse da Câmara Temática do Plano Nacional de Turismo - PNT 2018/2022, e que, diante da convocação, a Autarquia designou um servidor da Diretoria de Inteligência Competitiva e Promoção Turística para acompanhar as reuniões (peça 64) . O Instituto asseverou que, a partir dos trabalhos do grupo, foi produzida uma proposta de reformulação (peça 64) , contendo as diretrizes, macro programas e programas para a atividade turística como um todo, que foi encaminhada para as devidas contribuições das áreas finalísticas e do Gabinete da Presidência (peça 65) . Registra-se que a referida documentação comprobatória da participação formal do Embratur no processo de elaboração do PNT 2018-2022 encontra-se na peça 65. Dessa forma, o Embratur teve conhecimento e participou, em parte, da consecução do PNT 2018-2022.
Por sua vez, o MRE deixou claro que não participa na formulação das diretrizes estratégicas para a promoção do turismo no exterior (peça 55, p. 4) . 
Indagadas a respeito, as três entidades informaram que houve a realização de ações conjuntas a respeito da promoção do comércio e turismo no exterior nos exercícios de 2018 e 2019. 
O MTur informou que realizou ações em conjunto com o MRE e suas representações com foco na atração de investimentos privados para o setor de turismo brasileiro. Para realização das ações, esclarece que foram celebrados cinco termos de execução descentralizada para repasse dos recursos próprios ao MRE (peça 66) . As ações realizadas foram apresentadas em planilha própria (peça 66) .
O Embratur esclareceu que foram realizadas diversas ações promocionais, em conjunto com os Setores Comerciais de Embaixadas e Consulados, onde foram trabalhadas ferramentas de promoção para todos os tipos de público (trade, imprensa e público final) , promovendo-se os destinos e produtos brasileiros nos mercados internacionais. Foi apresentada planilha com as ações executadas no período (peça 67) .
O MRE confirmou que houve articulação com o MTur para a realização de determinadas ações, indicadas em planilha por ele apresentada (peça 67) . Ademais, o MRE ressalta que iniciativas para a atração de investimentos no setor de turismo, ainda que de competência precípua do MTur, coadunam-se, pela sua natureza, com atividades típicas de promoção comercial e atração de investimentos do próprio MRE, sendo que o seu planejamento e custeio são de responsabilidade do MTur, cabendo ao MRE tão somente a canalização de recursos daquele ministério aos postos no exterior, para a execução das iniciativas (peça 57, p. 5) .
Com base nas relações de ações executadas em conjunto, apresentadas pelo MRE, MTur e Embratur, selecionou-se, por amostragem não probabilística, um grupo de iniciativas/ações/eventos, com a finalidade de se obter informações de como teria se dado, nesses casos selecionados: o planejamento da articulação promovida entre as entidades supra; como essas iniciativas/ações/eventos se relacionam com as próprias diretrizes estratégicas, vigentes em 2018 e 2019, para a promoção do turismo e do comércio exterior estabelecidas pelo MTur, Embratur e MRE; e se foram formalizados objetivos e metas próprios a serem cumpridos e adotados mecanismos de avaliação de desempenho para cada iniciativas/ações/eventos (peças35,36 e 39) .
No que se refere ao alinhamento das atuações do MTur e MRE nas iniciativas/ações/eventos executadas em conjunto, o MTur informou que essas tiveram, como foco geral, a atração de investimentos privados para o setor de turismo brasileiro, sendo que elas foram operacionalizadas por meio de termos de execução descentralizada (peça 56, p. 2) .
O MRE corroborou essa afirmação, pois asseverou que o alinhamento existente entre ele e o MTur, para cada uma das iniciativas/ações/eventos selecionados na amostra, decorre de termos de execução descentralizada oriundos daquele último, pois se tratam de iniciativas de atração de investimentos no exterior de exclusiva iniciativa e custeio desse ministério, e cuja implementação exigiu o auxílio dos postos no exterior em cujas jurisdições as ações tiveram lugar. De sua parte, o MRE afirma que custeia, ocasionalmente, viagens e diárias de funcionários dos postos que porventura tenham de deslocar-se até o local de realização dos eventos, quando estes ocorrem em cidades diferentes das respectivas sedes (peça 57, p. 4) .
Quanto ao alinhamento das atuações do Embratur e MRE, o modo de cooperação é semelhante ao acima exposto. Segundo o MRE, foram formalizados termos de execução descentralizada oriundos daquele Instituto, para cada uma das iniciativas/ações/eventos selecionadas em amostra. Cada uma dessas ações de iniciativas de promoção e difusão do turismo brasileiro no exterior foram da exclusiva iniciativa e custeio do Embratur, e sua implementação exigiu o auxílio dos postos em cujas jurisdições as ações tiveram lugar. O ministério esclareceu, também que, no caso dos postos da América do Sul, os gastos estavam relacionados ao funcionamento dos Comitês "Descubra Brasil" (Buenos Aires) e "Visite Brasil" (Lima e Santiago) , que foram financiados pelo Embratur e coordenados pelos Setores Comerciais das Embaixadas do Brasil naqueles países, sendo que esses comitês incluem também os operadores turísticos locais do destino Brasil (peça 57, p. 5) .
O Embratur informou que a parceria com o MRE iniciou-se em 2003 e, desde então, ressalta o Instituto, o trade local (operadores, agentes de viagens, empresas aérea e terrestre, imprensa etc.) , o setor comercial da embaixada do Brasil e o próprio Embratur discutem o planejamento de ações a serem executadas no mercado para o ano seguinte, auxiliando seu planejamento estratégico tático operacional. Ademais, ressalta que o alinhamento é realizado constantemente por telefone, e-mail, reuniões entre os setores comercial das embaixadas e comunicados da Coordenação Geral de Turismo e Esporte, anteriormente Departamento Comercial (peça 68, p. 1) .
Assim, verifica-se que as interações realizadas entre o MRE e o MTur e Embratur são basicamente formalizadas pela descentralização de crédito ao primeiro, que, por sua vez, concede apoio mediante a cessão do espaço em suas representações no exterior para que cada iniciativas/ações/eventos se realize. A realização das ações é de interesse precípuo do MTur e do Embratur e por esses são financiadas, e ocorrem com apoio logístico das representações no exterior do MRE. 
Dessa forma, como o MRE informou que não participa na formulação das diretrizes estratégicas para a promoção do turismo no exterior, e pelo fato de as iniciativas/ações/eventos realizadas pelo mundo serem planejadas e executadas individualmente pelo MTur e Embratur, limitando-se o MRE a conceder apoio por meio do uso de espaço em suas representações no exterior, conclui-se que não há a realização de um planejamento estratégico conjunto desse tipo de ações pelas três entidades. Há um auxílio do MRE para que essas ocorram, o que não deixa de ser interessante, mas não um plano conjunto formal entre esse, MTur e Embratur para a promoção do turismo no exterior. Crê-se que há aqui uma oportunidade de melhoria no aperfeiçoamento do planejamento de ações de promoção do turismo no exterior, a ser avaliada pelas referidas instituições, eis que o MRE, por possuir grande capilaridade pelo mundo e possibilidade de prospectar oportunidades de negócios nos países em que possui representações, pode ser um indutor para melhor direcionar o planejamento tanto do MTur como do Embratur.
Comentários dos Gestores
O Ministério das Relações Exteriores considera fundamental sua participação na formulação das diretrizes da política nacional também para o turismo. De fato, o MRE possui ativos peculiares, capazes de prestar valiosa contribuição para a formulação daquelas diretrizes, tais como (peça 121, p. 14) :
a inteligência comercial produzida pela rede de setores de promoção comercial dos Postos;
as redes de relacionamento que facilitam o acesso dos servidores do MRE a agentes públicos e privados de alto escalão no setor de turismo dos países anfitriões, cultivadas ao longo de décadas de atuação dos Postos na promoção do produto turístico brasileiro;
a familiaridade com a história e com questões políticas, econômicas, comerciais e sociais contemporâneas dos mais diversos países; e,
não menos importante, o contato permanente com a população local e a os laços de amizade criados pelos funcionários do MRE com os nacionais do país anfitrião - experiências que enriquecem o entendimento dos integrantes do MRE sobre  as visões, imagens e percepções do estrangeiro sobre o Brasil e que, desta maneira, os habilitam a ver o Brasil "com os olhos do estrangeiro".
Análise
A manifestação do MRE, em que pese até o momento não haver sua participação formal na definição de diretrizes para promoção do turismo no exterior, denota seu entendimento de que pode contribuir com importantes insumos na definição dessas diretrizes. 
Outro ponto verificado foi a relação das iniciativas/ações/eventos selecionadas em amostra (listadas nas peças 35,36 e 39) com as próprias diretrizes estratégicas, vigentes em 2018 e 2019, para a promoção do turismo no exterior estabelecidas pelo MTur, Embratur e MRE.
De início, faz-se necessário repisar que o próprio MTur informou que seu planejamento estratégico não é realizado desde 2016, e que o PNT 2018-2022 somente foi aprovado em maio de 2019. Dessa forma, tendo em vista que a grande maioria das ações selecionadas se iniciaram em 2018, não foi possível verificar a compatibilização das iniciativas/ações/eventos selecionadas em amostra com as diretrizes estratégicas da entidade. Para o ano de 2019, o MTur elaborou um plano de ação estratégico, o qual apresentaria as prioridades para o exercício corrente e as metas a serem atingidas pelo ministério (peças 59 e 62, p. 1-2) . Ocorre que esse documento não estipulou, entre ações a serem desenvolvidas pelo MTur, promoção do turismo no exterior e, por consequência, não especifica quais seriam os mercados prioritários a serem alvo de ações de promoção, as metas a serem atingidas e indicadores. Dessa forma, também não é possível estabelecer relação entre as ações selecionadas na amostra e o referido plano de ação. 
Questionada a respeito da existência de mecanismos de avaliação de desempenho para as iniciativas/ações/eventos selecionados na amostra, o MTur apenas descreveu como ocorreram os eventos e indicou a delegação participante, não apresentando dados concretos de como foi o resultado da avaliação (peça 56, p. 5) . Fato é que a ausência de previsão prévia de metas a serem atingidas e indicadores para a avaliação não permite ao ministério verificar o quão eficiente e quais benefícios específicos cada uma dessas atividades trouxe à política de promoção do turismo por ele delineada.
O Plano de Ação 2019 apresentado pelo MTur contempla, para o Embratur, a previsão da ação "Promoção, marketing e apoio à comercialização de destinos, produtos e serviços e turísticos brasileiros no exterior", mas também não há especificidade de mercados prioritários a serem alvo de ações/eventos de promoção (peças59, p. 2, e 62) .
O Embratur mencionou que as iniciativas/ações/eventos realizados de sua competência buscam alcançar a meta definida no PNT 2018 e 2019, que é aumentar a entrada anual de turistas estrangeiros de R$ 6,5 para R$ 12 milhões, e que todas as ações realizadas estariam de acordo com o Plano Tático Operacional do Instituto, levando em consideração o público, a maturidade do mercado e os segmentos a serem trabalhados (peça 68, p. 13-14) .
O Plano Tático Operacional 2018 do Embratur estabeleceu, como uma de suas diretrizes estratégicas em 2018, focar esforços nos mercados prioritários, especialmente nos Estados Unidos, Canadá e América do Sul, e metas globais de incremento de turismo por países selecionados como alvos (peça 69, p. 3, p. 18-57) . O Plano Tático Operacional 2019, na mesma linha do plano do ano anterior, estabeleceu metas globais de incremento de turismo por países selecionados como alvos (peça 69, p. 19, p. 19-48) .
Verifica-se que as iniciativas/ações/eventos, selecionados em amostra, realizados pelo Embratur, foram desenvolvidas com foco nos países que haviam sido estabelecidos como alvos para a promoção do turismo, segundo os seus planos táticos operacionais do biênio 2018-2019. No entanto, esses planos não estabelecem metas e indicadores de desempenhos específicos para cada iniciativas/ações/eventos realizadas, fato que impede o Instituto de verificar o quão eficiente e quais benefícios específicos cada um desses trouxe a política de promoção do turismo.
Questionado a respeito da existência de mecanismos de avaliação de desempenho iniciativas/ações/eventos, o Embratur apenas informou que os resultados e avaliação de desempenho são lançados no relatório de gestão de todos os anos, descrevendo como procedeu a respeito, em 2018 (peça 68, p. 21-22) . Verifica-se, contudo, que as informações publicadas não tratam de indicadores de desempenhos previstos e dos respectivos resultados obtidos em cada iniciativas/ações/eventos.
Dessa forma, as iniciativas/ações/eventos, selecionados em amostra, realizados pelo Embratur possui relação com seus Planos Táticos Operacionais no que se refere ao país alvo em que a promoção do turismo é feita, mas a inexistência de metas e indicadores de desempenho não permitem ao Instituto precisar o quanto cada uma dessas ações foi realmente efetiva naquele país alvo específico, no sentido de trazer um incremento no fluxo de turistas ou de investimentos para a área, e o quanto cada uma contribuiu, em termos macro, para o alcance da política de promoção do turismo no exterior como um todo. 
Por fim, ressalta-se que o MRE afirmou que desconhece eventual comunicação ao MTur ou à Embratur de objetivos e metas a serem cumpridos, relacionados à sua competência institucional e reforçou que as iniciativas/eventos/ações selecionadas em amostra são da competência institucional dos órgãos oficiais de turismo da esfera federal. Ademais, frisou que a avaliação do impacto dos eventos selecionados em amostra compete ao MTur e ao Embratur (peça 57, p. 6) .
5. Conclusão
Diante do exposto, quanto à recomendação do item 9.3 para que a SE/Camex e a SG/MRE conjuntamente envidassem esforços para implantar e dar efetivo início às atividades do Copcom, verifica-se a perda de objeto. Isto porque o comitê foi extinto por força do art. 5º do Decreto 9.759, de 11/4/2019.
Deve-se procurar destacar as razões pelas quais recomendou-se efetiva constituição do Copcom, a saber: trazer efetividade à atribuição da Camex no sentido de emitir diretrizes nacionais para a promoção do comércio exterior, uma vez que caberia ao Copcom propor essas diretrizes ao Conselho de Ministros da Camex. Ocorre que, em função do Copcom não ter entrado em funcionamento efetivo, não foi estabelecido formalmente qualquer plano que contemplasse objetivos, metas e países prioritários relativos à promoção do comércio exterior.
Isto não significa que não houve ações do governo federal relacionadas à promoção do comércio exterior. Nesse sentido, foram identificadas ações de promoção comercial desenvolvidas pelo extinto Ministério do Desenvolvimento, Indústria e Comércio Exterior (MDIC) e continuadas pela Secretaria de Comércio Exterior do Ministério da Economia, por meio da Subsecretaria de Facilitação de Comércio Exterior. Também foram obtidas informações sobre diretrizes e ações no setor de promoção comercial desenvolvidas pelo MRE.
A pluralidade de competências relacionadas à promoção do comércio exterior atribuídas ao ME, ao MDIC e à Apex-Brasil, em conjunto com as informações sobre a ausência de diretrizes formalizadas, denotam falha na estrutura de governança em relação à promoção do comércio exterior, demandando uma análise sob o prisma da governança de políticas públicas. Usando como critério o Referencial para Avaliação de Governança em Políticas Públicas (TCU - 2014) , o Guia Prático de Análise ex post para Avaliação de Políticas Públicas da Casa Civil da Presidência da República e o método Fragmentation, Overlap, and Duplication - an Evaluationand Management Guide United States Governament Accountability Office  (GAO) , verifica-se a necessidade de formalização de diretrizes que norteiem as ações governamentais de promoção do comércio exterior, bem como a definição de instância de coordenação das ações. Como a Camex foi reestabelecida pelo Decreto 10.044/2019 e, por força do art. 3º, V, detém a competência estabelecer as diretrizes para a política de promoção de comércio exterior, resta observar se o seu Conselho de Estratégia Comercial entrará em funcionamento efetivo e adotará medidas no sentido de promover coerência na atuação das instituições intervenientes na promoção do comércio exterior de forma que sejam complementares e otimizem o resultado esperado, incluindo a formalização de diretrizes nacionais sobre o tema.
No que se refere à determinação dada a essa Unidade Técnica, constante do subitem 9.5.3 do Acórdão 391/2018-TCU-Plenário, no sentido de aprofundar o exame da articulação entre o MRE, MTur e Embratur, no que concerne à promoção comercial e do turismo, destaca-se o seguinte:
não há definição de uma linha de atuação nacional para o segmento de promoção comercial e turismo no exterior, que envolva e coordene os esforços dos diferentes entes competentes na matéria, uma vez que a Camex, embora constituída formalmente, não atuava na prática, e pelo fato do MRE não participar da formulação das diretrizes relacionadas ao segmento turismo;
MRE, MTur e Embratur não realizam um planejamento estratégico formal e periódico em conjunto, relacionado à promoção do comércio e do turismo no exterior, nos quais se formulem diretrizes estratégicas que norteiem a execução das ações pelas partes, se estabeleçam alvos prioritários, metas e indicadores de desempenho para aferir os resultados obtidos e a eficiência da política de promoção como um todo;
O MTur não possui planejamento estratégico desde 2016, mas formulou o PNT 2018-2022 que seria, segundo o ministério, o instrumento que estabelece diretrizes e estratégias para a implementação da Política Nacional de Turismo. Esse plano, no entanto, previu metas que não retratam claramente as características de especificidade e mensurabilidade que deveriam possuir, pois não dependem somente de ações específicas a serem adotadas pelo Mtur e Embratur, quando da execução da política de promoção do turismo em si, para que sejam alcançadas. Ademais, o Plano não estabelece indicadores de desempenho a serem utilizados para avaliar o grau de atendimento das metas estipuladas;
São desenvolvidas iniciativas/ações/eventos em conjunto entre o MRE, MTur e Embratur para a promoção do turismo no exterior, sendo operacionalizadas pela descentralização de crédito desses últimos ao MRE, para execução de ações em representações do Itamaraty no exterior. Essas ações são planejadas individualmente, sendo executadas no exterior com o auxílio das representações do MRE;
As iniciativas/ações/eventos realizadas em conjunto pelo MRE, MTur e Embratur, ligadas à promoção do turismo no exterior, não possuem metas e indicadores de desempenho próprios, o que não permite às entidades supracitadas verificar o quão eficiente e que benefícios específicos cada uma dessas ações trouxe à política de promoção do turismo no exterior como um todo.
Dessa forma, propõe-se que seja recomendado ao MRE, MTur e Embratur:
que avaliem a pertinência de se estabelecer procedimento periódico (ao menos anual) , com definição de responsáveis e cronograma próprios, que vise o planejamento em conjunto de ações de promoção do comércio e do turismo no exterior;
que sejam estabelecidos nas futuras iniciativas/ações/eventos a serem realizados em conjunto, ligadas à promoção do turismo no exterior, metas a alcançar e indicadores de desempenho que permitam aferir os resultados obtidos.
Especificamente ao Mtur, recomenda-se que, a cada exercício financeiro, conceba e implemente seu planejamento estratégico, onde sejam estabelecidas diretrizes, prioridades e estratégias para a implementação de ações ligadas à Política Nacional de Turismo, com a previsão de metas e indicadores de desempenho para aferir o resultado obtido como um todo no respectivo período.
0. Relação entre o Governo Federal e a Apex-Brasil (Itens 9.1 e subitens, 9.4, 9.5.1 e 9.5.2) 
6. Deliberações
A seguir estão transcritas as deliberações do Acórdão 391/2018-TCU-Plenário referentes à Apex-Brasil. Destaque-se que os itens 9.1.1 e 9.1.2 representam determinações ao MRE referentes ao contrato de gestão, e os itens 9.5.1 e 9.5.2 são determinações à SecexDesenvolvimento para realização de levantamento de informações acerca da prestação de contas do contrato de gestão. Portanto, tratam-se de deliberações referentes à relação entre o governo federal e a Apex-Brasil. Nesta seção também, por conexão, serão apresentadas as recomendações acerca da promoção da transparência à Apex-Brasil.
9.1. determinar à Secretaria-Geral de Relações Exteriores (SG/MRE) , com base no art. 43, inciso I, da Lei 8.443/1992 c/c o art. 250, inciso II, do Regimento Interno do TCU (RITCU) , e no art. 17 da Lei 10.668/2003, para que, no prazo de 90 dias, caso ainda não tenha sido feito:
9.1.1. promova em conjunto com a Apex-Brasil o ajuste no contrato de gestão conforme determina o Decreto 8.788/2016, ouvindo o Ministério do Planejamento, Desenvolvimento e Gestão (MP) e a Casa Civil da Presidência da República (nos termos do Decreto 4.584/2003) , e informando ao Tribunal sobre a publicação do referido contrato no Diário Oficial da União;
9.1.2. apresente designação formal de unidade administrativa à qual caberá o acompanhamento do contrato de gestão entre o MRE e a Apex-Brasil, conforme determina o Decreto 4.584/2003, especificando os requisitos necessários a seu funcionamento, considerando aspectos tais como: definição de atribuições, poderes, responsabilidades; asseguração de independência; segregação de funções (vedação de participação na gestão da Apex-Brasil) ; estrutura e perfil de pessoal; necessidade de capacitação contínua; elaboração de estudos prévios sobre a Apex-Brasil e áreas de risco que potencialmente afetem seu desempenho operacional; benchmarking junto a órgãos supervisores de contrato de gestão sobre as melhores práticas de acompanhamento de resultados;
9.4. recomendar à Agência de Promoção de Exportações do Brasil - Apex-Brasil, com base no art. 43, inciso I, da Lei 8.443/1992 c/c o art. 250, inciso III, do RITCU, e no art. 17 da Lei 10.668/2003, que:
9.4.1. divulgue regularmente, por meio de seu sítio eletrônico, informações que promovam a transparência ativa dos atos administrativos relacionados com a gestão dos recursos públicos administrados pela Agência, a exemplo de atos baixados pelos conselhos deliberativo e fiscal (portarias e demais atos com conteúdo normativo) , atas de reuniões do Conselho Deliberativo, pareceres do Conselho Fiscal, agenda de dirigentes, atos de cessão de empregados a órgãos e entidades da administração pública, mantendo as informações periodicamente atualizadas, em atendimento aos princípios da publicidade e da transparência, à Lei 12.527/2011 (Lei de Acesso à Informação - LAI) , art. 2º e 3º, e ao Estatuto Social da Apex-Brasil, art. 19, inciso II;
9.4.2. divulgue, por meio de seu sítio eletrônico, de modo destacado, suas demonstrações financeiras completas, incluindo as notas explicativas e o relatório dos auditores independentes, evitando que sejam esses demonstrativos apresentados apenas na forma de anexos aos relatórios de gestão (tal como ocorreu nos exercícios 2014 e 2015) , sem prejuízo de que se mantenha a publicação, no site da Apex-Brasil, dos relatórios denominados "Informações Contábeis", que apresentam de forma sintética e de fácil leitura resumos dos principais demonstrativos contábeis, fortalecendo a transparência financeira da Agência, em atendimento ao art. 139, inciso II, da Lei 13.408/2016 (Lei de Diretrizes Orçamentárias - LDO para 2017) ;
9.4.3. viabilize a disponibilização de informações contábeis e financeiras, para consulta em seu sítio eletrônico, de modo que se permita a gravação, em sua integralidade, de relatórios de planilhas, em formatos eletrônicos abertos e não proprietários, em atendimento ao art. 139, § 2º, da LDO/2017;
9.4.4. divulgue, por meio de seu site, caso ainda não o tenha feito, os Comunicados Anuais e Final Sintético elaborados pela Comissão de Acompanhamento e Avaliação - CAA/MDIC, de que trata a Cláusula Décima Quinta do Contrato de Gestão celebrado com o MDIC, ou de colegiado semelhante, que venha a ser constituído no âmbito do Ministério das Relações Exteriores, em atendimento ao princípio da transparência, ao disposto no Acórdão 2010/2016-TCU-Segunda Câmara, Relator Ministro-Substituto Marcos Bemquerer, e no art. 15 da Portaria Conjunta MDIC/Apex-Brasil 1/2007;
9.5. determinar à SecexDesenvolvimento, quando do monitoramento a ser realizado em decorrência da presente deliberação, que:
9.5.1 avalie a atuação do MRE no tocante à análise da prestação de contas da Apex-Brasil, traçando um panorama com relação à legalidade e à economicidade dos atos da agência, bem como quanto aos resultados alcançados;
9.5.2 considerando a incipiente migração do contrato de gestão da Apex do MDIC para o MRE, avalie a atuação do MDIC no tocante ao histórico de análise da prestação de contas da Apex-Brasil, traçando um panorama com relação à legalidade e à economicidade dos atos da agência, bem como quanto aos resultados alcançados.
0. Providências adotadas e análise
2.2.2.1	Formalização do Contrato de Gestão com a Apex-Brasil
Os itens 9.1.1 e 9.1.2 do Acórdão 391/2018-TCU-Plenário tratam de determinação para que o MRE promovesse a formalização do Contrato de Gestão com a Apex-Brasil e designasse formalmente unidade administrativa para seu acompanhamento.
O Decreto 8.788, de 21/6/2016, transferiu ao MRE a supervisão da gestão da Apex-Brasil, ao mesmo tempo em que ampliou o foco de atuação da Agência, que passou a incluir ações para atração de investimentos, internacionalização de empresas brasileiras e elaboração de estudos econômicos, jurídicos e técnicos e de subsídios às negociações comerciais de interesse do Brasil (peça 12, p. 2) . 
A obrigação de dar cumprimento ao disposto no referido decreto ensejou a necessidade de se firmar Termo Aditivo ao Contrato de Gestão entre a União e a Apex-Brasil, de maneira a refletir adequadamente as alterações trazidas pela nova legislação, garantindo que o documento estivesse em consonância com os instrumentos jurídicos que o amparam, assim como com os mandatos de atuação das partes nas áreas de promoção comercial, atração de investimentos e internacionalização das empresas brasileiras (peça 12, p. 2) . 
O 1º Termo Aditivo ao Contrato de Gestão foi assinado em 3/9/2018 (peça 70, p. 14) e publicado no Diário Oficial da União em 11/9/2015. Esse instrumento prevê, em sua cláusula quinta, as obrigações do Itamaraty, dentre as quais se destacam (peça 70, p. 4-5) :
supervisionar a Apex-Brasil, de modo a (a) observar os procedimentos de relacionamento institucional definidos no contrato e (b) emitir, até 31 de março de cada ano, o Parecer de Avaliação Anual/Global referente ao cumprimento do contrato pela Apex-Brasil;
acompanhar e fiscalizar a Apex-Brasil no que diz respeito à observância dos indicadores e ao cumprimento das metas previstos no contrato;
analisar e deliberar sobre as estratégias anuais da Apex-Brasil para a execução do contrato; e, 
efetuar, por ocasião do termo final do contrato, a avaliação conclusiva sobre os resultados alcançados.
Dessa forma, a celebração do termo aditivo em questão, por meio do qual se atribuiu ao MRE a competência para supervisionar as atividades da Apex-Brasil, por meio do acompanhamento e fiscalização de suas atividades, da análise e deliberação sobre as estratégias anuais da Agência e da avaliação sobre os resultados obtidos por essa, deu cumprimento ao Decreto 8.788, de 21/6/2016, e atende à determinação exarada por esta Corte de Contas no subitem 9.1.1 do Acórdão 391/2018-TCU-Plenário. 
Além do ajuste no contrato de gestão, o TCU, por meio do subitem 9.1.2 do Acórdão 391/2018-TCU-Plenário, determinou ao MRE que apresentasse designação formal de unidade administrativa à qual caberá o acompanhamento do contrato de gestão entre o Ministério e a Apex-Brasil, especificando os requisitos necessários a seu funcionamento. 
A cláusula décima-quinta do 1º Termo Aditivo ao Contrato de Gestão prevê que o Ministro de Estado das Relações Exteriores, por intermédio da unidade administrativa designada, no caso, a Subsecretaria-Geral de Cooperação Internacional, Promoção Comercial e Temas Culturais (SGEC) , acompanhará a execução do contrato, para o que contará com a assessoria da Comissão de Acompanhamento e Avaliação (CAA) . 
A Cláusula Décima-Quinta do 1º Termo Aditivo ao Contrato de Gestão também trata do acompanhamento da execução do contrato de gestão a cargo do MRE. Em seu parágrafo primeiro, estabelece que a CAA é composta por representantes designados por ato do Ministro de Estado das Relações Exteriores (e que poderá contar com a participação de representante do Ministério do Planejamento, Desenvolvimento e Gestão) e que seu funcionamento será disciplinado no ato que a constituir. Já em seu parágrafo terceiro, estabelece que compete à CAA acompanhar e analisar o desempenho da Apex-Brasil e recomendar ajustes e ações corretivas decorrentes do acompanhamento e avaliação. Prevê que as discussões realizadas na CAA, bem como as manifestações formais por ela emitidas, deverão subsidiar a atuação da SGEC, nos termos do parágrafo quinto (peça 70, p. 9-10) . 
Há, portanto, duas figuras distintas para o acompanhamento da execução do contrato de gestão pelo MRE: (i) a unidade administrativa designada para acompanhar a execução do contrato em nome do Ministro de Estado das Relações Exteriores, no caso a SGEC; e (ii) a CAA, composta por representantes do MRE designados por ato do Ministro de Estado.
Foi solicitado ao MRE que informasse se há normativo interno disciplinando os requisitos básicos para o bom funcionamento e atuação da SGEC, bem como se o ato de constituição da CAA já havia sido editado, nos termos da cláusula décima-quinta, parágrafo segundo, do 1º Termo Aditivo ao Contrato de Gestão, e que, em caso positivo, esses fossem apresentados.
O ministério esclareceu que não mais a SGEC, mas sim a Secretaria de Política Externa Comercial e Econômica (SPCOM) , é a unidade que possui essa incumbência (peça 71, p. 1) . O MRE esclareceu que as atribuições da SPCOM, com relação ao acompanhamento do contrato de gestão da Apex-Brasil, ainda serão descritas formalmente na nova versão do regimento interno da Secretaria de Estado ora em atualização (peça 72, p. 3) .
Quanto à CAA, o MRE apresentou cópia da Portaria MRE 692, de 12/7/2019, publicada no Diário Oficial da União, de 15/7/2019. Compulsando o referido normativo, verifica-se que (peça 71, p. 51) :
seu objetivo é aprovar a sistemática de acompanhamento e avaliação do desempenho da Apex-Brasil, e instituir a CAA, conforme artigos 1º e 2º;
as competências da CAA foram estabelecidas no artigo 5°, entre as quais destaca-se o acompanhamento e avaliação do cumprimento dos objetivos e metas definidos no contrato de gestão, a proposição de medidas corretivas e a análise do desempenho do contrato em si;
a composição da CAA se dará por ato do Ministro de Estado das Relações Exteriores, conforme art. 6º;
a CAA reunir-se-á ordinariamente, com periodicidade mínima semestral, sendo que a reunião de sua instalação ocorrerá em até sessenta dias da publicação da portaria de designação de seus membros, nos termos do art. 7º e seu parágrafo único;
as regras e procedimentos para o funcionamento interno da CAA, bem como as atribuições de seu coordenador e membros constarão de Regimento Interno, a ser aprovado por maioria simples de seus membros, conforme art. 9º;
os critérios de avaliação de desempenho da Apex-Brasil e demais assuntos correlatos estão previstos nos arts. 10 e 11, ao passo que as ações de acompanhamento e avaliação se encontram discriminadas no art. 12.
Questionado se já havia sido exarado o ato que constituiu a composição da CAA e se já havia sido editado e formalizado seu regimento interno, o MRE informou que ambos estavam para serem editados (peça 72, p. 4) .
Comentários dos Gestores
O MRE, em manifestação ao relatório preliminar do monitoramento, informou que foi editada a Portaria 1.012, de 16/10/2019, publicada em 17/10/2019, no qual foram nomeados os componentes titulares e suplentes da CAA (peça 121, p. 9) . 
Análise:
Pesquisou-se no Diário Oficial da União, e, de fato, a referida Portaria foi publicada de fato na edição de 4/9/2019. Dessa forma, o ato que constituiu a composição da CAA já foi editado.
Segundo a Cláusula Décima-Quinta, parágrafo quarto, do 1º Termo Aditivo ao Contrato de Gestão, a Apex-Brasil encaminhará à CAA, com antecedência às suas reuniões, relatório sobre o seu desempenho no cumprimento das metas e obrigações previstas no contrato (peça 70, p. 10) .
O 1º Termo Aditivo ao Contrato de Gestão, em sua Cláusula Décima-Quinta, parágrafo sexto, prevê que os Chefes de Postos das embaixadas acompanharão e analisarão as atividades e o desempenho dos escritórios da Apex-Brasil no exterior, mediante a apresentação de relatórios trimestrais à unidade administrativa designada pelo Ministro de Estado das Relações Exteriores para acompanhamento do Contrato de Gestão (peça 70, p. 10) .
Por fim, cumpre ressaltar que caberá ao Ministro de Estado das Relações Exteriores aprovar os Pareceres de Avaliação Anuais e o Parecer de Avaliação Conclusiva elaborados pela SGEC (agora é incumbência da SPCOM, conforme comentado anteriormente) , que será subsidiada pelos relatórios emitidos pelos Chefes de Postos e pelos Pareceres de Monitoramento emitidos pela CAA, conforme o parágrafo sétimo da Cláusula Décima-Quinta (peça 70, p. 10) .
Diante do que foi exposto, considera-se que o MRE adotou medidas para atender, parcialmente, às determinações constantes dos subitens 9.1.1 e 9.1.2 do Acórdão 391/2018-TCU-Plenário, eis que foi formalizado o 1º Termo Aditivo ao Contrato de Gestão e designada a unidade administrativa à qual cabe o acompanhamento desse instrumento. Ressalva-se, contudo, a necessidade de o MRE adotar medidas para regulamentar adequadamente as atribuições da SPCOM, com relação à atribuição de acompanhar a execução do contrato de gestão da Apex-Brasil, finalizando a nova versão do regimento interno da Secretaria de Estado do Ministério e formalizar o regimento interno da CAA, ações essas que serão objeto de proposta de determinação.
2.2.2.2	Prestação de Contas do Contrato de Gestão com a Apex-Brasil
Os itens 9.5.1 e 9.5.2 do Acórdão 391/2018-TCU-Plenário tratam de determinação para que a SecexDesenvolvimento avaliasse como o antigo MDIC procedia à análise da prestação de contas do contrato de gestão com a Apex-Brasil e como o MRE passou a realizar essa análise.
Para essas avaliações, importa verificar os critérios estabelecidos no Contrato de Gestão formalizado entre o MDIC e Apex-Brasil e no 1º Termo Aditivo, firmado entre o MRE e a Apex-Brasil.
Por intermédio do Ofício 05-380/2019 (peça 49, p. 8) foi solicitado ao ME disponibilizar as prestações de contas, relativas aos exercícios de 2011 a 2015, apresentadas pela Apex-Brasil ao antigo MDIC, acompanhadas dos relatórios e pareceres exarados pelas áreas competentes, no âmbito desse ministério, quando da análise e julgamento das contas, inclusive aqueles emitidos pela Comissão de Acompanhamento e Assessoramento (CAA) , órgão de monitoramento do contrato de gestão Apex-Brasil-MDIC.
Em atendimento, foram disponibilizados os volumes 14 a 17b do processo 52005.000307/2006-68, cujo objeto é o contrato de gestão, onde constavam documentos referentes à prestação de contas do contrato de gestão.
O Decreto 4.584/2003, que instituiu a Apex-Brasil, em art. 7º, § 5º, estabeleceu que contrato de gestão estipularia as metas, objetivos, prazos e responsabilidades para sua execução, bem como especificaria os critérios objetivos para avaliação da aplicação dos recursos repassados à Apex-Brasil. O contrato de gestão deveria definir, entre outras obrigações, os objetivos e metas da entidade, com seus respectivos planos de ação anuais, prazos de consecução e indicadores de desempenho.
Por uma questão de cronologia, será analisado neste relatório o item 9.5.2 do Acórdão 391/2018-TCU-Plenário antes do item 9.5.1, visando avaliar a evolução do acompanhamento da Apex-Brasil por parte do Governo Federal.
Item 9.5.2
No período de 30/4/2013 a 30/4/2016, a supervisão ministerial da Apex-Brasil foi instrumentalizada por meio de contrato de gestão com o Ministério do Desenvolvimento, Indústria e Comércio Exterior (MDIC - peça 73) . 
Pelas regras da cláusula décima quarta do contrato (peça 73, p. 9) , a Apex-Brasil emitiria Relatórios de Acompanhamento e Avaliação (RAA) anuais contemplando a execução dos programas e projetos previstos em seu Plano de Ação Anual. Cada RAA seria submetido à apreciação do MDIC até 31 de janeiro do ano posterior ao exercício de competência. O MDIC deveria analisar e emitir parecer conclusivo sobre o cumprimento das cláusulas do contrato de gestão. 
Os RAA apresentados ao final dos quatro primeiros anos do contrato de gestão seriam consolidados e constituiriam o Relatório Global de Acompanhamento e Avaliação (RGAA) . Com base nesse RGAA a Diretoria Executiva da Apex-Brasil apresentaria ao seu Conselho Deliberativo nova proposta de plano estratégico para renovação do contrato de gestão.
A cláusula décima quinta do contrato definiu que o MDIC, por meio da Comissão de Orientação, Acompanhamento e Avaliação (CAA/MDIC) , instituída pelo ministério, fiscalizaria sua execução.
Nos termos da cláusula quinta, inciso II, do contrato de gestão, a Secretaria Executiva do MDIC emitiria parecer conclusivo sobre o cumprimento do contrato de gestão, com base na opinião da CCA/MDIC. Na prática, o Secretário-Executivo do MDIC apenas registrava sua concordância no corpo dos comunicados sintéticos da CAA/MDIC, sem expressar nenhuma opinião ou recomendação adicional (peça 73, p. 5) .
A CAA/MDIC seria composta por representantes do MDIC e da Apex-Brasil e reunir-se-ia em periodicidade semestral, no mínimo. A ela caberia avaliar os relatórios de desempenho da Agência, emitindo relatórios de monitoramento em formato de comunicado sintético. Consta da cláusula décima quinta, parágrafo quarto, disposição de que a Apex-Brasil encaminharia com antecedência às reuniões da CAA/MDIC relatório sobre o desempenho no cumprimento das metas e obrigações previstas no contrato.
Portanto, caso a CAA/MDIC cumprisse a periodicidade mínima de reuniões, haveria dois comunicados sintéticos por ano: um semestral e outro de avaliação anual.
Ocorre que, conforme demonstrado no Quadro 2 a seguir, confeccionado a partir dos documentos constantes dos volumes disponibilizados pelo Ministério da Economia, não havia comprovantes da ocorrência de acompanhamento semestral regular por parte do MDIC. Tampouco constam cópias das atas das reuniões do CAA/MDIC e RRAs que atendam a periodicidade semestral de acompanhamento prevista no contrato de gestão. 
Quadro 2 - Acompanhamento do Contrato de Gestão MDIC-Apex-Brasil
	Relatório de Acompanhamento
	Ata da reunião da CAA em que houve deliberações sobre o relatório de acompanhamento
	Comunicado sintético emitido com posicionamento da CAA

	Relatório de Acompanhamento e Avaliação (RAA) anual 2010
	Ata 21ª Reunião do CAA - 21/3/2011
	Comunicado Sintético -2010 4/5/2011 - Assinado pelo SE/MDIC

	RAA 1º semestre 2011
	N/D
	N/D

	RAA anual 2011
	Ata 23º Reunião do CAA- 26/11/2012
	N/D

	Relatório Global de Acompanhamento e Avaliação 2007 a 2011
	Ata 23º Reunião do CAA - 26/11/2012
	Comunicado Sintético - 2007 a 2011 - 3/4/2012 -  Assinado pelo SE/MDIC

	RAA anual 2012
	Ata 24º Reunião do CAA - 10/10/2013
	Comunicado Sintético Final- 2012 - 3/10/2014 - Assinado pelo SE/MDIC

	RAA anual 2013
	Ata 25º Reunião do CAA - 22/10/2014
	Comunicado Sintético 2013 e 1ª Semestre de 2014 - 19/12/2014 - Assinado pelo SE/MDIC

	RAA anual 2014
	Ata 26ª Reunião do CAA - 18/8/2015
	Comunicado Sintético -2014 - 9/9/2015 - Assinado pelo SE/MDIC

	Relatório Global de Acompanhamento e Avaliação 2012 a 2015
	N/D
	Comunicado Sintético Final - 2012 a 2015 - 9/5/2016 - Assinado pelo SE/MDIC

	RAA 1º Semestre 2015
	Ata 27ª Reunião do CAA - 24/2/2016
	Comunicado Sintético - 1º semestre 2015 - 6/4/2015 - Assinado pelo SE/MDIC

	RAA anual 2015
	Ata 27ª Reunião do CAA - 24/2/2016
	Comunicado Sintético - 2015 - 6/4/2015 - Assinado pelo SE/MDIC

N/D - não disponível - não constava da documentação
Por meio de consulta realizada no sítio eletrônico da Apex-Brasil, em 31/7/2019, constatou-se a publicação de apenas três comunicados sintéticos, referentes, respectivamente a: avaliação do exercício de 2013 e 1º semestre de 2014; acompanhamento e avaliação de 2014; e relatório final de acompanhamento e avaliação de 2012 a 2015 (peça 74) .
Ante o exposto, é possível afirmar que a CAA/MDIC não se reunia na periodicidade prevista no contrato de gestão. As datas assinaladas em suas atas de reuniões demonstram a ocorrência de reuniões uma vez por ano. Este fato, por si só, já denota fragilidade no acompanhamento das ações da Apex-Brasil por parte do MDIC. 
O contrato de gestão entre o MDIC e a Apex-Brasil teve vigência prevista até 30/4/2016. Apenas em 21/6/2016 o Decreto 8.788/2016 passou a supervisão ministerial da Apex-Brasil para o MRE. O último comunicado sintético da CAA/MDIC, referente ao relatório final de acompanhamento e avaliação de 2012 a 2015 foi emitido em 9/5/2016.
Quanto ao conteúdo avaliado nos comunicados sintéticos, a cláusula décima quarta do contrato de gestão estabelecia que os RAA anuais deveriam enfatizar os seguintes aspectos de gestão:
a) avaliação geral do desempenho da entidade em relação aos objetivos fixados no respectivo Plano de Ação Anual;
b) indicação dos fatores positivos e negativos que influenciaram o desempenho e o índice de preenchimento dos objetivos;
c) análise dos resultados obtidos com a execução dos programas e projetos, com base nos indicadores constantes do Plano de Avaliação de Desempenho - indicadores de resultados acordados entre o MDIC e a Apex-Brasil;
d) indicação das modificações eventualmente introduzidas no Plano de Ação Anual;
e) apreciação conclusiva dos resultados alcançados, com indicação das medidas recomendadas para melhorar a eficiência e a economicidade dos programas e projetos da Apex-Brasil.
O RAA Final (peça 25) , compreendendo o período de 2012 a 2015 trouxe um histórico da estratégia adotada pela Apex-Brasil no período, indicando, de forma geral, ações realizadas. Os resultados de cada indicador de desempenho são apresentados com as respectivas análises e considerações. A conclusão apresenta a síntese dos resultados dos indicadores. Porém, não há apresentação de informações sobre programas e projetos, quer seja sobre sua execução ou sobre a relação com os indicadores de desempenho, tampouco de sua eficiência e economicidade.
Já o comunicado final sintético (peça 76) , emitido em 9/5/2016, ao analisar o RRA Final 2012-2015, limitou-se a avaliar o atingimento das metas de cada indicador de desempenho. Não há nenhuma menção a execução de programas e ou ações, tampouco análise de economicidade e eficiência.
Por outro lado, os RAA anuais traziam informações superficiais acerca dos programas da Apex-Brasil. Como exemplo, o RRA 2015 apresenta as seguintes informações (peça 31, p. 3) :
 (...) a estratégia de atuação da Apex-Brasil seguiu fundamentada nos direcionadores mapeados no Planejamento Estratégico 2011-2015, que podem ser classificados em 07 programas: Inteligência de Mercado e Estratégia de Negócios; Qualificação Empresarial; Estratégias para Internacionalização; Promoção de Negócios; Competitividade, Inovação e Sustentabilidade; Atração de Investimentos Estrangeiros Diretos; e Facilitação para Negócios Internacionais
Após essa introdução, o RAA apresenta breve histórico de ações desenvolvidas em cada programa, entretanto, sem apresentar nenhuma informação financeira nem tampouco indicar qual relação cada programa tem com os resultados dos indicadores de desempenho apresentados. Os demais RAA anuais seguem o mesmo padrão (peças77, 78, 79 e 80) .
O comunicado sintético de 2015 (peça 82, p. 42 a 44) , emitido em 6/4/2016, ao analisar o RRA 2015, também se limitou a avaliar o atingimento das metas de cada indicador de desempenho sem menção a execução de programas e ou ações, tampouco análise de economicidade e eficiência. Os demais comunicados sintéticos seguiram o mesmo padrão (peça 82) .
Cabe aqui considerações acerca dos indicadores de desempenho utilizados no contrato de gestão firmado entre o MDIC e a Apex-Brasil.
Quadro 3.1 - Indicadores de Desempenho do Contrato de Gestão MDIC - Apex-Brasil
	Indicador 1
	Índice de Variação Líquida das Exportações Apoiadas pela Apex-Brasil

	Indicador 2
	Valor Exportado em 12 meses (empresas apoiadas pela Apex-Brasil) 

	Indicador 3
	Índice de Variação do Número de Empresas Apoiadas

	Indicador 4
	Participação (das empresas apoiadas pela Apex-Brasil) no Número de Empresas Exportadoras Brasileiras

	Indicador 5
	Número de Eventos Realizados por Receita Disponível

	Indicador 6
	Incremento das Exportações em Relação ao Valor Investido em Promoção Comercial

	Indicador 7
	Satisfação das Empresas Atendidas

	Indicador 8
	Grau de execução financeira (%) (valor total da despesa realizada pela Apex-Brasil dividida pela receita disponível no mesmo período) 

	Indicador 9
	Taxa de Custeio Administrativo (%) (valor da despesa com custeio da Apex-Brasil dividida pela receita repassada para a Apex-Brasil) 

Fonte: RAA 2015 (peça 82, p. 42 a 44) 
O Manual de Auditoria Operacional do TCU assim define eficiência: relação entre os produtos (bens e serviços) gerados por uma atividade e os custos dos insumos empregados para produzi-los, em um determinado período de tempo, mantidos os padrões de qualidade. Essa dimensão refere-se ao esforço do processo de transformação de insumos em produtos. Pode ser examinada sob duas perspectivas: minimização do custo total ou dos meios necessários para obter a mesma quantidade e qualidade de produto; ou otimização da combinação de insumos para maximizar o produto quando o gasto total está previamente fixado.
Já economicidade, nos termos do manual, é a minimização dos custos dos recursos utilizados na consecução de uma atividade, sem comprometimento dos padrões de qualidade.
Levando-se em conta esse conceito, uma análise breve dos indicadores supra permite afirmar que apenas os indicadores 8 e 9 possibilitam realizar um acompanhamento bastante superficial da eficiência da Apex-Brasil, haja vista que tratam apenas do aspecto "nível de gasto/despesa" da agência. Não apresenta a dimensão "produto (bens e serviços) ".
Os indicadores também são insuficientes para apresentar qualquer informação referente à economicidade dos produtos e serviços da Apex-Brasil, haja vista que não há qualquer indicação de custos dos programas e ações.
Assim, considerando ainda a periodicidade de reuniões da CAA/MDIC, é razoável afirmar que a supervisão ministerial do MDIC junto à Apex-Brasil, apesar de existente, limitava-se a acompanhar os indicadores de desempenho, sem a devida avaliação de economicidade e eficiência dos programas e ações da Apex-Brasil.
Comentários dos Gestores
Por meio da Nota Informativa SEI 9829/2019/ME (peça 116, p. 7-10) , a Secretaria Especial de Comércio Exterior e Assuntos Internacionais do Ministério da Economia informou que o próprio Contrato de Gestão define que a análise do Ministério deveria ser feita sobre os resultados obtidos com a execução dos programas e projetos com base nos indicadores constantes do Plano de Avaliação de Desempenho - indicadores de resultados acordados entre o MDIC e a Apex-Brasil. A Secretaria defende que tal análise foi efetuada, com base nos referidos indicadores e que, em que pese não constar dos comunicados sintéticos análise exaustiva dos programas e projetos, isso não significa que eles não tenham sido apresentados e debatidos durante as reuniões realizadas (peça 116, p. 9) .
Já no que se refere à questão da falta de indicadores de eficiência e economicidade, a SE/Camex informa que não somente os indicadores 8 e 9 teriam tal natureza, mas também os indicadores 5 - número de eventos realizados por receita disponível - e 6 - incremento das exportações em relação ao valor investido em promoção comercial - analisariam os resultados da Apex-Brasil sob a ótica de otimização da utilização de recursos (peça 116, p. 9-10) .
Análise
De fato, analisando-se o Contrato de Gestão, verifica-se que o parágrafo quarto, alínea "d", prevê que a análise dos resultados obtidos com a execução de programas e projetos será realizada com base nas metas e indicadores constantes de seu caderno de indicadores. Porém, essa disposição é direcionada para o Relatório de Gestão da Apex-Brasil, conforme disposto no caput do parágrafo quarto.
Já o parágrafo sexto dispõe que os Relatórios de Monitoramento (comunicados sintéticos) deverão manifestar a opinião da CAA sobre o desempenho apresentado pela Apex-Brasil, além de indicar recomendações de ajustes e medidas corretivas, além de levar em consideração os desvios dos resultados em relação às metas acordadas. Fica claro da redação do parágrafo sexto que a avaliação a ser registrada no comunicado sintético não se limita à análise dos indicadores e metas. Isto porque não há como indicar recomendações e ajustes em cima apenas dos resultados dos indicadores. Seria necessário contemplar os programas e projetos para, levando em consideração os resultados obtidos nos indicadores, propor alguma recomendação ou ajuste. Outra interpretação seria tornar inócuo o parágrafo sexto. Como contraexemplo, pode-se citar o caso de algum indicador que não tenha atingido a meta. A prevalecer o entendimento da Secretaria Especial, no máximo, recomendar-se-ia a adoção de providências, genericamente, para atingir a meta no próximo exercício. Sem a discussão macro dos programas e projetos não há como recomendar ajustes visando atingir as metas estabelecidas.
Por outro lado, não se encontram registradas em nenhum dos comunicados sintéticos disponibilizados qualquer menção a programas e projetos, de forma que não é possível comprovar se ocorreu discussão efetiva sobre os mesmos.
Portanto, em que pesem as alegações da Secretaria Especial de Comércio Exterior, não há como acatá-las.
Com relação ao indicador 6, sua fórmula leva em conta o somatório das exportações de produtos apoiados pelas empresas participantes nos projetos da Apex-Brasil em determinado período menos o somatório das mesmas exportações do período anterior, dividido pelo valor total das aplicações da Apex-Brasil em projetos finalísticos no mesmo período (peça 116, p. 16) . De fato, o indicador tem a propriedade de medir, em certo grau, o impacto da atuação da Apex-Brasil nas empresas/entidades apoiadas, haja vista que um aumento no indicador denota, a princípio, um aumento de exportações das empresas após o apoio recebido pela Apex. 
Porém, esse impacto denota a melhoria da eficiência da empresa, e não necessariamente da Apex-Brasil. E ainda assim, o indicador 6 desconsidera uma série de variáveis que podem impactar em seu resultado. Por exemplo, a variação cambial pode ter grande impacto, assim como a formalização de acordos comerciais pelo governo brasileiro e os países destino das mercadorias e o resultado do indicador não necessariamente demonstraria uma melhoria da eficiência da empresa após o apoio da Apex-Brasil.
Uma vez que o contrato de gestão entre Apex-Brasil e MDIC expirou, as propostas de ajustes, considerando as questões aqui apontadas serão objeto de proposta de encaminhamento no próximo item.
Item 9.5.1
Após o encerramento da vigência do contrato de gestão de 2013, foi formalizado entre o MDIC e a Apex, em 6/5/2016, um novo contrato de gestão (peças 83, p. 3 a 17) . As regras de monitoramento, comunicados sintéticos e relatório anual foram mantidas. A vigência prevista desse novo contrato de gestão era até o dia 30/4/2020.
Ocorre que em 21/6/2016 foi editado o Decreto 8.788, alterando o Decreto 4.584/2003, e modificando a supervisão ministerial da Apex-Brasil. Nos termos do art. 7º do Decreto, a competência para supervisionar a gestão da Apex passou para o Ministro de Estado das Relações Exteriores. O § 1º do mesmo artigo definiu que o MRE, em conjunto com a Apex-Brasil, definiria os termos do contrato de gestão. O § 2º determinou que o Ministério do Planejamento, Desenvolvimento e Gestão e a Casa Civil da Presidência da República analisariam previamente o contrato de gestão, sendo o pronunciamento favorável desses órgãos pré-requisito para a sua assinatura.
O decreto ainda previu, em seu art. 8º, que a Apex-Brasil apresentaria, anualmente, ao MRE, até 31 de janeiro de cada exercício, relatório circunstanciado sobre a execução do contrato de gestão no exercício anterior. Até 31 de março de cada exercício, o referido ministério analisaria o relatório de que trata este artigo e emitiria parecer sobre o cumprimento do contrato de gestão pela Apex-Brasil.
Em 3/9/2018 foi firmado o primeiro termo aditivo ao contrato de gestão, passando formalmente a supervisão ministerial do MDIC para o MRE. As disposições acerca dos instrumentos de monitoramento, na essência, permaneceram as mesmas, permanecendo a obrigatoriedade de, pelo menos, dois comunicados sintéticos e um relatório de avaliação por ano (peça 70) . 
Por meio do Ofício 07A-380/2019, de 23/8/2019 (peça 49, p. 10 e 11) , o MRE foi questionado sobre recebimento e julgamento das prestações de contas anuais devidas pela Apex-Brasil, em face da formalização do 1º Termo Aditivo do Contrato de Gestão. Foi solicitado ainda a apresentar os pareceres exarados pelas unidades do ministério responsáveis por avaliar e aprovar essas contas. Em caso negativo, solicitou-se esclarecer se já adotou providências para fazer a devida cobrança da entrega das contas junto à Apex-Brasil.
Em resposta ao Ofício 07A-380/2019, o MRE manifestou-se nos seguintes termos (peça 71, p. 1) :
O primeiro Parecer de Monitoramento da CAA será emitido quando do envio ao Ministério das Relações Exteriores, pela Apex-Brasil, do Relatório de Desempenho da agência referente ao primeiro semestre de 2019. Segundo informado pela Apex-Brasil, o relatório será enviado até o fim do corrente mês de agosto. Após o recebimento do Relatório, a CAA se reunirá no prazo de até 15 dias para análise e elaboração de Parecer de Monitoramento.
Na mesma mensagem eletrônica, o MRE anexou a Carta 97/2019, de 30/1/2019, por meio da qual a Apex-Brasil encaminhou ao MRE o Relatório de Desempenho de 2018, bem como cópia do mencionado relatório.
Ocorre que a Cláusula Décima-Sexta do contrato de gestão, parágrafo oitavo, prevê que o MRE elaborará anualmente o Parecer de Avaliação Anual até 31 de março de cada ano.
O MRE encaminhou dois pareceres de monitoramento, sendo o primeiro referente ao exercício de 2018 e o segundo relativo ao primeiro semestre de 2019 (peças 123, p. 2 e 8) . Analisando-se esses relatórios, observa-se que foram alterados os indicadores, em relação ao contrato de gestão anterior:
Quadro 3.2 - Indicadores de Desempenho do Contrato de Gestão MRE - Apex-Brasil
	Indicador 1
	Número de empresas atendidas em qualificação

	Indicador 2
	Número de empresas atendidas no programa de promoção comercial

	Indicador 3
	Número de empresas atendidas em internacionalização

	Indicador 4
	Número de atendimentos a investidores estrangeiros qualificados

	Indicador 5
	Número de projetos de investimentos facilitados pela Apex-Brasil

	Indicador 6
	Índice de percepção de relevância das ações da Apex-Brasil

	Indicador 7
	Número de países com ações integradas

	Indicador 8
	Percentual de despesa administrativa

	Indicador 9
	Percentual de despesa de pessoal

Fonte: peça 123, p. 2 e 8
Analisando-se os novos indicadores de desempenho (peça 123, p. 2 e 8) , no que diz respeito ao monitoramento da eficiência da atuação da agência, constata-se uma evolução em relação aos indicadores anteriores. Isto porque os novos indicadores relacionam diretamente a quantidade de serviços e produtos entregues, bem como traz metas para despesas da área meio da agência. Contudo, nada trazem sobre a economicidade na atuação da Apex-Brasil. Também se observa que os indicadores atuais não mais contemplam o desempenho das empresas/entidades com projetos apoiados pela Apex-Brasil, como de forma geral, faziam os indicadores anteriores. Ocorre que esse aspecto do monitoramento é essencial para avaliar a efetividade da atuação da agência.
Com relação a informações referentes aos programas e projetos, o parecer referente ao exercício de 2018 nada apresenta. Já o parecer referente ao primeiro semestre de 2019 traz considerações, de forma geral, sobre programas e projetos, relacionando-os com os indicadores. Novamente, nota-se uma melhoria das informações apresentadas, porém, a própria diferença entre os dois pareceres denota a falta de uniformização de análise.
Com base no exposto, por força do princípio da economicidade, insculpido no art. 70 da Constituição Federal, propor-se-á recomendar ao MRE que, em conjunto com a Apex-Brasil, sejam efetuados estudos para o desenvolvimento de indicadores de desempenho a serem empregados no acompanhamento do contrato de gestão, de forma a possibilitar a avaliação da economicidade da atuação da Agência.
0. Promoção da transparência da Apex-Brasil
Para verificação do cumprimento das recomendações constantes do item 9.4 e subitens do Acórdão 391/2018-TCU-Plenário, foi selecionado o período entre os exercícios de 2016 e 2019. A seguir são apresentadas as providências referentes a cada item.
Item 9.4.1
Com relação à recomendação do item 9.4.1 do Acórdão, verificou-se que a Apex-Brasil publicou, em seu portal eletrônico na internet, cópias dos atos administrativos, dos atos baixados pelos conselhos deliberativo e fiscal (portarias e demais atos com conteúdo normativo, atas de reuniões do Conselho Deliberativo, e pareceres do Conselho Fiscal) referentes aos exercícios 2016 a 2019 (peça 84) . Também constam do portal as agendas dos dirigentes e os atos de cessão de empregados a órgãos e entidades da administração pública (peça 84) . Portanto, a recomendação foi atendida. 
Contudo, segundo o art. 5° do Regimento Interno do Conselho Fiscal da Apex-Brasil, o Conselho reunir-se-á, ordinariamente, trimestralmente, e, extraordinariamente, sempre que for convocado pelo seu Presidente (peça 85) . Portanto, deveriam ocorrer quatro reuniões ordinárias por ano. Constatou-se que as atas de reuniões ordinárias do Conselho Fiscal indicam que a periodicidade de suas reuniões não obedeceu ao previsto no respectivo regimento interno. O quadro a seguir apresenta as atas de reuniões disponibilizadas no sítio eletrônico da Apex-Brasil:
Quadro 4 - Reuniões do Conselho Fiscal da Apex
	Reuniões
	2016
	2017
	2018
	2019

	Ordinárias
	30/mar
14/set
	5/abr
26/set
4/dez
	21/mar
12/jun
11/set
4/dez
	15/mai

	Extraordinárias
	-
	-
		-

Foram solicitadas à Apex-Brasil todas as atas de todas as reuniões, tendo sido apresentadas as mesmas constantes do seu portal na internet (peça 84, p. 13) . Portanto, constata-se que as reuniões ordinárias do Conselho Fiscal nos exercícios de 2016 e 2017 não observaram a periodicidade prevista no respectivo regimento interno. Além disso, ressalta-se que para 2019 somente havia um comprovante de reunião do Conselho Fiscal publicado, conforme consulta de 4/3/2020.
Ante o exposto, será proposto dar ciência à Apex-Brasil que a frequência de reuniões do Conselho Fiscal abaixo do mínimo estabelecido no seu Regimento Interno fragiliza os controles internos da agência e a estrutura de governança, contrariando os princípios da eficiência e da publicidade.
Item 9.4.2
No que diz respeito à recomendação do item 9.4.2, a Lei de Diretrizes Orçamentárias para 2017 (LDO2017 - Lei 13.408/2016) , em seu art. 139, estabeleceu a que as entidades constituídas sob a forma de serviço social autônomo, destinatárias de contribuições dos empregadores, incidentes sobre a folha de salários, deverão divulgar, trimestralmente, na respectiva página na internet, em local de fácil visualização: os valores arrecadados com as referidas contribuições, especificando o montante transferido pela União e o arrecadado diretamente pelas entidades; as demonstrações contábeis; a especificação de cada receita e de cada despesa constantes dos respectivos orçamentos, discriminadas por natureza, finalidade e região, destacando a parcela destinada a serviços sociais e à formação profissional; e a estrutura remuneratória dos cargos e funções e a relação dos nomes de seus dirigentes e dos demais membros do corpo técnico. Quanto a esses documentos, constatou-se o cumprimento da recomendação. 
Observe-se que, dada a finalidade institucional da Apex-Brasil, a recomendação de destacar a parcela destinada a serviços sociais e à formação profissional não se aplica, haja vista não ser da sua competência execução de serviços sociais propriamente ditos e nem atividades de formação profissional ao público.
Cabe destacar, ainda, que apesar de não fazer parte da recomendação do item 9.4 do Acórdão 391/2018-TCU-Plenário, as leis de diretrizes orçamentárias subsequentes, Lei 13.473/2017 (LDO2018) , Lei 13.707/2018 (LDO2019) e Lei 13.898/2019 (LDO2020) , acrescentaram a obrigação das entidades constituídas sob a forma de serviço social autônomo, destinatárias de contribuições dos empregadores, incidentes sobre a folha de salários, divulgarem nos sítios eletrônicos na internet:
a) seus orçamentos;
b) demonstrativos de alcance de seus objetivos legais e estatutários e de cumprimento das respectivas metas;
c) resultados dos trabalhos de auditorias independentes sobre suas demonstrações contábeis; e
d) demonstrativo consolidado dos resultados dos trabalhos de suas unidades de auditoria interna e de ouvidoria.
O sentido da recomendação do item 9.4.2 é o de promover a transparência das entidades integrantes do Sistema S em sua atuação institucional, razão pela qual o cumprimento dos novos dispositivos legais mencionados também foi avaliado. 
Quando à alínea "a", verificou-se que a Apex publicou o orçamento programa para todos os exercícios analisados (peça 84, p. 15 e 16) . Porém, nos orçamentos de 2017, 2018 e 2019 (peça 87) , consta especificação de cada receita e de cada despesa discriminadas apenas por natureza e por programa. Ocorre que o art. 134, inciso III, das LDO2018, LDO2019 e LDO2020, deixa clara a obrigação de haver indicação trimestral da finalidade e região a que se destina a despesa prevista nos orçamentos. Essas informações, a princípio, deveriam constar de relatórios de execução orçamentária. 
Ao momento da consulta (31/7/2019) , para o período analisado (2016-2019) , havia tão somente relatórios de execução orçamentária consolidada quadrimestrais de 2016 e o balanço orçamentário de janeiro a junho de 2019 (peças 84, p. 15 e 16) . A situação permanecia a mesma na data de conclusão deste relatório. No caso dos relatórios de 2016, não constam informações sobre finalidade e região referentes à execução da despesa. Já o balanço orçamentário de 2019 traz informações mais detalhadas, apresentando, de forma agregada, as finalidades das despesas (despesas com convênios, projetos finalísticos contratos de patrocínio, comunicação e marketing, pessoal, capacitação etc) . Porém, não informa o local correspondente à execução, se ocorreu no Brasil ou no exterior.
Ante o exposto, verifica-se que a Apex atendeu à recomendação. Porém, dada a LDO 2018 e seguintes, constatou-se a necessidade de maior detalhamento acerca da finalidade das despesas e o local de sua execução nos relatórios de execução orçamentária e no balanço orçamentário.
Quanto aos demonstrativos de alcance de seus objetivos legais e estatutários e de cumprimento das respectivas metas, consta do portal a publicação dos relatórios de gestão anuais e dos relatórios de desempenho emitidos pela Apex, como parte da prestação de contas referente ao contrato de gestão ministerial, e dos demonstrativos dos objetivos e metas, em especial os indicadores de desempenho pactuados no contrato de gestão (peça 81, p. 43 e 44) . Assim, a recomendação, ao menos formalmente, está atendida. Contudo, foram observadas falhas que serão tema da análise referente à recomendação do item 9.4.4, adiante.
A alínea "c", referente a auditoria independente, vem sendo observada pela Apex, uma vez que os relatórios dos auditores independentes constam das demonstrações contábeis publicadas.
Quanto à última alínea, ao momento da consulta ao portal da Apex-Brasil na internet, não havia publicação de demonstrativo consolidado dos resultados dos trabalhos de suas unidades de auditoria interna e de ouvidoria, fato que prejudica a transparência na sua atuação.
Ante o exposto, em função do princípio da transparência, propor-se-á dar ciência à Apex-Brasil que: a) as informações publicadas nos seus relatórios de execução orçamentária e no balanço orçamentário não contemplaram o detalhamento acerca da finalidade das despesas e o local de sua execução exigido pelo art. 134 das Leis 13.473/2017, Lei 13.707/2018 e Lei 13.898/2019 (Leis de Diretrizes Orçamentárias) ; e b) a ausência de publicação de demonstrativo consolidado dos resultados dos trabalhos de suas unidades de auditoria interna e de ouvidoria prejudica o atendimento ao princípio da publicidade insculpido no art. 37 da Constituição Federal e a exigência do art. 134, § 1º, IV, das Leis 13.473/2017 e Lei 13.707/2018 (Leis de Diretrizes Orçamentárias) .
Item 9.4.3
A recomendação do item 9.4.3 do Acórdão 391/2018-TCU-Plenário decorre de disposição expressa no art. 139, § 2º, da LDO2017. Essa disposição foi replicada nas LDO para 2018 e 2019. 
O formato aberto para armazenar dados digitais é aquele que é livre de limitações legais no uso, devendo ser possível manuseá-lo tanto em software proprietário como em software livre.
Verificou-se que a quase totalidade dos documentos disponibilizado pela Apex-Brasil em seu sítio eletrônico se apresenta em formato PDF, que é um formato aberto, ou seja, qualquer desenvolvedor tem acesso às suas especificações e pode escrever aplicativos que leiam o seu padrão. As únicas exceções encontradas, dentre mais de uma centena de arquivos verificados, foi a relação do corpo técnico da Apex e a tabela de estrutura remuneratória, ambos no formato Microsoft Excel, sem nenhum bloqueio para leitura. Ante o exposto, pode-se considerar a recomendação atendida.
Item 9.4.4
Por meio de consulta realizada no sítio eletrônico da Apex-Brasil 31/7/2019, constatou-se a publicação dos seguintes comunicados sintéticos: avaliação do exercício de 2013 e 1º semestre de 2014; acompanhamento e avaliação de 2014; relatório final de acompanhamento e avaliação de 2012 a 2015; acompanhamento e avaliação de 2018; e acompanhamento e avaliação do primeiro semestre de 2019. Não foram publicados comunicado sintético de 2015 (1º semestre 2015 e anual) .
Ante o exposto, verifica-se que a recomendação não foi implementada na íntegra, razão pela qual, por força do princípio constitucional da publicidade (art. 37, caput, da Constituição Federal) , propor-se-á determinar à Apex-Brasil que, em um prazo de 60 dias, publique todos os comunicados sintéticos dos últimos cinco anos.
2.2.4.	Conclusão
Diante do que foi exposto, considera-se que o MRE adotou medidas para atender, parcialmente, às determinações constantes dos subitens 9.1.1 e 9.1.2 do Acórdão 391/2018-TCU-Plenário, eis que foi formalizado o 1º Termo Aditivo ao Contrato de Gestão e designada a unidade administrativa a qual cabe o acompanhamento desse instrumento. Ressalva-se, contudo, a necessidade de o MRE adotar medidas para: regulamentar adequadamente as atribuições da SPCOM, com relação à atribuição de acompanhar a execução do contrato de gestão da Apex-Brasil, finalizando a nova versão do regimento interno da Secretaria de Estado do Ministério; exarar o ato que constituirá a composição da CAA; e, formalizar o regimento interno dessa Comissão, ações essas que serão objeto de proposta para monitoramento posterior.
Quanto ao item 9.5.2, a análise realizada demonstrou que a supervisão ministerial do MDIC junto à Apex-Brasil, apesar de existente, apenas acompanhava os indicadores de desempenho, sem a devida avaliação de economicidade e eficiência dos programas e ações da Apex-Brasil.
No que diz respeito ao item 9.4 e seus subitens, verificou-se que a Apex-Brasil implementou as recomendações exaradas.
Quanto ao item 9.5.1, verificou-se que a análise do MRE na prestação de contas do contrato de gestão avalia indicadores de desempenho voltados à aferição da eficiência da atuação da agência. Contudo, nada trazem sobre a economicidade na atuação da Apex-Brasil. Também se observa que os indicadores atuais não mais contemplam o desempenho das empresas/entidades com projetos apoiados pela Apex-Brasil, como de forma geral, faziam os indicadores anteriores. Assim, por força do princípio da economicidade, insculpido no art. 70 da Constituição Federal, propor-se-á recomendar ao MRE que, em conjunto com a Apex-Brasil, sejam efetuados estudos para o desenvolvimento de indicadores de desempenho a serem empregados no acompanhamento do contrato de gestão, de forma a possibilitar a avaliação da economicidade da atuação da Agência.
0. Planejamento Estratégico do MRE (Itens 9.2 e 9.5.4) 
0. Deliberações
9.2. determinar à Secretaria-Geral de Relações Exteriores (SG/MRE) , com base no art. 43, inciso I, da Lei 8.443/1992 c/c o art. 250, inciso II, do Regimento Interno do TCU (RITCU) , e no art. 17 da Lei 10.668/2003, para que, no prazo de 60 dias, encaminhe Plano de Ação a este Tribunal com responsáveis, prazos, produtos e metas devidamente especificados, que contemple a elaboração, formalização e implementação do planejamento estratégico do Ministério das Relações Exteriores, incluindo o desenvolvimento de instrumentos de monitoramento e avaliação de resultados, em observância ao princípio do planejamento constante do Decreto-Lei 200/1967 (art. 6º, inc. I) e à jurisprudência do Tribunal (Acórdão 386/2004-TCU-Plenário, Relator Ministro Adylson Motta, subitem 9.1.1; 1.405/2008-TCUPlenário, Relator Ministro Augusto Nardes, subitem 9.1.4; 992/2009-TCUPlenário, Relator Ministro Augusto Nardes, subitens 9.1.9 e 9.1.10; 1.076/2016-TCU-Plenário, Relator Ministro Raimundo Carreiro, subitem 9.2.2; 2.941/2017-TCU-2ª Câmara, Relator Ministro-Substituto André de Carvalho, subitem 9.3.1) e em consonância com orientações constantes no Referencial Básico de Governança Aplicável a Órgãos e Entidades da Administração Pública, do TCU - 2ª Versão (Práticas E2.1, E2.2 e E2.3) e no Modelo de Excelência em Gestão Pública (MP - 2014) do Programa Nacional de Gestão Pública e Desburocratização (Dimensões "Governança", item 5.11 e "Estratégia e Planos", item 5.1.2) ;
9.5. determinar à SecexDesenvolvimento, quando do monitoramento a ser realizado em decorrência da presente deliberação, que:
9.5.4 examine os resultados obtidos com a abertura de representações brasileiras no exterior a partir de 2000, com base em estudos a serem solicitados ao MRE, os quais detalhem, entre outras informações úteis, o custo e os benefícios alcançados com a instalação desses novos postos diplomáticos;
0. Providências adotadas e análise
2.3.3.1	Sistema de Planejamento Estratégico do MRE
Segundo o MRE, o primeiro passo para a institucionalização do sistema de planejamento estratégico foi a publicação da Portaria MRE de 12/12/2017 (peça 9, p. 24) , que criou grupo de trabalho incumbido de elaborar um sistema integrado de planejamento da política externa brasileira, denominado Sisprex. Entre as competências desse grupo de trabalho, vale destacar a elaboração do documento de referência para a adoção do Sisprex, conforme se segue:
Art. 1º Fica instituído o Grupo de Trabalho com o objetivo de estabelecer um sistema integrado de planejamento da política externa brasileira no âmbito do Ministério das Relações Exteriores.
Art 2° Compete ao Grupo de Trabalho:
 (...) 
VI - elaborar documento de referência para a adoção de um sistema de planejamento estratégico no MRE, que tenha o propósito de subsidiar; de modo sistemático e coerente, a formulação e a condução da política externa brasileira, bem como atender as demandas dos Órgãos de supervisão e controle da Administração Pública.
 (...) 
Art. 4º O documento de referência citado no inciso VI do art. 2º desta Portaria deverá ser elaborado e encaminhado até 31 de janeiro de 2018, à apreciação do Ministro de Estado das Relações Exteriores.
O Documento de Referência para adoção do Sisprex foi elaborado pelo Grupo de Trabalho e seu propósito foi o de organizar, de modo sistemático e coerente, o planejamento das ações de política externa, bem como atender às demandas dos órgãos de supervisão e controle da administração pública, tendo por finalidade propor um desenho básico de sistema de planejamento que seja apropriado às particularidades e necessidades específicas de uma chancelaria, cujos critérios, métricas e indicadores de êxito não se confundem com a maioria dos utilizados em outros ministérios e órgãos da administração pública (peça 9, p. 29) .
O Documento de Referência assinala que o Sisprex visa contribuir para a implementação de política de governança no Ministério, em linha com o estabelecido pelo Decreto 9.203/2017 e com as determinações contidas na instrução normativa conjunta MP/CGU 01/2016 e no projeto de Lei 9.163/2017 (peça 9, p. 30) .
Ademais, prevê a implantação do sistema com caráter piloto em 2018, de modo a permitir o aprimoramento do seu desenho antes de sua adoção por todo o ministério (peça 9, p. 30) . 
Posteriormente, o modelo de planejamento estratégico do MRE foi formalmente institucionalizado por meio da publicação da Portaria MRE 375, de 2/5/2018 (peça 9, p. 19) , e a política de gestão de riscos pela publicação da Portaria MRE 376, de 2/5/2018 (peça 9, p. 21) .  
A Portaria MRE 375, de 2/5/2018 estabelece o sistema de planejamento estratégico das relações exteriores (Sisprex) , a ser implementado pelo Ministério das Relações Exteriores (peça 9, p. 19) .
Segundo seu art. 2°, o Sisprex será constituído das seguintes fases: 
I - Primeira fase: realização de diagnóstico dos cenários nacional e internacional e identificação de diretrizes da política externa a brasileira para o período de até oito anos; 
II - Segunda fase: elaboração e adoção de um plano quadrienal do Ministério das Relações Exteriores, contendo objetivos e previsão de recursos necessários à sua implementação; 
III - Terceira fase: elaboração e adoção de planos de trabalho anuais, contendo metas e iniciativas vinculadas à execução do plano quadrienal, além de estimativas de recursos financeiros necessários ao cumprimento de cada plano de trabalho anual. 
Por sua vez, o § 1° do art. 2º estabelece que os resultados de cada fase mencionada nos incisos I, II e III constarão de relatórios que terão as seguintes denominações respectivamente: 
a) Diagnóstico e Diretrizes da Política Externa Brasileira (primeira fase) ; 
b) Plano Estratégico Quadrienal da Política Externa Brasileira, que conterá os objetivos estratégicos que deverão orientar as iniciativas do Ministério das Relações Exteriores para o período de quatro anos (segunda fase) ; 
c) Planos de Trabalho Anuais, que conterão metas e previsão de atividades vinculadas aos objetivos estratégicos (terceira fase) .
O art. 3º estabeleceu que o Comitê de Governança Riscos e Controles (CGRC) constituirá o órgão colegiado máximo do Sisprex, sendo que:
§ 1° O CGRC deverá validar os resultados de cada fase do Sisprex e aprovar os documentos mencionados nos § 1°, § 2° e § 3º do art. 2° desta Portaria. Também poderá determinar a adoção de medidas, estabelecer novos procedimentos e ajustes nos procedimentos sugeridos no documento de referência anexo à presente portaria, e decidir sobre a publicação de portarias que venham a complementar aspectos necessários à execução do sistema. 
§ 2° As reuniões do CGRC poderão ser convocadas, a qualquer tempo, pelo Ministro de Estado das Relações Exteriores e, na sua ausência, pelo Secretário-Geral das Relações Exteriores, devendo reunir-se, ao menos, uma vez a cada semestre. (grifou-se) 
O art. 4° estabelece que o grupo de trabalho instituído pela Portaria MRE de 12/12/2017, denominado GT Sisprex coordenará atividades ligadas à implementação do sistema de planejamento estratégico das relações exteriores, sendo que:
§ 1° O GT Sisprex fica encarregado de coordenar, sob a supervisão da Secretária-Geral das Relações Exteriores, a implementação de projeto-piloto de planejamento estratégico no MRE para o exercício de 2018, com vistas a testar procedimentos e metodologias que se mostrem adequados as especificidades da execução da política externa brasileira.
§ 2º O projeto-piloto mencionado no §1° deverá ter escopo reduzido, contando para a participação de, no máximo, até cinco unidades da Secretaria de Estado das Relações Exteriores e de até cinco postos no exterior. Os participantes do projeto-piloto serão definidos por ato do Secretário-Geral das Relações Exteriores em até 30 (trinta) dias da data de publicação desta Portaria.
A Portaria MRE 376, de 2/5/2018 instituiu a Política de Gestão de Riscos do Ministério das Relações Exteriores, sendo relevante destacar os pontos a seguir (peça 9, p. 21-22) :
Art. 1° Institui a Política de Gestão de Riscos do Ministério das Relações Exteriores, por meio da qual se estabelecem princípios, objetivos, diretrizes, competências e meios para implantar a gestão de governança, riscos e controles internos da gestão na Secretaria de Estado das Relações Exteriores e, no exterior, nas Missões Diplomáticas permanentes, Repartições Consulares e Unidades Especificas destinadas as atividades administrativas, técnicas, culturais e de gestão de recursos financeiros.
Art. 2° A Instrução Normativa Conjunta MP/CGU n° 01, de 10 de maio de 2016, deverá ser utilizada como base para o entendimento de termos utilizados na implantação da Política de Gestão de Riscos do MRE, sem prejuízo das atribuições do Comitê de Governança, Riscos e Controles (CGRC) .
Art. 13. A metodologia da Política de Gestão de Riscos do MRE deverá ser aprovada em até 12 (doze) meses após a publicação desta Portaria. 
Art. 14. Em função da complexidade e de abrangência dos temas afetos ao MRE, a implantação da Política de Gestão de Riscos deste Ministério será realizada de forma gradual e continuada, com prazo de conclusão de até 60 (sessenta) meses, a contar da publicação desta Portaria.
O Comitê de Governança Riscos e Controles (CGRC) foi criado pela Portaria MRE 531, de 5/7/2017 (alterada pela Portaria MRE 27, de 2/2/2019) , tendo como objetivo adotar medidas para a sistematização de práticas relacionadas à gestão de riscos, controles internos e governança no âmbito do Ministério das Relações Exteriores, conforme o art.1º da referida Portaria (peça 71, p. 55 a 58) .
A edição das portarias demonstra que o MRE adotou medidas para iniciar a implementação de seu planejamento estratégico, tanto sob a ótica da institucionalização formal desse, quanto de sua implantação inicial, por meio da realização de um projeto-piloto de planejamento estratégico. Ademais, a instituição formal de Política de Gestão de Riscos do Ministério, a ser implementada ao longo dos próximos anos, contribui para a formação de um melhor ambiente de governança da entidade.
Comentários dos Gestores
Com relação a melhoria do ambiente de governança, o MRE informou que sua alta administração tenta expandir e aprofundar o cenário de modernização, como demonstra a realização, em 17/10/2019, da segunda reunião do Comitê de Governança, Riscos e Controles (CGRC) , que deliberou pela adesão do ministério à iniciativa do ME que disponibiliza a contratação de serviço de apoio técnico à gestão estratégica, por meio de consultoria externa, via Sistema de Registro de Preços, a todos os ministérios. O prestador selecionado no processo licitatório do ME foi a empresa de consultoria G4F Soluções Corporativas Ltda. O MRE afirma que, tão logo assinado o contrato entre ele e a G4F Soluções Corporativas Ltda., terá início uma nova fase no processo de elaboração de seu planejamento estratégico (peça 121, p. 3) .
Análise: 
A formalização de contrato com empresa de consultoria tem o condão de facilitar o desenvolvimento e a posterior implantação do planejamento estratégico do MRE. Nesse sentido, crê-se ser positiva a celebração da contratação.
Implementação do Sistema Sisprex
O Documento de Referência elaborado pelo Grupo de Trabalho sugere que o Sisprex tivesse as seguintes etapas: (i) diagnóstico básico de conjuntura e tendências internacionais (horizonte temporal de 8 anos) ; (ii) explicitação das diretrizes e prioridades da política externa brasileira; (iii) plano estratégico quadrienal com objetivos estratégicos de médio prazo; (iv) planos de trabalho anuais; e (v) monitoramento dos objetivos estabelecidos e avaliação do cumprimento das metas e atividades, com base em indicadores apropriados às funções de uma chancelaria (peça 9. p. 31) .
Para cada uma dessas etapas, foi definido quem seria a área responsável pela sua execução, o produto esperado, a área competente para validar, a periodicidade e a data de entrega do produto.
Fase 1 e 2: Diagnóstico e Diretrizes 
Segundo o Documento de Referência, a fase 1 tinha por objetivo produzir um diagnóstico do ambiente em que opera o Ministério das Relações Exteriores e das tendências internacionais e explicitar, nesse contexto, as grandes diretrizes da política externa brasileira. A identificação de macrotendências deverá ser empreendida com o propósito de planejar a atuação externa brasileira, ancorada nas necessidades do país. Desse modo, deverá produzir uma visão integrada das dimensões interna e internacional (peça 9, p. 31-32) .
Solicitou-se ao MRE que apresentasse ao TCU o documento que representa o produto esperado para essa fase. O ministério informou que, com vistas a implementar essa fase do planejamento estratégico, a SPD (atual Assessoria Especial de Gestão Estratégica) elaborou o documento "Esboço de Diagnóstico e Diretrizes - Projeto-Piloto 2018". Segundo o ministério, o objetivo principal desse estudo foi gerar aprendizado sobre o caminho que deve ser trilhado para a elaboração do documento "Diagnóstico e Diretrizes da Política Externa Brasileira", produto final da primeira fase do Sisprex e ponto de partida para os dois outros pilares do sistema (o Plano Quadrienal, contendo objetivos estratégicos, e os Planos Anuais de Trabalho, contendo metas e atividades previstas) . 
Não obstante, ressalta o MRE que, por se tratar de exercício-piloto, o estudo não foi exaustivo em seu escopo e no tratamento dos temas cobertos pelo ministério, sendo que o documento deverá servir de modelo para inspirar a elaboração do diagnóstico completo, previsto para o final da primeira fase do Sisprex, que ancorará as diretrizes da política externa brasileira, após os ajustes necessários decorrentes da mudança de governo ocorrida em janeiro de 2019.
Verificou-se o documento em questão e as informações corroboram a afirmação do MRE de que o documento não é o instrumento definitivo no qual se definiria as diretrizes de longo prazo da política externa que nortearia o seu planejamento estratégico, eis que o esboço apresenta uma visão geral da conjuntura político-econômica nacional e internacional, mas não indica quais seriam efetivamente as diretrizes que o ministério irá adotar, no âmbito de sua atuação, nos anos vindouros, frente a esse panorama.
O MRE informou que o teor do Esboço de Diagnóstico e Diretrizes - Projeto-Piloto 2018 tem caráter reservado, e por isso classificou-se a peça como sigilosa no presente processo (peças 88 e 89) . Considerando isso, e uma vez que o objetivo do presente monitoramento é o de verificar se as fases do Sisprex foram ou não implantadas, não se abordará o seu teor no presente relatório.
Diante do exposto, verifica-se que a implementação das fases 1 e 2 foram iniciadas mas carecem de aperfeiçoamento, uma vez que o diagnóstico feito não é o definitivo.
Fase 3: plano estratégico quadrienal
O documento de referência para implantação do Sisprex sugere que, com base nas diretrizes da política externa brasileira identificadas na fase 1, fossem definidos objetivos estratégicos, ordenados por grau de importância, com base em subsídios fornecidos pelas subsecretarias e postos no exterior (peça 9, p. 35) . 
O plano estratégico quadrienal seria organizado ao redor de temas prioritários, em função das diretrizes de longo prazo identificadas e aprovadas na fase 1, de tal modo que distintas subsecretarias e postos no exterior possam contribuir conjuntamente para a consecução de um mesmo objetivo. Os objetivos da política externa brasileira, a serem identificados na fase 2, seriam aqueles de natureza estratégica, mais fundamentais e amplos em seu alcance, enquanto as metas, a serem identificadas na fase 3 do Sisprex, seriam aquelas de natureza tática, ou seja, mais específicas e de caráter instrumental e operacional (peça 9, p. 35) .  
Solicitou-se ao MRE que apresentasse cópia do plano estratégico quadrienal (peça 28, p. 1) . O ministério afirmou que, em 2018, para a realização do Projeto-Piloto do Sisprex, que deu origem ao supracitado documento "Esboço de Diagnóstico e Diretrizes", demandou as suas subsecretarias (atuais secretarias) e unidades vinculadas, como o Instituto Rio Branco, que apresentassem propostas de objetivos estratégicos para suas atuações futuras. Após consultas internas às unidades competentes (departamentos e/ou divisões) , as subsecretarias apresentaram 150 objetivos, que foram agrupados e refinados nos quarenta objetivos estratégicos apresentados na planilha do Projeto-Piloto do Sisprex 2018 (peça 90) . 
Compulsando a referida planilha, verifica-se o estabelecimento de seis diretrizes para o exercício de 2018, sendo estabelecidos diversos objetivos estratégicos para cada uma dessas (peça 88) . 
Com relação ao exercício de 2019, o MRE informou que as diretrizes e objetivos estratégicos mapeados por meio do Projeto-Piloto do Sisprex 2018 subsidiaram a elaboração do documento "Diretrizes, objetivos e metas - PPA 2020-2023", que foi utilizado para promover maior alinhamento das ações orçamentárias das quais o ministério se incumbe com as diretrizes que pautam a promoção dos interesses do Brasil nas relações internacionais e a prestação de assistência e serviços consulares a brasileiros no exterior. Além dessa contribuição para o aprimoramento dos gastos públicos, o MRE ressalta que os objetivos estratégicos poderão subsidiar, após os ajustes necessários para adequação às diretrizes de política externa do atual governo, a elaboração do Plano Estratégico Quadrienal da Política Externa Brasileira, produto final da segunda fase do SISPREX (peça 80, p. 2 e 3) .
Dessa forma, o Plano Estratégico Quadrienal da Política Externa Brasileira ainda não foi estabelecido, embora haja avanços no planejamento do ministério, uma vez que houve uma definição inicial de diretrizes e objetivos estratégicos, que, por sua vez, subsidiaram a formulação do programa do PPA 2020-2023 da Pasta. Ademais, há de se considerar que, com a mudança ocorrida no Poder Executivo Federal a partir de 2019, é natural a ocorrência de ajustes com vistas à adequação do plano estratégico às diretrizes de política externa estabelecidas pelo atual governo.
Fase 4: planos de trabalhos anuais 
Segundo o documento de referência para implantação do Sisprex, com base no plano estratégico quadrienal e nas diretrizes para modernização organizacional que o acompanharão, as coordenações-gerais, divisões, postos no exterior e escritórios regionais elaborariam planos de trabalho anuais, ao redor de metas a serem perseguidas ao longo do ano (peça 9, p. 38) .
Solicitou-se ao MRE informar se as diferentes unidades do Itamaraty já apresentaram seus respectivos planos anuais, ou se apenas aquelas designadas para o Projeto-Piloto o fizeram (peça 28, p. 1) . O ministério asseverou que o Plano de Metas e Atividades para 2019 foi apresentado pelas quatro unidades convidadas para participar do Projeto-Piloto do Sisprex de 2018, a saber: Embaixada do Brasil em Singapura, Departamento de Energia, Departamento Econômico e Departamento da América do Sul Setentrional e Ocidental. A escolha das unidades foi feita por meio de coordenação interna, tendo sido dispensada a publicação de portaria específica sobre o tema (peça 91, p. 1) .
Solicitou-se a apresentação dos planos anuais das unidades participantes do projeto-piloto do Sisprex ao MRE. O ministério apresentou planilha em que constam as diretrizes estratégicas e objetivos com a indicação das respectivas metas e atividades a serem desenvolvidas pela Embaixada de Singapura e pelo Departamento Econômico em 2019. Quanto as outras duas unidades, a planilha apresentada não traz informações a respeito. Verifica-se, ainda, que as metas não foram quantificadas (peça 93) .
O MRE ressaltou que, tendo em vista a mudança de governo ocorrida em janeiro de 2019 e a necessidade de ajustes às novas diretrizes de política externa, a elaboração dos planos de trabalho anuais pelas diferentes unidades do Itamaraty, com base o Plano de Metas e Atividades utilizado no Projeto-Piloto de 2018, está em processo de reavaliação pelas novas lideranças do ministério (peça 93) .
As informações prestadas demonstram que apenas duas das quatro unidades escolhidas a participar do Projeto-Piloto do Sisprex apresentaram informações acerca de seus respectivos planos anuais de trabalho, e de maneira semelhante à ocorrida quanto ao planejamento estratégico quadrienal, a elaboração dos planos de trabalho anuais pelas diferentes unidades do Itamaraty estaria em processo de adequação às diretrizes de política externa estabelecidas pelo atual governo federal. Frisa-se, ainda, que a ausência de quantificação de metas prejudica a avaliação do grau de cumprimento de cada ação prevista.
Assim, a fase de formulação e apresentação dos planos anuais de cada unidade do MRE, ocorrida no projeto-piloto do Sisprex, apresentou fragilidades em seu desenvolvimento e o processo a ser estendido às demais unidades do Ministério deve ser aperfeiçoado.
Fase 5: Monitoramento 
Segundo o documento de referência para implantação do Sisprex, o monitoramento constitui componente do sistema de planejamento estratégico em que se acompanha a execução das atividades projetadas. Já a avaliação tem o objetivo de propiciar o aprendizado e aprimorar o conhecimento sobre as atividades realizadas pela organização, permitindo a tomada de decisão com maior segurança, transparência, racionalidade e potencial de êxito. Para tanto, devem ser previstos, nos produtos oriundos do sistema de planejamento estratégico proposto, os objetivos e as metas a serem perseguidos, com os prazos para atingi-los. Deverão ser também desenvolvidos indicadores que permitirão o acompanhamento da evolução da implementação desses produtos (documentos com diretrizes, objetivos estratégicos e metas) . Esses indicadores deverão oferecer principalmente uma métrica para monitorar as principais atividades planejadas para a realização dos objetivos e metas estabelecidos (peça 9, p. 41) .
Indagado acerca da realização do monitoramento do Sisprex, o MRE informou que foi concluído, em novembro de 2018, o Projeto-Piloto coordenado pelo GT Sisprex, com o objetivo de testar procedimentos e metodologias adequadas às especificidades da execução da política externa brasileira. O Relatório Final do Projeto-Piloto, que contém os principais aprendizados decorrentes da execução preliminar das três fases do Sisprex e recomendações sobre as providências necessárias para o pleno funcionamento do sistema, foi registrado no Memorando SPD 261/2018, de 16/11/2018 (peça 94, p.4 e 5) .
O MRE ressaltou que, dentre as conclusões do Relatório Final do Projeto-Piloto do Sisprex, destacam-se as constatações de que:
para o pleno funcionamento do sistema, serão necessários: a) o reforço da estrutura das unidades coordenadoras (Secretaria de Planejamento Diplomático, atual Assessoria Especial de Gestão Estratégica, e Coordenação-Geral de Modernização, atual Coordenação-Geral de Gestão e Governança) ; b) a criação de interface digital, de fácil cadastramento de informações pelos usuários (banco de dados online, a ser, preferencialmente, incorporado à Intratec do MRE) ; e c) a constituição de unidade de apoio técnico, com pessoal especializado, para prestar suporte contínuo à base de dados e produzir tutoriais sobre seu preenchimento (peça 94, p. 5) .
No Relatório Final do Projeto-Piloto do Sisprex (peça 92) , verificam-se as sugestões feitas para a sua implantação sistemática e gradativa no MRE, conforme comentado acima. Entretanto, compulsando o documento e analisando sistematicamente as informações obtidas em todas as fases do projeto-piloto, considera-se que o processo de implantação de planejamento estratégico do MRE carece de aperfeiçoamento, eis que as constatações feitas permitem fazer as seguintes colocações:
- Faz-se necessário que o MRE formule o completo diagnóstico acerca do ambiente político-econômico em que opera, num horizonte de tempo adequado (o projeto-piloto do Sisprex sugeriu oito anos) , de maneira a nortear a formulação das diretrizes da política externa brasileira, mantendo-o atualizado em face das mudanças ocorridas no mundo;
- O MRE deve envidar esforços em elaborar seu plano estratégico quadrienal que permita contribuir com a formulação dos próximos PPAs. É pertinente que o referido plano contemple indicadores que permitirão o acompanhamento da evolução da implementação dos objetivos e metas estabelecidos, fornecendo, assim, uma métrica para monitorar os resultados obtidos;
- Os planos anuais de trabalho de cada unidade integrante do MRE devem contemplar um conjunto de ações e atividades que guardem consonância com o plano estratégico quadrienal do ministério, devendo, para cada uma delas, serem previstas metas quantificáveis que permitam avaliar o andamento da execução e avaliar os resultados obtidos no período a que se referem;
- A execução dos planos anuais deve ser monitorada periodicamente, de maneira a possibilitar ao MRE a correção de eventuais distorções, propor mudanças e, principalmente, verificar se as ações e atividades previstas estão sendo de fato desenvolvidas e dentro do cronograma previsto. Ademais, os planos anuais de cada unidade integrante do MRE devem ser avaliados ao final do exercício financeiro a que se referem, com o objetivo de propiciar a instituição conhecer os resultados obtidos, e de servir de feedback para o aprendizado e aprimoramento das atividades realizadas pelo ministério.
Ainda no que se refere ao planejamento do Itamaraty, ressalta-se a existência do Planejamento estratégico de Promoção Comercial (PEPCOM) .
Segundo o MRE, o PEPCOM é a principal ferramenta utilizada pelo Setor de Promoção Comercial (DPR) , pois contempla todas as ações relacionadas à promoção comercial e de investimento (peça 5, p. 3) .
O MRE asseverou que, a cada ano, a Secretaria de Estado, em Brasília, envia circular telegráfica aos Postos estabelecendo diretrizes de elaboração e transmitindo orientações de preenchimento da proposta de planejamento estratégico. Em resposta, cada Posto deve enviar, por telegrama, o seu PEPCOM individual, seguindo as orientações e diretrizes estabelecidas. A posterior avaliação levará em conta, entre outros fatores, sua pertinência, conveniência, conformidade com as diretrizes estabelecidas e custo financeiro (peça 5, p. 4) . 
Com relação especificamente à análise financeira das propostas, o MRE menciona que, para cada iniciativa sugerida pelos Postos em seus PEPCOM, deverá haver o correspondente preenchimento de Formulário de Orçamento Eletrônico (FOE) . Trata-se de sistema desenvolvido especificamente para a gestão das propostas orçamentárias relativas aos PEPCOM dos Postos. A Secretaria de Estado analisa, uma a uma, as propostas recebidas e autoriza ou rejeita, no próprio sistema, os recursos para as atividades propostas (peça 5, p. 4) .O MRE apresentou circulares telegráficas que delinearam os objetivos e diretrizes que orientaram os postos na elaboração do Planejamento Estratégico de Promoção Comercial dos Postos para 2018 e 2019, estando as prioridades divididas nas áreas de: I) Inteligência Comercial, II) Promoção Comercial, III) Investimentos e IV) Gestão Estratégica dos SECOMs. Essas circulares também apresentaram orientações específicas para o preenchimento do FOE (peça 55, p. 1-11 e 13-22) .
Segundo o Itamaraty, na Secretaria de Estado, as solicitações recebidas dos Postos são distribuídas entre as Divisões do Departamento de Promoção Comercial e Investimentos segundo o tema, de modo que cada Divisão analisa as propostas que dizem respeito especificamente às suas atividades. Uma vez aprovadas as propostas contidas no FOE, os Postos devem submeter as respectivas solicitações de recursos ao DPR/MRE, por telegrama. Os referidos telegramas de solicitação de recursos devem seguir o modelo padrão sugerido pelo Guia de Administração de Postos do MRE, incluindo natureza da despesa, justificativa e, caso necessário, discriminação de recursos a serem pagos, separadamente, a pessoa física ou jurídica (peça 5, p. 4-5) .
O MRE informou que o planejamento estratégico de promoção comercial está em processo de aprimoramento, a fim de integrar o seu sistema de planejamento estratégico, atualmente em fase de implementação (peça 5, p. 3) .
Comentários dos Gestores
Quanto à implantação do Sisprex, o MRE ressaltou que a contratação da empresa G4F Soluções Corporativas Ltda. permitirá que o Ministério robusteça a capacidade técnica necessária para elaborar e implementar seu planejamento estratégico, em direção à implementação plena das suas etapas (peça 121, p. 3) .
Análise: 
A formalização de contrato com empresa de consultoria tem o condão de facilitar o desenvolvimento e a posterior implantação do planejamento estratégico do MRE. Nesse sentido, crê-se ser positiva a celebração da contratação.
Diante do exposto, quanto ao tópico Sistema de Planejamento Estratégico do MRE, considera-se que o MRE adotou medidas para iniciar a implantação de seu planejamento estratégico, em atenção ao subitem 9.2 do Acórdão 391/2018-TCU-Plenário, sendo que o Sisprex se encontra em fase de implantação. 
No entanto, o processo de implantação de planejamento estratégico do Itamaraty carece de aperfeiçoamento, de maneira que as constatações desse monitoramento embasam as seguintes propostas de recomendações:
a) faz-se necessário que o MRE formule o completo diagnóstico acerca do ambiente político-econômico em que opera, num horizonte de tempo adequado (o projeto-piloto do Sisprex sugeriu oito anos) , de maneira a nortear a formulação das diretrizes da política externa brasileira, mantendo-o atualizado em face das mudanças ocorridas no mundo; 
b) o MRE deve envidar esforços em elaborar seu plano estratégico quadrienal que permita contribuir com a formulação dos próximos PPAs. É pertinente que o referido plano contemple indicadores que permitirão o acompanhamento da evolução da implementação dos objetivos e metas estabelecidos para os exercícios financeiros a que se refere, fornecendo, assim, uma métrica para monitorar os resultados obtidos;
c) os planos anuais de trabalho de cada unidade integrante do MRE devem contemplar um conjunto de ações e atividades que guardem consonância com o plano estratégico quadrienal do Ministério, devendo, para cada uma delas, serem previstas metas quantificáveis e indicadores próprios que permitam avaliar o andamento da execução e avaliar os resultados obtidos no período a que se referem;
d) a execução dos planos anuais deve ser monitorada periodicamente, de maneira a possibilitar ao MRE a correção de eventuais distorções, a proposição de mudanças e, principalmente, verificar se as ações e atividades previstas estão sendo de fato desenvolvidas e dentro do cronograma previsto. Ademais, os planos anuais de cada unidade integrante do Ministério devem ser avaliados ao final do exercício financeiro a que se referem, com o objetivo de propiciar a instituição conhecer os resultados obtidos, e de servir de feedback para o aprendizado e aprimoramento das atividades realizadas;
e) o planejamento estratégico de promoção comercial do MRE (PEPCOM) deve ser aprimorado, a fim de integrar o sistema de planejamento estratégico do Itamaraty.
2.3.3.2	Representações do MRE no mundo abertas a partir de 2000
Quanto ao item 9.5.4 do Acórdão 391/2018-TCU-Plenário, por intermédio do Ofício de Requisição 07A-380/2019, de 23/9/2019, foi solicitado ao MRE apresentar a relação de representações brasileiras que foram abertas no exterior a partir de 2000, bem como relacionar quais foram fechadas a partir desse mesmo ano. Adicionalmente, solicitou-se esclarecer quais os critérios utilizados para fundamentar a abertura de uma representação brasileira no exterior (consulados, embaixadas, missões em organizações multilaterais, entre outros) . Solicitou-se, especificamente, informar se são desenvolvidos estudos relativos aos custos e aos benefícios esperados que balizam cada decisão.
Em resposta de 9/9/2019, o Chefe de Gabinete do Secretário-Geral das Relações Exteriores informou que:
A tomada de decisão sobre a abertura de uma nova representação diplomática no exterior é baseada em alguns critérios objetivos, como: a presença de comunidade expressiva de nacionais brasileiros; o adensamento das relações bilaterais; o potencial do mercado local para atender aos interesses de expansão de empresas brasileiras, seja por meio da instalação local de capacidade produtiva, por meio da exportação de produtos e serviços brasileiros para o mercado em tela ou para a atração de investimentos estrangeiros; e o apoio a pleitos brasileiros em organismos multilaterais. 
Esses critérios são complementados por análise política mais complexa, que envolve, externamente, o aproveitamento de oportunidades que surgem no relacionamento político bilateral e, domesticamente, a necessidade de atendimento de demandas específicas provenientes da sociedade e do setor produtivo. 
A tomada de decisão para a abertura de representações diplomáticas no exterior, portanto, diferentemente da lógica da abertura de uma empresa, não se reduz a uma análise objetiva de custo-benefício, sendo necessário que contemple componente de análise política subjetiva e não negligencie as limitações inerentes à tentativa de predição futura de resultados que dependam das relações humanas e institucionais complexas que pautam a política externa. Adicionalmente, o tempo da diplomacia e do relacionamento entre os Estados é o braudeliano, fundado na expectativa de resultados de longa duração, alcançados no longo prazo. (grifou-se) 
Também foi apresentada relação das representações abertas e das representações fechadas desde o ano 2000. Essa relação apresenta mais de setenta unidades abertas ou que foram elevadas de categoria.
Em face do exposto, por meio do Ofício de Requisição 13-380, de 18/9/2019, foi solicitada a apresentação da documentação comprobatória que demonstrasse a realização de análise prévia de critérios (tais como presença de comunidade de nacionais brasileiros; o adensamento das relações bilaterais; potencial do mercado local para atender aos interesses de expansão de empresas brasileiras; apoio a pleitos brasileiros em organismos multilaterais; análise custo-benefício) que motivou a decisão sobre a abertura de cada uma das representações diplomáticas a seguir relacionadas, selecionadas por amostragem:
Quadro 5 - Amostra de representações abertas no exterior
	Posto
	Categoria
	Ato de Criação

	Lisboa - Portugal
	Missão (CPLP) 
	Decreto 5.677, de 18/1/2006

	Rivera - Uruguai
	Consulado-Geral
	Decreto 7.350, de 27/10/2010

	Astaná - Cazaquistão
	Embaixada
	Decreto 5.686, de 31/1/2006

	Bratislava - Eslováquia
	Embaixada
	Decreto 6.244, de 19/10/2007

	Freetown - Serra Leoa
	Embaixada
	Decreto 7.076, de 26/1/2010

	Monróvia - Libéria
	Embaixada
	Decreto 7.298, de 10/9/2010

A reposta foi apresentada por meio do Ofício 0002034.00000103/2019-52, de 27/9/2019, e, resumidamente, continha os elementos descritos a seguir.
Na documentação referente à missão de Lisboa - Portugal, o Decreto criou a Missão do Brasil junto à Comunidade dos Países de Língua Portuguesa (peça 95, p. 4) . A Exposição de Motivos EM 00007 CMOR/DAF II-MRE-AORG, de 10/1/2006, apresenta os objetivos de concertação político-diplomática, cooperação econômica, social, cultural, jurídica, técnico-científica entre seus membros e promoção e difusão da língua portuguesa (peça 95, p1) . 
Quanto aos custos, o anexo à exposição de motivos informa que a criação da missão permanente acarretará custo de pessoal mensal na ordem de US$ 42.211,76, acrescido de despesas de ajuda de custo de U$ 66.412,00 e US$ 91.607,00 de transporte de bagagem. A aquisição de mobiliário, veículos e equipamentos totalizaria US$ 352.310,00 e a manutenção mensal na ordem de US$ 35 mil (peça 95, p. 5) .
Na documentação apresentada não há nenhum estudo onde constem resultados esperados, metas estipuladas, quer sejam econômicos ou sociais. Tampouco foi encaminhado algum documento que comprovasse os motivos indicados na Exposição de Motivos.
Observe-se que, o que aqui se afirma não é análise de mérito sobre a abertura da representação, mas tão somente a ausência de documentação que demonstre a análise de custo/benefício e apresente a devida motivação da decisão de abertura de nova representação. O mesmo se aplica na análise para as demais representações a seguir.
Com relação ao Consulado-Geral em Rivera - Uruguai, foi encaminhada a Exposição de Motivos EM 00422 CMOR-MRE, de 15/12/2010. Trata-se de elevação à categoria de Consulado-Geral do Consulado do Brasil em Rivera, na República Oriental do Uruguai. Nos termos desse documento, os motivos da elevação de categoria decorrem do Acordo Brasil-Uruguai de Residência, Estudo e Trabalho na Fronteira, de 2002, assim como a implementação da Nova Agenda de Cooperação e Desenvolvimento Fronteiriço bilateral, que por meio de seus diversos grupos de trabalho, tem concentrado esforços no sentido de promover a integração econômica e social daquela região. Rivera centralizaria, ainda, a consecução dos projetos de cooperação técnica promovidos pela Agência Brasileira de Cooperação (ABC) no Uruguai, nos campos do meio ambiente, promoção da língua portuguesa, combate à epidemia de HIV/AIDS e capacitação na área de hemoderivados, bem como importante ramal na integração energética com o país vizinho (peça 96, p. 5 e 6) .
No Anexo à Exposição de Motivos, consta síntese do problema ou da situação que reclama providências: elevação da categoria do Consulado em Rivera, na República Oriental do Uruguai, com vistas a propiciar nível adequado de interlocução junto às autoridades locais (peça 96, p. 7) .
Quanto aos custos, o anexo informa que a mudança de categoria do Consulado em Rivera implicará somente a elevação do nível de chefia para Ministro de Segunda Classe, com o custo anual de US$ 170.692,91, acrescido de despesas de instalação de U$ 42.000,00 e de manutenção anual de US$ 44.000,00 (peça 96, p. 7) .
Na documentação apresentada não há nenhum estudo onde constem resultados esperados, metas estipuladas, quer sejam econômicos ou sociais. Tampouco foi encaminhado algum documento que comprovasse os motivos indicados na Exposição de Motivos.
Para Astana, denominada Nursultan, desde 20/3/2019, a documentação apresentada informa que se trata de criação da Embaixada do Brasil na República do Cazaquistão com vistas ao adensamento das relações bilaterais, nos campos político, cultural e econômico-comercial.
A Exposição de Motivos EM 00022 CMOR- MRE, de 24/01/2014, informa que em 1998 o Subsecretário-Geral de Assuntos Políticos do ltamaraty realizou visita ao Cazaquistão, ocasião em que foram mapeadas possibilidades concretas de cooperação e intercâmbio económico-comercial entre os dois países, destacando forte interesse do Cazaquistão no campo do agronegócio brasileiro, considerado modelo ideal para o desenvolvimento da produção cazaque. Segundo o documento, durante visita a Astana, em maio de 2004, o Embaixador brasileiro junto ao Cazaquistão, residente em Moscou, teria discutido a possibilidade de negociação de acordo de cooperação técnica agropecuária e de certificados sanitários para a exportação de carnes brasileiras e explorou a possibilidade de celebração de acordo-quadro deforma a promover a aproximação entre a Petrobras e a petroleira estatal cazaque Kazmunai Gaz. O Cazaquistão também haveria mostrado interesse no modelo institucional do Sebrae para estimular o fortalecimento de suas pequenas e médias empresas, assim como na conclusão de acordos para evitar a bitributação e a promoção e proteção recíproca de investimentos (peça 97, p. 4) .
A Exposição de Motivos ainda informa que entre 19 e 21 de outubro de 2005 missão empresarial exploratória esteve no Casaquistão para avaliar as oportunidades econômicas e comerciais do país com o Brasil. A missão manteve encontros de trabalho com autoridades casaques das áreas de energia, indústria e comércio e agricultura. Foram detectadas oportunidades nas áreas tradicionais de petróleo, gás e mineração e também nos campos de aviação civil regional, geração de energia elétrica, equipamentos médico-hospitalares e máquinas (peça 97, p. 4 e 5) .
No Anexo à Exposição de Motivos, consta informação de que a abertura da Embaixada residente na República do Cazaquistão envolveria custos relativos a pessoal do quadro permanente, pessoal contratado localmente, manutenção do posto, aluguel da Chancelaria e residência, aquisição de mobiliário, veículos de serviço e equipamentos (gastos não recorrentes) , aquisição de equipamentos de informática e telefonia e custeio do serviço e instalação de internet e Mala Diplomática em montante de US$ 250.000,00, mais um custeio: US$ 120.000,00 (peça 97, p .1) .
Aqui também não foi apresentado nenhum estudo onde constem resultados esperados, metas estipuladas, quer sejam econômicos ou sociais. Tampouco foi encaminhado algum documento que comprovasse os motivos indicados na Exposição de Motivos.
Quanto a Bratislava, a Exposição de Motivos apresentada informa que a pauta de exportação brasileira para a Eslováquia diversificou-se entre 2001-2004, tendo como principal produto de exportação, no ano de 2003, tubos catódicos para TV a cores, representando 46% do total exportado, produto que não constava entre os dez principais produtos exportados nos anos de 2001 e 2002. No plano diplomático, segundo o documento, a parte eslocava insistiu no desejo de que o Brasil instalasse a Embaixada residente em Bratislava. Além disso, informa que partir da década de setenta, diversos acordos teriam sido firmados entre os países, como o Acordo de Comércio, Acordo Básico de Cooperação Científica e Tecnológica, a Convenção Destinada a Evitar Dupla Tributação e Prevenir Evasão Fiscal em Matéria de Impostos sobre a Renda, o Acordo de Cooperação Cultural, entre outros (peça 98, p. 3 e 4) .
Novamente não foi apresentado nenhum estudo onde constem resultados esperados, metas estipuladas, quer sejam econômicos ou sociais. Tampouco foi encaminhado algum documento que comprovasse os motivos indicados na Exposição de Motivos.
Quanto à representação em Freetown, em Serra Leoa, transcreve-se trecho da Exposição de Motivos para sua abertura (peça 99, p .3) :
O Governo de Vossa Excelência decidiu dar expressão concreta à vocação universalista da política externa brasileira, sem preconceitos ou visões pré-concebidas. O Brasil é um ator global que possui interesses e responsabilidades que vão além da nossa região. À luz do princípio da "não-indiferença", interessa ao Brasil que países amigos, tanto vizinhos como os mais distantes, superem a condição de subdesenvolvimento e não sucumbam diante de situações de convulsão sociopolítica ou conflitos armados. Para concretizarmos esses objetivos de nossa política externa, a presença física brasileira se faz necessária.
No Anexo à Exposição de Motivos, consta informação de que a abertura envolveria custos relativos a pessoal do quadro permanente, pessoal contratado localmente, manutenção do posto, aluguel da Chancelaria e residência, aquisição de mobiliário, veículos de serviço e equipamentos (gastos não recorrentes) , aquisição de equipamentos de informática e telefonia e custeio do serviço e instalação de internet e Mala Diplomática em montante de US$ 312.200,00, mais um custeio: US$ 1.431.501,48 anuais.
No que diz respeito a documentos que comprovassem as razões indicadas na Exposição de Motivos, foi encaminhado um sumário executivo de outubro de 2009, produzido pelo MRE, apresentando dados de política interna e externa, economia, comércio e investimentos. Porém, novamente não foi apresentado nenhum estudo onde constem resultados esperados, metas estipuladas, quer sejam econômicos ou sociais, decorrentes da abertura da representação.
Quanto à representação da Monróvia, na República da Libéria, a Exposição de Motivos EM 00363/MRE, de 5/8/2010, informa que a Libéria era um dos países africanos de relevância na agenda do Conselho de Segurança da Organização das Nações Unidas. Em 2003, o país passou a contar com a presença de uma Missão da ONU com mandato de apoiar a implementação do cessar-fogo e ajudar os liberianos a restaurar a autoridade do Estado e promover os direitos humanos, em decorrência de catorze anos de guerra civil. Segundo o documento, "a abertura de representação brasileira em Monróvia possibilitaria o fornecimento de subsídios valiosos para a atuação brasileira nas Nações Unidas". Informa ainda que, no campo comercial, observa-se uma tendência de aumento de fluxo comercial (peça 100) .
No Anexo à Exposição de Motivos, consta informação de que a abertura envolveria custos relativos a pessoal do quadro permanente, pessoal contratado localmente, manutenção do posto, aluguel da Chancelaria e residência, aquisição de mobiliário, veículos de serviço e equipamentos (gastos não recorrentes) , aquisição de equipamentos de informática e telefonia e custeio do serviço e instalação de internet e Mala Diplomática em montante de US$ 314.946,78, mais um custeio: US$ 1.351.073,60 anuais (peça 100, p. 4) .
A exemplo da representação de Freetown, no que diz respeito a documentos que comprovassem as razões indicadas na Exposição de Motivos, foi encaminhada uma compilação de dados, produzido pelo MRE, contemplando indicadores socioeconômicos, de comércio exterior. Porém, novamente não foi apresentado nenhum estudo onde constem resultados esperados, metas estipuladas, quer sejam econômicos ou sociais, decorrentes da abertura da representação.
Da documentação das seis representações selecionadas para análise é possível observar que em nenhum caso foi apresentado nenhum estudo onde constem resultados esperados, metas estipuladas, quer sejam econômicos ou sociais, decorrentes da abertura da representação. Também não havia demonstrativo da composição dos custos constantes dos anexos às exposições de motivos. Em alguns casos não havia documentos que comprovassem as informações constantes da exposição de motivos. 
Repise-se que a afirmativa não é análise de mérito sobre a abertura da representação, mas tão somente a ausência de documentação que demonstre a análise de custo/benefício realizada por parte do MRE e que apresente a devida motivação da decisão de abertura de nova representação, principalmente diante da resposta ao Ofício de Requisição nº 07A-380/2019, na qual consta afirmação do próprio Ministério de que há expectativa de resultados de longa duração, a serem alcançados no longo prazo. 
Uma vez que a implantação dessas representações no exterior acarreta aumento do gasto público e que, conforme o próprio MRE informa, o que se espera são resultados de longa duração, o princípio constitucional da publicidade exige que esses resultados pretendidos sejam claramente apresentados. Ademais, somente com a ciência prévia dessas informações é possível fazer juízo de valor sobre o custo/benefício da abertura de determinada representação. Somente com as metas determinadas é possível fazer uma análise de atendimento aos princípios administrativos da eficiência e economicidade. Mesmo nos casos onde os resultados esperados transcendem a questão puramente financeira, cabe ao gestor público motivar seus atos em prol dos princípios da publicidade e da motivação, para que a sociedade tenha ciência de como e com o que se está aplicando o dinheiro público.
Para esclarecer a dimensão desses gastos, apresenta-se, a seguir, informações sobre o orçamento aprovado para o MRE desde 2001 até 2019. Essas informações foram obtidas por meio de consulta ao Sistema Siga Brasil, mantido pelo Senado Federal, em seu sítio eletrônico na internet:
Tabela 1 - Orçamento aprovado para o MRE (valores em Reais) 
	Ano
	Nacional
	Não informado
	Distrito Federal
	Paraíba
	Exterior
	 Total
	 % Exterior

	2001
	918.767.737,00
					918.767.737,00
	0,0%

	2002
	1.165.878.149,00
					1.165.878.149,00
	0,0%

	2003
	1.215.513.335,00
					1.215.513.335,00
	0,0%

	2004
	1.728.494.467,00
					1.728.494.467,00
	0,0%

	2005
	1.674.655.921,00
	4.500.000,00
			28.771.000,00
	1.707.926.921,00
	1,7%

	2006
	1.421.644.846,00
	80.364.000,00
			-
	1.502.008.846,00
	0,0%

	2007
	1.665.732.280,00
	136.186.452,00
				1.801.918.732,00
	0,0%

	2008
	1.715.036.364,00
					1.715.036.364,00
	0,0%

	2009
	1.880.882.132,00
					1.880.882.132,00
	0,0%

	2010
	2.085.195.031,00
				130.300.000,00
	2.215.495.031,00
	5,9%

	2011
	2.200.472.280,00
				6.500.000,00
	2.206.972.280,00
	0,3%

	2012
	2.384.201.129,00
				6.500.000,00
	2.390.701.129,00
	0,3%

	2013
	1.437.995.122,00
	29.308.115,00
			875.138.091,00
	2.342.441.328,00
	37,4%

	2014
	1.420.973.968,00
	25.000.000,00
			947.702.213,00
	2.393.676.181,00
	39,6%

	2015
	1.818.050.024,00
		641.304,00
	500.000,00
	1.250.379.679,01
	3.069.571.007,01
	40,7%

	2016
	1.564.743.580,00
		680.128,00
		1.838.070.398,98
	3.403.494.106,98
	54,0%

	2017
	1.480.084.366,00
		603.912,00
		1.509.605.086,04
	2.990.293.364,04
	50,5%

	2018
	1.999.750.322,00
		609.964,00
		1.288.369.339,50
	3.288.729.625,50
	39,2%

	2019
	1.623.442.025,00
		553.606,00
		1.877.429.601,99
	3.501.425.232,99
	53,6%

	Total Geral
	31.401.513.078,00
	275.358.567,00
	3.088.914,00
	500.000,00
	9.758.765.409,52
	41.439.225.968,52

Fonte: Siga Brasil  - valores em Reais (R$) 
 (http://www9.senado.leg.br/QvAJAXZfc/opendoc.htm?document=Senado%2FSigaBrasilPainelEspecialista.qvw&host=QVS%40www9&anonymous=true&select=LB137,2019) 
As informações sobre a localidade do gasto são melhor discriminadas a partir de 2013, quando há distinção dos gastos no exterior. A partir desse ano, pode-se observar que entre 40% a 54% do total do orçamento do MRE é destinado ao exterior. O montante representa mais de R$ 1,8 bilhão. Na tabela a seguir, também obtida de dados do Siga Brasil, apresentam-se as ações orçamentárias para 2019, segregadas em despesas para área meio e para área finalística:
Tabela 2 - Discriminação das despesas orçamentárias do MRE (valores em Reais) 
	Ação Orçamentária
	Autorizado (R$) 
	Despesa Executada (R$) 

	Administração da unidade | no exterior
	77.110.087,99
	47.251.558,55

	Ajuda de custo para moradia ou auxílio-moradia a agentes pub | no exterior
	281.647.999,96
	228.646.793,59

	Aquisição de imóvel para instalação da chancelaria da embaix. | no exterior
	2.375.000,00
	2.397.558,91

	Assistência médica e odontológica aos servidores civis, empr | no exterior
	136.050.156,00
	110.058.321,69

	Benefícios obrigatórios aos servidores civis, empregados, mi | no exterior
	407.433.169,00
	318.818.341,85

	Indenizações a servidores civis e militares em serviço no ex | no exterior
	56.673.700,00
	43.139.771,85

	Subtotal ações área meio (A) 
	961.290.112,95
	750.312.346,44

	Cooperação com países de língua portuguesa e países membros | no exterior
	902.500,00
	-

	Cooperação humanitária internacional e participação da socied. | no exterior
	7.806.754,00
	5.583.660,76

	Cooperação técnica internacional | no exterior
	2.222.999,99
	1.903.354,28

	Difusão cultural e divulgação do Brasil no exterior | no exterior
	32.984.742,44
	22.232.302,12

	Participação do brasil, como pais não membro, em atividades | no exterior
	3.325.000,00
	1.138.911,12

	Promoção comercial e de investimentos | no exterior
	11.247.500,01
	4.258.534,80

	Relações e negociações bilaterais | no exterior
	766.839.994,00
	583.827.451,08

	Relações e negociações multilaterais | no exterior
	74.849.998,59
	50.420.989,51

	Relações e negociações no âmbito da organização mundial do com. | no exterior
	5.225.000,00
	-

	Serviços consulares e de assistência a brasileiros no exter. | conselho de representantes de brasileiros no exterior - CRBE - no exterior
	-
	-

	Serviços consulares e de assistência a brasileiros no exterior
	10.735.000,01
	6.741.554,86

	Subtotal ações finalísticas (B) 
	916.139.489,04
	676.106.758,54

	Total geral (C = A + B) 
	1.877.429.601,99
	1.426.419.104,97

	Percentual área meio (A / C) *100%
	49%
	47%

Fonte: Siga Brasil  - valores em Reais (R$) 
 (http://www9.senado.leg.br/QvAJAXZfc/opendoc.htm?document=Senado%2FSigaBrasilPainelEspecialista.qvw&host=QVS%40www9&anonymous=true&select=LB137,2019) 
Observa-se que 49% do total, representando R$ 916 milhões é destinado a área meio, ou seja, à manutenção das representações e pagamento de seu pessoal e encargos.
Além da inobservância aos princípios da publicidade, da motivação, da eficiência, da efetividade e da economicidade, dada a magnitude dos recursos públicos envolvidos, e considerando o precário equilíbrio das contas públicas no momento atual do país, não é razoável considerar que seja aceitável a abertura de representações no exterior sem fundamentação adequada, contendo indicação clara dos resultados esperados, com objetivos e metas quantificadas, bem como sem o demonstrativo de custos envolvidos com essa abertura.
Comentários dos Gestores
Quanto à ausência de documentação que demonstre a análise de custo-benefício realizada por parte do MRE e que justifique o dispêndio do montante de recursos públicos na abertura de nova representação no exterior, bem como a possível falta de transparência sobre as informações que envolvem esse processo, o Ministério assevera que encontra-se na fase de incorporar elementos e metodologias da escola de pensamento administrativo gerencial ao modelo weberiano de gestão que o marcou por décadas, de maneira a tornar sua atuação mais transparente, flexível e eficiente, tanto no uso de recursos quanto no alcance de resultados. Nesse sentido, o MRE alega que a publicação da Portaria 531/2017, que criou o Comitê de Governança, Riscos e Controles antes mesmo da publicação do Decreto de Governança 9.203/2017, além das portarias que tratam da política de gestão de riscos e da gestão da integridade mostram a sua disposição em mudar sua forma de atuação administrativa e de se apresentar perante a sociedade e aos poderes constituídos (peça 121, p. 4) .
0. Conclusão
O MRE adotou medidas para iniciar a implantação de seu planejamento estratégico, sendo que o Sisprex se encontra em fase de implantação. Assim, considera-se que houve atendimento parcial ao subitem 9.2 do Acórdão 391/2018-TCU-Plenário.
O MRE adotou medidas para atender, parcialmente, às determinações constantes dos subitens 9.1.1 e 9.1.2 do Acórdão 391/2018-TCU-Plenário, eis que foi formalizado o 1º Termo Aditivo ao Contrato de Gestão e designada a unidade administrativa à qual cabe o acompanhamento desse instrumento. Ressalva-se, contudo, a necessidade de o MRE adotar medidas para regulamentar adequadamente as atribuições da SPCOM, com relação à atribuição de acompanhar a execução do contrato de gestão da Apex-Brasil, finalizando a nova versão do regimento interno da Secretaria de Estado do Ministério, exarar o ato que constituirá a composição da CAA e formalizar o regimento interno dessa Comissão.
No que se refere à determinação dada a essa Unidade Técnica, constante do subitem 9.5.3 do Acórdão 391/2018-TCU-Plenário, no sentido de aprofundar o exame da articulação entre o MRE, MTur e Embratur, no que concerne à promoção comercial e do turismo no exterior, destaca-se que:1) não há definição de uma linha de atuação nacional para o segmento, que envolva e coordene os esforços dos diferentes entes competentes na matéria, em face de ausência de atuação da Camex; 2) as entidades supracitadas não realizam um planejamento estratégico formal e periódico em conjunto, relacionado à promoção do comércio e do turismo no exterior; 3) são desenvolvidas iniciativas/ações/eventos de interesse do MTur e Embratur, para promoção do turismo, com auxílio logístico das representações do MRE, operacionalizadas pela descentralização de crédito daqueles ao Itamaraty; 4) tanto o PNT 2018-2022, quanto as iniciativas/ações/eventos realizadas individualmente carecem de adequadas previsões de metas e indicadores que permitam verificar, respectivamente, o alcance global obtido e a eficiência individual com a política de promoção do turismo no exterior adotada.
Quanto à abertura de representações do MRE no mundo realizada a partir de 2000, foi constatado, por amostragem, que em nenhum caso foi apresentado qualquer estudo onde constem resultados esperados, metas estipuladas, quer sejam econômicos ou sociais, decorrentes da abertura da representação. Também não havia demonstrativo da composição dos custos constantes dos anexos às Exposições de Motivos. Em alguns casos não havia documentos que comprovassem as informações constantes da exposição de motivos. 
Somente com a ciência prévia dessas informações é possível fazer juízo de valor sobre o custo/benefício da abertura de determinada representação. A definição de metas é imprescindível para efetuar uma análise de atendimento aos princípios administrativos da eficiência e economicidade. Mesmo nos casos onde os resultados esperados transcendem a questão puramente financeira, cabe ao gestor público motivar seus atos em prol dos princípios da publicidade e da motivação para que a sociedade tenha ciência de como e com o que se está aplicando o dinheiro público.
Essa questão ganha relevância dada a magnitude dos recursos envolvidos. Conforme informações do Siga Brasil, sistema de acompanhamento do orçamento do Senado Federal, pode-se observar que entre 40% a 54% do total do orçamento do MRE é destinado ao exterior. O montante representou mais de R$ 1,8 bilhão no orçamento de 2019, sendo que 49% (R$ 916 milhões) é destinado a área meio, ou seja, à manutenção das representações e pagamento de seu pessoal e encargos.
Ante o exposto, e dado que o próprio MRE vem adotando mecanismos para implementar formalmente seu planejamento estratégico, propor-se-á recomendar ao MRE que, quando da abertura de novas representações no exterior, sejam realizados estudos prévios que demonstrem análise de viabilidade de seu custo-benefício, visando à verificação de suas finalidades, de forma a atender aos princípios constitucionais da eficiência e da impessoalidade (Constituição Federal, art. 37, caput) , bem como da economicidade (Constituição Federal, art. 70, caput) .
CONCLUSÃO
A análise realizada neste relatório, conforme exposto na sessão Metodologia, em vez de apresentar os itens do acórdão em sua sequência original, adotou um agrupamento das deliberações do Acórdão 391/2018-TCU-Plenário de forma sistêmica, em 3 tópicos, a saber: a) Diretrizes Nacionais para Promoção do Comércio Exterior, abrangendo os itens 9.3 e 9.5.3 do Acórdão 391/2018-TCU-Plenário; b) Relação Entre o Governo Federal e a Apex-Brasil, compreendendo os itens 9.1.1 e 9.1.2, 9.4.1 a 9.4.4, 9.5.1 e 9.5.2; e c) Sistema de Planejamento Estratégico do MRE, envolvendo os itens 9.2 e 9.5.4 (parágrafos 12 a 15) .
Com relação ao tópico Diretrizes Nacionais para Promoção do Comércio Exterior, quanto à recomendação do item 9.3, para que a SE/Camex e a SG/MRE, conjuntamente, envidassem esforços para implantar e dar efetivo início às atividades do Copcom, verificou-se que o comitê foi extinto por força do art. 5º do Decreto 9.759, de 11/4/2019 (parágrafo 26) .
Usando-se de interpretação teleológica e considerando que: o Copcom foi extinto sem haver de fato iniciados suas atividades; o novo Conselho de Estratégia Comercial, absorvendo as competências do Copcom; até o momento do encerramento das atividades de campo de auditoria, o Conselho de Estratégia Comercial não havia iniciado suas atividades; poder-se-ia considerar que a recomendação do item 9.3 do Acórdão 391/2018-TCU-Plenário sobre a criação de instância para iniciar as atividades relacionadas às diretrizes e estratégias para a política de promoção comercial brasileira, bem como seu acompanhamento, não foi atendida (parágrafos 26 a 66) .
Por outro lado, observa-se que a condução do novo Conselho é de competência da Presidência da República, enquanto a recomendação do item 9.3 foi dirigida à Secretaria-Executiva da Câmara de Comércio Exterior - SE/Camex e à Secretaria-Geral de Relações Exteriores (SG/MRE) . Portanto, a recomendação resta prejudicada, razão pela qual propõe-se considerá-la insubsistente e encerrar seu monitoramento (parágrafo 67) .
Não obstante esse fato, destacam-se a razão pela qual recomendou-se efetiva constituição do Copcom: trazer efetividade à atribuição da Camex no sentido de emitir diretrizes nacionais para a promoção do comércio exterior. Nesse sentido, constatou-se que não foi estabelecido formalmente qualquer plano ou diretriz nacional que contemplasse objetivos, metas e países prioritários relativos à promoção do comércio exterior (parágrafo 125) .
Porém, observa-se que existe mecanismos de articulação entre as instituições e há ações relativas à promoção comercial realizadas e em desenvolvimento. A instância de coordenação foi recentemente criada: Conselho de Estratégia Comercial da Camex. Assim, a ausência de diretrizes nacionais sobre o tema poderá ser resolvida, dada sua competência sobre o tema (parágrafo 126) .
No que se refere à determinação dada a essa Unidade Técnica, constante do subitem 9.5.3 do Acórdão 391/2018-TCU-Plenário, no sentido de aprofundar o exame da articulação entre o MRE, MTur e Embratur, no que concerne à promoção comercial e do turismo no exterior, destaca-se que:1) não há definição de uma linha de atuação nacional para o segmento, que envolva e coordene os esforços dos diferentes entes competentes na matéria, em face de não atuação da Camex;2) as entidades supracitadas não realizam um planejamento estratégico formal e periódico em conjunto, relacionado à promoção do comércio e do turismo no exterior; 3) são desenvolvidas iniciativas/ações/eventos de interesse do MTur e Embratur, para promoção do turismo, com auxílio logístico das representações do MRE, operacionalizadas pela descentralização de crédito daqueles ao Itamaraty; 4) tanto o PNT 2018-2022, quanto as iniciativas/ações/eventos realizadas individualmente carecem de adequadas previsões de metas e indicadores que permitam verificar, respectivamente, o alcance global obtido e a eficiência individual com a política de promoção do turismo no exterior adotada (parágrafos 77 a 123, 128) . 
Em face disso, serão propostas recomendações ao MRE ao MTur e ao Embratur com vistas a aprimorar o processo conjunto de planejamento de ações voltadas ao comércio e ao turismo no exterior (parágrafos 128 e 129) .
Quanto ao tópico Relação Entre o Governo Federal e a Apex-Brasil, considera-se que o MRE adotou medidas para atender, parcialmente, às determinações constantes dos subitens 9.1.1 e 9.1.2 do Acórdão 391/2018-TCU-Plenário, eis que foi formalizado o 1º Termo Aditivo ao Contrato de Gestão e designada a unidade administrativa à qual cabe o acompanhamento desse instrumento. Ressalva-se, contudo, a necessidade de o MRE adotar medidas para regulamentar adequadamente as atribuições da SPCOM, com relação à atribuição de acompanhar a execução do contrato de gestão da Apex-Brasil, finalizando a nova versão do regimento interno da Secretaria de Estado do Ministério, e formalizar o regimento interno da CAA, ações essas que serão objeto de proposta de determinação para monitoramento posterior (parágrafos 141 a 149) .
Quanto ao item 9.5.2, a análise realizada demonstrou que a supervisão ministerial do MDIC junto à Apex-Brasil, apesar de existente, limitava-se a acompanhar os indicadores de desempenho, sem a devida avaliação de economicidade e eficiência dos programas e ações da Apex-Brasil (parágrafos 173 a 186) .
Quanto ao item 9.5.1, analisando-se os novos indicadores de desempenho do contrato de gestão, no que diz respeito ao monitoramento da eficiência da atuação da agência, constata-se uma evolução em relação aos indicadores anteriores. Isto porque os novos indicadores relacionam diretamente a quantidade de serviços e produtos entregues, bem como traz metas para despesas da área meio da agência. Contudo, nada trazem sobre a economicidade na atuação da Apex-Brasil. Também se observa que os indicadores atuais não mais contemplam o desempenho das empresas/entidades com projetos apoiados pelas Apex-Brasil, como de forma geral, faziam os indicadores anteriores. Ocorre que esse aspecto do monitoramento é essencial para avaliar a efetividade da atuação da agência (parágrafos 197 a 199) .
Com relação a informações referentes aos programas e projetos da Apex-Brasil, os pareceres apresentados trazem análises não uniformizadas. O parecer referente ao exercício de 2018 não apresenta tais informações, enquanto que o parecer referente ao primeiro semestre de 2019 traz considerações, de forma geral, sobre programas e projetos, relacionando-os com os indicadores. Essa diferença entre os dois pareceres denota a falta de uniformização de análise (parágrafos 197 a 199) .
Com base no exposto, por força do princípio da economicidade, propor-se-á recomendar ao MRE que, em conjunto com a Apex-Brasil, sejam efetuados estudos para o desenvolvimento de indicadores de desempenho a serem empregados no acompanhamento do contrato de gestão, de forma a possibilitar a avaliação da economicidade insculpido no art. 70 da Constituição Federal (parágrafos 197 a 199) .
No que diz respeito ao item 9.4.1, constatou-se que as reuniões ordinárias do Conselho Fiscal foram publicadas no sítio eletrônico da Apex-Brasil. Contudo, as reuniões nos exercícios de 2016 e 2017 não observaram a periodicidade prevista no respectivo regimento interno. Além disso, ressalta-se que para 2019 somente havia um comprovante de reunião do Conselho Fiscal publicado, conforme consulta de 4/3/2020 (parágrafo 203) .
Ante o exposto, será proposto dar ciência à Apex-Brasil que a frequência de reuniões do Conselho Fiscal abaixo do mínimo estabelecido no seu Regimento Interno fragiliza os controles internos da agência e a estrutura de governança, indo contra os princípios da eficiência e da publicidade, previstos no art. 37, caput, da Constituição Federal (parágrafo 204) .
No que diz respeito à recomendação do item 9.4.2, constatou-se o cumprimento da recomendação (parágrafos 205) . 
Contudo, apesar de não fazer parte da recomendação do item 9.4 do Acórdão 391/2018-TCU-Plenário, as leis de diretrizes orçamentárias subsequentes, Lei 13.473/2017 (LDO2018) e Lei 13.707/2018 (LDO2019) , acrescentaram a obrigação das entidades constituídas sob a forma de serviço social autônomo, destinatárias de contribuições dos empregadores, incidentes sobre a folha de salários, divulgarem nos sítios eletrônicos na internet: a) seus orçamentos; b) demonstrativos de alcance de seus objetivos legais e estatutários e de cumprimento das respectivas metas; c) resultados dos trabalhos de auditorias independentes sobre suas demonstrações contábeis; e d) demonstrativo consolidado dos resultados dos trabalhos de suas unidades de auditoria interna e de ouvidoria (parágrafos 207 a 211) .
Verificou-se que a Apex atendeu à recomendação. Porém, dada a LDO 2018 e seguintes, constatou-se a necessidade de maior detalhamento acerca da finalidade das despesas e o local de sua execução nos relatórios de execução orçamentária e no balanço orçamentário (parágrafo 212) .
Com relação à alínea "c", referente a auditoria independente, vem sendo observada pela Apex, uma vez que os relatórios dos auditores independentes constam das demonstrações contábeis publicadas. Porém a alínea "d" alínea, ao momento da consulta ao portal da Apex-Brasil na internet, não havia publicação de demonstrativo consolidado dos resultados dos trabalhos de suas unidades de auditoria interna e de ouvidoria, fato que prejudica a transparência na sua atuação (parágrafos 212 a 214) .
Ante o exposto, propor-se-á considerar a recomendação atendida e, em função do princípio da transparência, propor-se-á dar ciência à Apex-Brasil que: a) as informações publicadas nos seus relatórios de execução orçamentária e no balanço orçamentário não contemplam o detalhamento acerca da finalidade das despesas e o local de sua execução exigido pelo art. 134, III, das Leis 13.473/2017, Lei 13.707/2018 e 13.898/2019 (Leis de Diretrizes Orçamentárias) ; e b) a ausência de publicação de demonstrativo consolidado dos resultados dos trabalhos de suas unidades de auditoria interna e de ouvidoria inobserva o princípio da publicidade insculpido no art. 37 da Constituição Federal e a exigência do art. 134, § 1º, IV, das Leis 13.473/2017, Lei 13.707/2018 e 13.898/2019 (Leis de Diretrizes Orçamentárias) (parágrafo 215) .
Já a recomendação do item 9.4.3 foi cumprida (parágrafos 216 a 218) .
Quanto ao item 9.4.4, por meio de consulta realizada no sítio eletrônico da Apex-Brasil 31/7/2019, constatou-se a publicação de apenas três comunicados sintéticos, referentes a: avaliação do exercício de 2013 e 1º semestre de 2014; acompanhamento e avaliação de 2014; e relatório final de acompanhamento e avaliação de 2012 a 2015. Ante o exposto, verifica-se que a recomendação não foi implementada na integra, razão pela qual, por força do princípio constitucional da publicidade (art. 37, caput, da Constituição Federal) , propor-se-á determinar à Apex-Brasil, em um prazo de 60 dias, a publicação de todos os comunicados sintéticos dos últimos 5 anos, enviando a comprovação ao Tribunal de Contas da União. (parágrafos 219 e 220) .
Quanto ao tópico Sistema de Planejamento Estratégico do MRE, envolvendo os itens 9.2 e 9.5.4 do Acórdão 391/2018-TCU-Plenário, considera-se que o MRE adotou medidas para iniciar a implantação de seu planejamento estratégico, sendo que o Sisprex se encontra em fase de implantação. No entanto, o processo de implantação de planejamento estratégico do Itamaraty carece de aperfeiçoamento, de maneira que as constatações feitas permitem serem sugeridas as recomendações listadas no parágrafo 264:
Quanto à abertura de representações do MRE no mundo realizada a partir de 2000, foi constatado, por amostragem, que em nenhum caso analisado foi apresentado qualquer estudo onde constem resultados esperados, metas estipuladas, quer sejam econômicos ou sociais, decorrentes da abertura da representação. Também não havia demonstrativo da composição dos custos constantes dos anexos às Exposições de Motivos. Em alguns casos não havia documentos que comprovassem as informações constantes da exposição de motivos. Essa questão ganha relevância dada a magnitude dos recursos envolvidos. Entre 40% a 54% do total do orçamento do MRE é destinado ao exterior. O montante representa mais de R$ 1,8 bilhão para o orçamento de 2019, sendo queque 49%, representando R$ 916 milhões é destinado a área meio, ou seja, à manutenção das representações e pagamento de seu pessoal e encargos (parágrafos 274 a 306) .
Ressalta-se que a realização de estudos onde constassem resultados esperados, metas estipuladas, quer sejam econômicos ou sociais, decorrentes da abertura da representação informações viabilizaria análise do custo/benefício da abertura de determinada representação. E viabilizaria a realização de posterior análise de atendimento aos princípios administrativos da eficiência, efetividade e economicidade (parágrafo 300) .
Ante o exposto, e dado que o MRE vem adotando mecanismos para implementar formalmente seu planejamento estratégico, propor-se-á recomendar ao MRE que, quando da abertura de novas representações no exterior, sejam a realizados estudos prévios que demonstrem análise de viabilidade de seu custo-benefício, visando à verificação de suas finalidades, de forma a atender aos princípios constitucionais da eficiência e da impessoalidade (Constituição Federal, art. 37, caput) , bem como da economicidade (Constituição Federal, art. 70, caput) (parágrafo 314) .
Quadro resumo do monitoramento do Acórdão 391/2018-TCU-Plenário
	Deliberação
	Destinatário da Deliberação
	Situação
	Proposta de encaminhamento

	9.1.1
	SG/MRE
	Atendido
	
	9.1.2
	SG/MRE
	Parcialmente atendido
	Determinações.

	9.2
	SG/MRE
	Parcialmente atendido
	Recomendações

	9.3
	SE/CAMEX e SG/MRE
	Considerar insubsistente
	
	9.4.1, 9.4.2, 9.4.3 e 9.4.4
	Apex-Brasil
	Parcialmente atendido
	Determinação e ciência

	9.5.1 a 9.5.4
	SecexDesen
	Atendido
	Recomendações

PROPOSTA DE ENCAMINHAMENTO
Ante o exposto, propõe-se as seguintes medidas à consideração superior:
Considerar atendidas as deliberações constantes dos subitens 9.1.1 e 9.5.1 a 9.5.4 do Acórdão 391/2018-TCU-Plenário;
Considerar insubsistente a deliberação do item 9.3 do Acórdão 391/2018-TCU-Plenário, por perda de seu objeto;
Considerar parcialmente atendidas as deliberações dos subitens 9.1.2, 9.2, 9.4.1, 9.4.2, 9.4.3 e 9.4.4 do Acórdão 391/2018-TCU-Plenário;
Determinar ao MRE, no prazo de 60 dias, a adoção das seguintes medidas, apresentando ao Tribunal de Contas da União a devida documentação comprobatória:
4.1) regulamentar adequadamente as atribuições da SPCOM, com relação à atribuição de acompanhar a execução do contrato de gestão da Apex-Brasil, finalizando a nova versão do regimento interno da Secretaria de Estado do MRE, de maneira a atender a cláusula décima-quinta, parágrafo segundo, do 1º Termo Aditivo ao Contrato de Gestão, e apresentar a cópia da publicação do referido regimento;
4.2) formalizar o regimento interno da CAA, nos termos do artigo 9º da Portaria MRE 692, de 12/7/2019, e apresentar a cópia da publicação do referido regimento;
determinar à Apex-Brasil, em um prazo de 60 dias, a publicação de todos os comunicados sintéticos dos últimos cinco anos, comunicando ao Tribunal de Contas da União a adoção dessa medida;
Recomendar ao MRE, quanto à implantação do Sisprex, que adote as seguintes medidas:
6.1) formular o completo diagnóstico acerca do ambiente político-econômico em que opera, num horizonte de tempo adequado (o art. 2º, inciso I, da Portaria MRE 375/2018 sugere um período de até oito anos) , de maneira a nortear a formulação das diretrizes da política externa brasileira, mantendo-o atualizado em face das mudanças ocorridas no mundo; 
6.2) elaborar seu plano estratégico quadrienal, nos termos do art. 2º, inciso II, da Portaria MRE 375/2018, que permita contribuir com a formulação dos próximos PPAs. É pertinente que o referido plano contemple indicadores que permitirão o acompanhamento da evolução da implementação dos objetivos e metas estabelecidos para os exercícios financeiros a que se refere, fornecendo, assim, uma métrica para monitorar os resultados obtidos;
6.3) quanto à elaboração dos planos anuais de trabalho de cada unidade integrante do MRE, conforme o art. 2º, inciso III, da Portaria MRE 375/2018, observar que devem contemplar um conjunto de ações e atividades que guardem consonância com o plano estratégico quadrienal do Ministério, devendo, para cada uma delas, serem previstas metas quantificáveis e indicadores próprios que permitam avaliar o andamento da execução e avaliar os resultados obtidos no período a que se referem;
6.4) monitorar a execução dos planos anuais, periodicamente, de maneira a possibilitar ao MRE a correção de eventuais distorções, a proposição de mudanças e, principalmente, verificar se as ações e atividades previstas estão sendo de fato desenvolvidas e dentro do cronograma previsto por suas diferentes unidades, avaliando-os ao final do exercício financeiro a que se referem, com o objetivo de propiciar a instituição conhecer os resultados obtidos, e de servir de feedback para o aprendizado e aprimoramento das atividades a serem realizadas nos próximos anos;
6.5) aprimore o planejamento estratégico de promoção comercial do MRE (PEPCOM) , a fim de que esse integre o sistema de planejamento estratégico do Itamaraty.
Recomendar ao MRE e à Apex-Brasil que, por força do princípio da economicidade, nos termos do art. 70, caput, da Constituição Federal, sejam efetuados estudos para o desenvolvimento de indicadores de desempenho a serem empregados no acompanhamento do contrato de gestão, de forma a possibilitar a avaliação da economicidade da atuação da Agência; 
recomendar ao MRE, MTur e Embratur a adoção das medidas abaixo:
8.1) avaliar a pertinência de se estabelecer procedimento periódico (ao menos anual) , entre as três entidades supracitadas, com definição de responsáveis e cronograma próprios, que vise o planejamento em conjunto de ações de promoção do comércio e do turismo no exterior que queiram executar;
8.2) estabelecer, para cada uma das futuras iniciativas/ações/eventos a serem realizados em conjunto, ligadas à promoção do turismo no exterior, metas a alcançar e indicadores de desempenho que permitam aferir os resultados obtidos.
recomendar ao MTur que conceba e implemente, anualmente, seu planejamento estratégico, onde sejam estabelecidas diretrizes e estratégias para a implementação de ações ligadas à Política Nacional de Turismo, com a previsão de metas e indicadores de desempenho para cada uma dessas, de maneira a aferir o resultado obtido no respectivo período, em face de se adequar às práticas de boa governança e do princípio da eficiência previsto no art. 37, caput, da Constituição Federal;
recomendar ao MRE que, quando da abertura de novas representações no exterior, sejam a realizados estudos prévios que demonstrem análise de viabilidade de seu custo-benefício, visando à verificação de suas finalidades, de forma a atender aos princípios constitucionais da eficiência e da impessoalidade (Constituição Federal, art. 37, caput) , bem como da economicidade (Constituição Federal, art. 70, caput) .
dar ciência à Apex-Brasil que:
11.1) a frequência de reuniões do Conselho Fiscal abaixo do mínimo estabelecido no art. 5º de seu Regimento Interno fragiliza os controles internos da agência e a estrutura de governança, indo contra os princípios da eficiência e da publicidade, previstos no art. 37, caput, da Constituição Federal;
11.2) as informações publicadas nos seus relatórios de execução orçamentária e no balanço orçamentário não contemplam o detalhamento acerca da finalidade das despesas e o local de sua execução exigido pelo art. 134, III, das Leis 13.473/2017, Lei 13.707/2018 e 13.898/2019 (Leis de Diretrizes Orçamentárias) ; 
11.3) a ausência de publicação de demonstrativo consolidado dos resultados dos trabalhos de suas unidades de auditoria interna e de ouvidoria ferem o princípio da publicidade insculpido no art. 37 da Constituição Federal e a exigência do art. 134, § 1º, IV, das Leis 13.473/2017, Lei 13.707/2018 e 13.898/2019 (Leis de Diretrizes Orçamentárias) .
Pronunciamento do supervisor (peça 126) :
Versa os presentes autos acerca do monitoramento do Acórdão 391/2018-TCU-Plenário, exarado em 28/2/2018, no âmbito do processo TC Processo 033.838/2016-0, da relatoria do Ministro Vital do Rêgo, prolatado no âmbito do levantamento realizado com vistas atualizar o conhecimento acerca das atribuições e atividades realizadas pelo Ministério das Relações Exteriores (MRE) para a consecução de suas competências legais e, em especial, no tocante à atuação do MRE na promoção do comércio exterior, englobando a interface outros atores, como: Câmara de Comércio Exterior (Camex/PR) ; Ministério da Indústria, Comércio Exterior e Serviços (MDIC) ; Agência de Promoção de Exportações do Brasil (Apex-Brasil) e Instituto Brasileiro de Turismo (Embratur) .
Considerando os fatos e fundamentos dispostos no Relatório de Monitoramento (peça retro) , submeto os autos à consideração superior, propondo alteração na redação dos itens 4 a 11 da proposta formulada pela equipe de monitoramento, da seguinte forma:
4.) Determinar, com fulcro no art. 43, I, da Lei 8.443/92 c/c art. 250, II, do Regimento Interno do TCU, ao Ministério das Relações Exteriores (MRE) a adoção das seguintes providências, no prazo de até 120 dias: 
4.1) instituir, caso ainda não tenha instituído, o regimento interno da Comissão de Acompanhamento e Avaliação (CAA) , nos termos do artigo 9º da Portaria MRE 692, de 12/7/2019.
4-A) Recomendar, com fulcro no art. 250, inciso III, do Regimento Interno do TCU, ao Ministério das Relações Exteriores (MRE) a adoção das seguintes providências com vistas a regulamentar, caso ainda não tenha regulamentado, as atribuições da Secretaria de Política Externa Comercial e Econômica (SPCOM) , com relação ao acompanhamento da execução do contrato de gestão firmado entre a Apex-Brasil e o MRE;
5) Recomendar, com fulcro no art. 250, inciso III, do Regimento Interno do TCU, à Agência Brasileira de Promoção de Exportações e Investimentos (Apex-Brasil) , que mantenha disponível no seu sítio na internet, em fácil acesso, periodicamente, pelo menos, dos últimos cinco anos, caso ainda não tenha feito, todos os relatórios e/ou comunicados sintéticos, demonstrando o cumprimento das metas e obrigações previstas no contrato de gestão firmado entre a Apex-Brasil e o MRE, em privilégio ao princípio da publicidade, previsto no art. 37, caput, da Constituição Federal. 
6) Recomendar, com fulcro no art. 250, inciso III, do Regimento Interno do TCU, ao Ministério das Relações Exteriores (MRE) , quanto à implantação do sistema de planejamento estratégico das relações exteriores (Sisprex) , estabelecido pela Portaria-MRE 375/2018, a adoção das seguintes medidas:
6.1) formular o completo diagnóstico acerca do ambiente político-econômico em que opera, num horizonte de tempo adequado (o art. 2º, inciso I, da Portaria MRE 375/2018 sugere um período de até oito anos) , de maneira a nortear a formulação das diretrizes da política externa brasileira, mantendo-o atualizado em face das mudanças ocorridas no mundo;
6.2) elaborar seu plano estratégico quadrienal, nos termos do art. 2º, inciso II, da Portaria MRE 375/2018, que permita contribuir com a formulação dos próximos Planos Plurianuais do Governo Federal (PPAs) . É pertinente que o referido plano contemple indicadores que permitirão o acompanhamento da evolução da implementação dos objetivos e metas estabelecidos para os exercícios financeiros a que se refere, fornecendo, assim, uma métrica para monitorar os resultados obtidos;
6.3) quanto à elaboração dos planos anuais de trabalho de cada unidade integrante do MRE, conforme o art. 2º, inciso III, da Portaria MRE 375/2018, observar que devem contemplar um conjunto de ações e atividades que guardem consonância com o plano estratégico quadrienal do Ministério, devendo, para cada uma delas, serem previstas metas quantificáveis e indicadores próprios que permitam avaliar o andamento da execução e avaliar os resultados obtidos no período a que se referem;
6.4) monitorar a execução dos planos anuais, periodicamente, de maneira a possibilitar ao MRE a correção de eventuais distorções, a proposição de mudanças e, principalmente, verificar se as ações e atividades previstas estão sendo de fato desenvolvidas e dentro do cronograma previsto por suas diferentes unidades, avaliando-os ao final do exercício financeiro a que se referem, com o objetivo de propiciar a instituição conhecer os resultados obtidos, e de servir de feedback para o aprendizado e aprimoramento das atividades a serem realizadas nos anos seguintes;
6.5) aprimore o Planejamento Estratégico de Promoção Comercial do MRE (PEPCOM) , a fim de que esse integre o sistema de planejamento estratégico do Itamaraty.
7) Recomendar, com fulcro no art. 250, inciso III, do Regimento Interno do TCU c/c o art. 70, caput, da Constituição Federal, ao MRE, que, caso ainda não tenha feito, realize estudos com vistas a construir indicadores para a avaliação e monitoramento da execução do contrato de gestão, firmado entre a Apex-Brasil e o MRE, relacionados às dimensões de eficiência, de eficácia e de economicidade a serem empregados no acompanhamento do referido contrato de gestão, de forma a possibilitar a avaliação da Agência por parte do MRE. 
8) Recomendar, com fulcro no art. 250, inciso III, do Regimento Interno do TCU, ao Ministério das Relações Exteriores (MRE) , ao Ministério do Turismo (MTur) e ao Instituto Brasileiro de Turismo (Embratur) , ações coordenadas e articuladas visando a promoção do comércio e do turismo no exterior, em observância ao princípio da coordenação disposto no art. 6º, inc. II, do Decreto-Lei 200/1967.
9) Recomendar, com base no art. 250, inciso III, do Regimento Interno do TCU, ao Ministério do Turismo (MTur) , caso ainda não tenha feito, , que elabore, formalize e implemente o seu planejamento estratégico, caso ainda não tenha feito, incluindo o desenvolvimento de instrumentos de monitoramento e avaliação de resultados, em observância ao princípio do planejamento constante do Decreto-Lei 200/1967 (art. 6º, inc. I) e à jurisprudência do Tribunal (Acórdão 386/2004-TCU-Plenário, Relator Ministro Adylson Motta, subitem 9.1.1; 1.405/2008-TCU-Plenário, Relator Ministro Augusto Nardes, subitem 9.1.4; 992/2009- TCU-Plenário, Relator Ministro Augusto Nardes, subitens 9.1.9 e 9.1.10; 1.076/2016-TCU-Plenário, Relator Ministro Raimundo Carreiro, subitem 9.2.2; 2.941/2017-TCU-2ª Câmara, Relator Ministro Substituto André de Carvalho, subitem 9.3.1) e em consonância com orientações constantes no Referencial Básico de Governança Aplicável a Órgãos e Entidades da Administração Pública, do TCU - 2ª Versão (Práticas E2.1, E2.2 e E2.3) .
10) Recomendar, com base no art. 250, inciso III, do Regimento Interno do TCU (RITCU) , ao Ministério das Relações Exteriores (MRE) , que, quando da abertura de novas representações no exterior, sejam realizados estudos prévios, visando à verificação de suas finalidades, de forma a atender aos princípios constitucionais da eficiência e da impessoalidade (Constituição Federal, art. 37, caput) , bem como da economicidade (Constituição Federal, art. 70, caput) . 
11) Dar ciência à Apex-Brasil da ocorrência das seguintes impropriedade: 
11.1) frequência de reuniões do Conselho Fiscal abaixo do mínimo estabelecido no art. 5º de seu Regimento Interno, considerando as atas de reuniões publicadas no sitio da Apex Brasil, na internet (https://portal.apexbrasil.com.br/transparencia/. Acesso em 11/3/2020) , fragilizando os controles internos da agência e a estrutura de governança e contrariando os princípios da eficiência e da publicidade, previstos no art. 37, caput, da Constituição Federal; 
11.2) informações publicadas nos seus relatórios de execução orçamentária e no balanço orçamentário sem contemplar o detalhamento acerca da finalidade das despesas e o local de sua execução, contrariando o disposto no art. 134, III, das Leis 13.473/2017, Lei 13.707/2018 e 13.898/2019 (Leis de Diretrizes Orçamentárias) ; 
11.3) ausência de publicação de demonstrativo consolidado dos resultados dos trabalhos de suas unidades de auditoria interna e de ouvidoria, contrariando o princípio da publicidade insculpido no art. 37 da Constituição Federal e a exigência do art. 134, § 1º, IV, das Leis 13.473/2017, Lei 13.707/2018 e 13.898/2019 (Leis de Diretrizes Orçamentárias) .
Pronunciamento da unidade (peça 127) :
Trata-se de relatório de monitoramento do Acórdão 391/2018-TCU-Plenário (TC Processo 033.838/2016-0) , por meio do qual o Tribunal apreciou levantamento realizado com o objetivo de atualizar o conhecimento acerca das atribuições e atividades realizadas pelo Ministério das Relações Exteriores (MRE) para a consecução de suas competências legais, em especial aquelas relacionadas à sua atuação como órgão responsável pela política externa e pelas relações internacionais do Brasil.
2.	Destaca-se que o presente monitoramento inclui o atendimento ao item 9.5 do referido acórdão, in verbis:
 9.5. determinar à SecexDesenvolvimento, quando do monitoramento a ser realizado em decorrência da presente deliberação, que:
9.5.1 avalie a atuação do MRE no tocante à análise da prestação de contas da Apex-Brasil, traçando um panorama com relação à legalidade e à economicidade dos atos da agência, bem como quanto aos resultados alcançados;
9.5.2 considerando a incipiente migração do contrato de gestão da Apex do MDIC para o MRE, avalie a atuação do MDIC no tocante ao histórico de análise da prestação de contas da Apex-Brasil, traçando um panorama com relação à legalidade e à economicidade dos atos da agência, bem como quanto aos resultados alcançados;
9.5.3 aprofunde o exame da articulação realizada entre Ministério do Turismo, Embratur e representações do MRE no mundo com o propósito de incentivar à promoção do comércio exterior e do turismo;
9.5.4 examine os resultados obtidos com a abertura de representações brasileiras no exterior a partir de 2000, com base em estudos a serem solicitados ao MRE, os quais detalhem, entre outras informações úteis, o custo e os benefícios alcançados com a instalação desses novos postos diplomáticos;
3.	Assim, a equipe de auditoria procedeu uma análise detalhada dos pontos de verificação determinados pelo Tribunal, juntamente com a apuração das medidas adotadas pelos órgãos responsáveis para atender às deliberações que lhes foram direcionadas pelo Tribunal por meio do Acórdão 391/2018-TCU-Plenário. Esse exame resultou na proposição ao Tribunal da adoção de uma série de encaminhamentos no intuito de dar tratamento aos problemas identificados.
4.	Com relação ao primeiro item da proposta de encaminhamento, a equipe sugere considerar atendidas as deliberações constantes dos subitens 9.1.1 e 9.5.1 a 9.5.4 do Acórdão 391/2018-TCU-Plenário, obtendo a anuência do supervisor (peça 126) . De igual modo, manifesto-me de acordo, considerando que, em suma:
quanto ao item 9.1.1, o MRE promoveu o ajuste necessário no contrato de gestão com a Apex-Brasil, por meio do 1º Termo Aditivo ao Contrato de Gestão, assinado em 3/9/2018 (seção 2.2.2 do Relatório de Monitoramento) ;
quanto aos itens 9.5.1 a 9.5.4, a equipe de auditoria empreendeu as verificações e análises solicitadas pelo Plenário, conforme registrado no Relatório de Monitoramento (seções 2.1, 2.2.2.2 e 2.3.3.2) .
5.	Quanto aos demais itens da proposta de encaminhamento, em que pese minha concordância com as análises, os fundamentos e as conclusões da equipe de auditoria, entendo que os problemas do estado de coisas revelado pelo monitoramento podem ser melhor endereçados se realizados alguns ajustes nos encaminhamentos sugeridos pela equipe e  pelo supervisor (peça 126) , conforme descrito a seguir.
6.	 O item 2 da proposta de encaminhamento sugere considerar insubsistente a recomendação do item 9.3 do Acórdão 391/2018-TCU-Plenário, por perda de seu objeto. O supervisor considerou adequada essa proposta (peça 126) . No entanto, entendo que seria mais apropriado considerar tal deliberação prejudicada, não devendo mais ser objeto de monitoramento. Para melhor compreensão, reproduzo a seguir o referido item:
9.3. recomendar à Secretaria-Executiva da Câmara de Comércio Exterior - SE/Camex e à Secretaria-Geral de Relações Exteriores (SG/MRE) , com base no art. 43, inciso I, da Lei 8.443/1992 c/c o art. 250, inciso III, do RITCU, que, conjuntamente, envidem esforços para implantar e dar efetivo início às atividades do Comitê Nacional de Promoção Comercial - Copcom, de que trata o art. 5º, § 22, do Decreto 4.732/2003, junto à Câmara de Comércio Exterior (Camex) , caso tais providências ainda não tenham sido adotadas, tendo em vista o disposto no Decreto 4.732/2003, art. 5º, § 23, no Decreto 8.817/2016, art. 43 e no subitem 9.1.4 do Acórdão 992/2009-TCU-Plenário, Relator Ministro Augusto Nardes;
7.	Conforme apontado pela equipe (parágrafos 40, 66 e 67) , o Copcom foi extinto por meio do art. 5º do Decreto 9.759/2019. Posteriormente, o Decreto 10.144/2019 restabeleceu a Camex e criou o Conselho de Estratégia Comercial, como sua instância máxima, cuja presidência é ocupada pelo Presidente da República. Ao referido conselho compete propor diretrizes para as políticas de promoção comercial, com previsão de reuniões semestrais. Ou seja, conforme relatado detalhadamente pela equipe de auditoria, houve uma reformulação nas estruturas de governança da política. No entanto, como a necessidade de coordenação e articulação para a promoção do comércio exterior permanece, entendo que tornar a referida recomendação insubsistente não seria o enquadramento mais adequado, mas sim considerá-la não mais aplicável em virtude das alterações de destinatários ocorrida após o acórdão do Tribunal.
8.	Com relação ao item 3 da proposta de encaminhamento, a saber "considerar parcialmente atendidas as deliberações dos subitens 9.1.2, 9.2, 9.4.1, 9.4.2, 9.4.3 e 9.4.4 do Acórdão 391/2018-TCU-Plenário", em face de análise a seguir descrita, considero apropriado propor ainda que o monitoramento específico da implementação de tais itens seja descontinuado. Isso porque as novas informações trazidas aos autos neste processo de monitoramento possibilitaram uma análise mais acurada dos problemas identificados no Levantamento inicial, o que resultou, agora, em novas proposições, conforme detalhado no restante da proposta de encaminhamento. Com isso, entendo que o acompanhamento das soluções para tais problemas deve, doravante, ocorrer considerando os termos do novo acórdão a ser expedido pelo Tribunal no âmbito deste processo.
9.	Em seguida, no item 4 da proposta de encaminhamento, a equipe sugere ao Tribunal determinar a adoção de medidas pelo MRE no sentido de regulamentar atribuições relacionadas à supervisão da Apex-Brasil. O supervisor propôs a conversão de uma das propostas da equipe em recomendação. Entendo, no entanto, que cabem alguns ajustes de redação para deixar mais clara a fundamentação e a motivação desse encaminhamento, que, em suma, é requerer providências do MRE no sentido de aperfeiçoar os mecanismos institucionais para a supervisão da Apex-Brasil, com foco na demonstração dos resultados dessa supervisão e da própria atuação da entidade. Além disso, há uma conexão temática com o item 7 da proposta da equipe, razão pela qual sugiro juntar os dois itens com ajustes de forma e de destinatário.
10.	Quanto ao item 5 do encaminhamento proposto pela equipe de auditoria, que trata da publicação dos comunicados sintéticos relativos ao contrato de gestão, concordo com a sugestão de redação registrada no pronunciamento do supervisor do trabalho, mas mantendo a proposta como determinação, com fundamento no art. 8º da Lei 12.527/2011.
11.	No parágrafo 272 do Relatório de Monitoramento, a equipe aponta que, no que se refere ao tópico Sistema de Planejamento Estratégico do MRE, o MRE adotou medidas para iniciar a implantação de seu planejamento estratégico, em atenção ao subitem 9.2 do Acórdão 391/2018-TCU-Plenário, sendo que o referido sistema (denominado Sisprex) se encontra em fase de implantação. Por essa razão, propôs-se considerar tal deliberação parcialmente atendida e expedir uma série de recomendações a serem observadas pelo ministério visando o aperfeiçoamento do processo de implantação do seu planejamento estratégico (item 6 da proposta de encaminhamento) .
12.	No entanto, embora essas recomendações sejam meritórias, entendo que, como o MRE demonstrou empenho para a formulação do seu plano, seria mais adequado aguardar a conclusão dos trabalhos em andamento e realizar o acompanhamento do tema "planejamento estratégico" no âmbito das contas ordinárias do ministério, já que esse assunto é conteúdo obrigatório dos relatórios de gestão e das prestações de contas, conforme se verifica no Anexo II da Decisão Normativa-TCU 178/2019, item "governança, estratégia e alocação de recursos". Assim, sugiro a supressão do item 6 da proposta de encaminhamento da equipe.
13.	Com relação ao item 8 da referida proposta, concordo com os termos, mas entendo que seria mais adequado separar as recomendações por tema (promoção do comércio e do turismo) e respectivos órgãos responsáveis.
14.	O item 9 da proposta de encaminhamento constante do Relatório de Monitoramento trata do planejamento estratégico do Ministério do Turismo. De fato, a ausência de um planejamento estratégico devidamente institucionalizado compromete a estrutura de governança do órgão e   fragiliza a sua atuação e a transparência acerca dos resultados que se pretende alcançar por meio das intervenções públicas. No entanto, observa-se que os gestores do ministério teceram comentários sobre o relatório de monitoramento preliminar, nos quais registraram que a elaboração do planejamento estratégico está em fase de finalização (parágrafos 89-90) . Sendo assim, entendo que seria mais adequado realizar o acompanhamento desse assunto no âmbito das contas ordinárias do MTur, deixando de propor encaminhamento específico neste processo.
15.	Por meio do item 9.5.4 do Acórdão 391/2018-TCU-Plenário, o Tribunal determinou à SecexDesenvolvimento que fosse examinada a abertura de representações brasileiras no exterior a partir de 2000, considerando o custo e os benefícios alcançados com a instalação desses novos postos diplomáticos. Para efetuar essa análise, a equipe solicitou ao MRE: relação de representações brasileiras que foram abertas e fechadas no exterior desde 2000; esclarecimentos sobre os critérios utilizados para fundamentar essas decisões; e informação sobre eventuais estudos desenvolvidos pelo ministério quanto aos custos e benefícios esperados para balizar cada decisão.  
16.	Após a análise das informações encaminhadas pelo MRE, a equipe de auditoria constatou que em nenhum dos casos selecionados por amostragem foram apresentados estudos contendo os resultados econômicos ou sociais esperados em decorrência da abertura da representação, tampouco demonstrativo da composição dos custos associados (parágrafos 311-313 do Relatório de Monitoramento) . A equipe ressaltou que:
312. Somente com a ciência prévia dessas informações é possível fazer juízo de valor sobre o custo/benefício da abertura de determinada representação. A definição de metas é imprescindível para efetuar uma análise de atendimento aos princípios administrativos da eficiência e economicidade. Mesmo nos casos onde os resultados esperados transcendem a questão puramente financeira, cabe ao gestor público motivar seus atos em prol dos princípios da publicidade e da motivação para que a sociedade tenha ciência de como e com o que se está aplicando o dinheiro público.
313. Essa questão ganha relevância dada a magnitude dos recursos envolvidos. Conforme informações do Siga Brasil, sistema de acompanhamento do orçamento do Senado Federal, pode-se observar que entre 40% a 54% do total do orçamento do MRE é destinado ao exterior. O montante representou mais de R$ 1,8 bilhão no orçamento de 2019, sendo que 49% (R$ 916 milhões) é destinado a área meio, ou seja, à manutenção das representações e pagamento de seu pessoal e encargos. (grifo nosso) 
17.	Com relação ao último item da diligência, o MRE informou que a decisão sobre a abertura de representações diplomáticas no exterior "não se reduz a uma análise objetiva de custo-benefício, sendo necessário que contemple componente de análise política subjetiva" (parágrafo 275) .
18. 	Vale mencionar, ainda, a justificativa apresentada pelo ministério para a ausência de análise prévia à abertura de representações no exterior, conforme registrado pela equipe no Relatório:
307. Quanto à ausência de documentação que demonstre a análise de custo-benefício realizada por parte do MRE e que justifique o dispêndio do montante de recursos públicos na abertura de nova representação no exterior, bem como a possível falta de transparência sobre as informações que envolvem esse processo, o Ministério assevera que encontra-se na fase de incorporar elementos e metodologias da escola de pensamento administrativo gerencial ao modelo weberiano de gestão que o marcou por décadas, de maneira a tornar sua atuação mais transparente, flexível e eficiente, tanto no uso de recursos quanto no alcance de resultados.
308. Nesse sentido, o MRE alega que a publicação da Portaria 531/2017, que criou o Comitê de Governança, Riscos e Controles antes mesmo da publicação do Decreto de Governança 9.203/2017, além das portarias que tratam da política de gestão de riscos e da gestão da integridade mostram a sua disposição em mudar sua forma de atuação administrativa e de se apresentar perante a sociedade e aos poderes constituídos (peça 121, p. 4) .
19.	Observa-se, assim, que a fragilidade apontada pela equipe de auditoria na fundamentação para a abertura de novas representações no exterior pode estar relacionada com a ausência de uma estratégia institucionalizada do ministério para a política externa, ou, ao menos, com a falta de transparência sobre essa estratégia, o que se materializa na inexistência de um planejamento estratégico formalizado daquela Pasta. Ora, se não há clareza sobre a missão e a visão de futuro da instituição, tampouco sobre diretrizes e objetivos que devem nortear a atuação do ministério, as decisões acerca da expansão e abrangência dessa atuação não estarão suportadas por critérios e evidências que sejam tecnicamente embasados.         
20.	A equipe propôs, então, que o Tribunal recomende ao MRE que realize estudos prévios à abertura de novas representações no exterior, contemplando análise de viabilidade com base em seu custo-benefício, de forma a atender os princípios da eficiência, da impessoalidade e da economicidade.
21.	Trata-se de questão relevante, envolvendo um volume de recursos expressivos, e que deveria ser objeto de análises rigorosas no sentido de garantir a pertinência desse aumento de despesa pública do ponto de vista da estratégia e das diretrizes da política externa brasileira e, também, demonstrar o atendimento dos requisitos previstos na Lei Complementar 101/2000 (Lei de Responsabilidade Fiscal - LRF) para a geração de despesa pública, in verbis:
Art. 15. Serão consideradas não autorizadas, irregulares e lesivas ao patrimônio público a geração de despesa ou assunção de obrigação que não atendam o disposto nos arts. 16 e 17.
Art. 16. A criação, expansão ou aperfeiçoamento de ação governamental que acarrete aumento da despesa será acompanhado de:
I - estimativa do impacto orçamentário-financeiro no exercício em que deva entrar em vigor e nos dois subseqüentes;
II - declaração do ordenador da despesa de que o aumento tem adequação orçamentária e financeira com a lei orçamentária anual e compatibilidade com o plano plurianual e com a lei de diretrizes orçamentárias.
§ 1º Para os fins desta Lei Complementar, considera-se:
I - adequada com a lei orçamentária anual, a despesa objeto de dotação específica e suficiente, ou que esteja abrangida por crédito genérico, de forma que somadas todas as despesas da mesma espécie, realizadas e a realizar, previstas no programa de trabalho, não sejam ultrapassados os limites estabelecidos para o exercício;
II - compatível com o plano plurianual e a lei de diretrizes orçamentárias, a despesa que se conforme com as diretrizes, objetivos, prioridades e metas previstos nesses instrumentos e não infrinja qualquer de suas disposições.
§ 2º A estimativa de que trata o inciso I do caput será acompanhada das premissas e metodologia de cálculo utilizadas.
 (...) 
Art. 17. Considera-se obrigatória de caráter continuado a despesa corrente derivada de lei, medida provisória ou ato administrativo normativo que fixem para o ente a obrigação legal de sua execução por um período superior a dois exercícios.
§ 1º Os atos que criarem ou aumentarem despesa de que trata o caput deverão ser instruídos com a estimativa prevista no inciso I do art. 16 e demonstrar a origem dos recursos para seu custeio.
§ 2º Para efeito do atendimento do § 1º, o ato será acompanhado de comprovação de que a despesa criada ou aumentada não afetará as metas de resultados fiscais previstas no anexo referido no § 1º do art. 4º, devendo seus efeitos financeiros, nos períodos seguintes, ser compensados pelo aumento permanente de receita ou pela redução permanente de despesa.
 (...) 
§ 4º A comprovação referida no § 2º, apresentada pelo proponente, conterá as premissas e metodologia de cálculo utilizadas, sem prejuízo do exame de compatibilidade da despesa com as demais normas do plano plurianual e da lei de diretrizes orçamentárias.
§ 5º A despesa de que trata este artigo não será executada antes da implementação das medidas referidas no § 2º, as quais integrarão o instrumento que a criar ou aumentar.
 (...)	
§ 7º Considera-se aumento de despesa a prorrogação daquela criada por prazo determinado. (grifo nosso) 
22.	Recorda-se, ainda, que constituem fundamentos da responsabilidade fiscal a ação planejada e transparente, princípio insculpido no art. 1º, § 1º, da LRF. Além disso, como bem apontado pela equipe de auditoria, deve-se atentar para a observância aos princípios da publicidade, da motivação, da eficiência e da economicidade, conforme exigido no art. 37 da Constituição Federal e nos arts. 2º da Lei 9.784/1999 e 3º da Lei 12.527. 
23.	Assim, decisões quanto à abertura de novos postos precisam ser devidamente demonstradas de forma objetiva quanto à necessidade, aos resultados esperados (objetivos, indicadores e metas) , aos efeitos em termos de incorporação de despesa permanente, de forma a assegurar transparência ao processo decisório e aos responsáveis por essa decisão. Com isso, proponho ao Tribunal dar ciência ao MRE quanto a essa impropriedade e expedir recomendação ao MRE com vistas a aperfeiçoar a análise do ministério acerca da atuação de representações diplomáticas no exterior.
24. 	Diante do exposto, submeto este processo ao Gabinete do Ministro Relator, com a seguinte proposta de encaminhamento ajustada:   
0. Considerar atendidas as deliberações constantes dos subitens 9.1.1 e 9.5.1 a 9.5.4 do Acórdão 391/2018-TCU-Plenário;
0. Considerar prejudicada a deliberação do item 9.3 do Acórdão 391/2018-TCU-Plenário;
0. Considerar parcialmente atendidas as deliberações dos itens 9.1.2, 9.2 e 9.4 do Acórdão 391/2018-TCU-Plenário e encerrar o monitoramento;
0. Determinar, com fulcro no art. 43, I, da Lei 8.443/92 c/c art. 250, II, do Regimento Interno do TCU, ao Ministério das Relações Exteriores (MRE) que adote providências visando o aperfeiçoamento da supervisão da Apex-Brasil, no prazo de até 120 dias, contemplando:
IV.1) a regulamentação das atribuições relativas ao acompanhamento da execução do Contrato de Gestão da Apex-Brasil, em atenção aos princípios e diretrizes de governança pública previstos nos art. 3º e 4º do Decreto 9.203/2017, notadamente quanto à definição formal de funções, competências e responsabilidades das estruturas e arranjos institucionais;
IV.2) a formalização do Regimento Interno da Comissão de Acompanhamento e Avaliação (CAA) , conforme estabelecido na Portaria MRE 692/2019, art. 9º, e no § 2º da Cláusula 15º do 1º Termo Aditivo do Contrato de Gestão;
IV.3) o estabelecimento de indicadores de eficiência, eficácia e economicidade para o monitoramento e avaliação da execução do Contrato de Gestão celebrado com a Apex-Brasil, de forma a possibilitar a avaliação da atuação da agência por parte do MRE, em consonância com o teor do art. 37, § 8º, da Constituição Federal e a diretriz de governança pública contida no inciso III do art. 4º do Decreto 9.203/2017;
0. Determinar, com fulcro no art. 43, I, da Lei 8.443/92 c/c art. 250, inciso II, do Regimento Interno do TCU, à Agência Brasileira de Promoção de Exportações e Investimentos (Apex-Brasil) , que mantenha disponível no seu sítio na internet, em fácil acesso, todos os relatórios e/ou comunicados sintéticos, pelo menos dos últimos cinco anos, demonstrando o cumprimento das metas e obrigações previstas no contrato de gestão firmado entre a Apex-Brasil e o MRE, em privilégio ao princípio da publicidade previsto no art. 37, caput, da Constituição Federal, e conforme fundamento estabelecido no art. 8º da Lei 12.527/2011;
0. Dar ciência à Apex-Brasil de que:
VI.1) a frequência de reuniões do Conselho Fiscal abaixo do mínimo estabelecido no art. 5º de seu Regimento Interno fragiliza os controles internos da agência e a estrutura de governança, indo contra os princípios da eficiência e da publicidade, previstos no art. 37, caput, da Constituição Federal;
VI.2) as informações publicadas nos seus relatórios de execução orçamentária e no balanço orçamentário não contemplam o detalhamento acerca da finalidade das despesas e o local de sua execução exigido pelo art. 134, III, das Leis 13.473/2017, Lei 13.707/2018 e 13.898/2019 (Leis de Diretrizes Orçamentárias) ; 
VI.3) a ausência de publicação de demonstrativo consolidado dos resultados dos trabalhos de suas unidades de auditoria interna e de ouvidoria ferem o princípio da publicidade insculpido no art. 37 da Constituição Federal e a exigência do art. 134, § 1º, IV, das Leis 13.473/2017, Lei 13.707/2018 e 13.898/2019 (Leis de Diretrizes Orçamentárias) .
0. Recomendar ao Ministério do Turismo, com fulcro no art. 250, inciso III, do Regimento Interno do TCU, a adoção das medidas abaixo:
VII.1) avaliar a pertinência de se estabelecer procedimento periódico (ao menos anual) , em coordenação com o Ministério das Relações Exteriores e a Embratur, com definição de responsáveis e cronogramas próprios, que vise o planejamento em conjunto de ações de promoção do turismo no exterior que queiram executar;
VII.2) estabelecer, para cada uma das futuras iniciativas/ações/eventos a serem realizados em conjunto, ligadas à promoção do turismo no exterior, metas a alcançar e indicadores de desempenho que permitam aferir os resultados obtidos.
0. Dar ciência ao MRE que a abertura de novas representações diplomáticas no exterior, ou a expansão da atuação das representações existentes, desprovida de demonstração dos fundamentos e da devida motivação, incluindo análise quanto a viabilidade em termos de custo-benefício dessa alternativa, e sem a demonstração de adequação orçamentária e financeira, fere os princípios da publicidade e da eficiência estabelecido pela Constituição Federal, art. 37, caput, c/c art. 2º da Lei 9.784/1999, e os requisitos para criação, expansão ou aperfeiçoamento de ação governamental, estabelecidos pela Lei Complementar 101/2000, arts. 1º, § 1º, 15, 16 e 17.
0. Recomendar, com fulcro no art. 250, inciso III, do Regimento Interno do TCU, ao Ministério das Relações Exteriores que elabore estudo sobre a atuação das representações brasileiras no exterior contemplando os objetivos esperados para essa atuação, especialmente no que tange à promoção do comércio exterior, de forma a alimentar o processo de elaboração do planejamento estratégico do ministério, e considerando uma análise sobre os custos relativos à manutenção dos postos, em atenção ao princípio da eficiência estabelecido pela Constituição Federal, art. 37, caput, c/c art. 2º da Lei 9.784/1999.
0. Recomendar, com fulcro no art. 250, inciso III, do Regimento Interno do TCU, ao Ministério das Relações Exteriores que, no exercício da competência prevista no inciso VIII do art. 1º do Anexo I do Decreto 9.683/2019, adote as seguintes medidas:
X.1) estabelecer procedimento periódico (ao menos anual) , entre os atores governamentais relevantes para o comércio exterior, com definição de responsáveis e cronogramas próprios, que vise o planejamento em conjunto de iniciativas e ações para a promoção do comércio exterior e da competitividade internacional do país, considerando as diretrizes a serem estabelecidas pelo Conselho de Estratégia Comercial da Camex;
X.2) estabelecer, para cada uma das futuras iniciativas/ações a serem realizados em conjunto visando à promoção do comércio exterior, metas a alcançar e indicadores de desempenho que permitam aferir os resultados obtidos.
 	É o relatório.

não há.

Não atuou.

MONITORAMENTO DO ACÓRDÃO 391/2018-TCU-PLENÁRIO. MINISTÉRIO DAS RELAÇÕES EXTERIORES. PROMOÇÃO DO COMÉRCIO EXTERIOR. ARTICULAÇÃO COM ÓRGÃOS DO SETOR DE TURISMO. PARTE DAS DELIBERAÇÕES FORAM CUMPRIDAS OU PARCIALMENTE CUMPRIDAS. NOVAS CONSTATAÇÕES. DETERMINAÇÕES. RECOMENDAÇÕES. CIÊNCIA.

RELATÓRIO DE MONITORAMENTO (RMON)

Secretaria de Controle Externo do Desenvolvimento Econômico (SecexDesenvolvimento).

Cuidam os autos de monitoramento do Acórdão 391/2018-TCU-Plenário, prolatado no âmbito de levantamento realizado com vistas a atualizar o conhecimento das atribuições e atividades realizadas pelo Ministério das Relações Exteriores (MRE) para a consecução de suas competências legais e, em especial, no tocante a sua atuação na promoção do comércio exterior, englobando a interface com outros atores, como: a Câmara de Comércio Exterior (Camex) ; o então Ministério da Indústria, Comércio Exterior e Serviços (MDIC) ; e a Agência de Promoção de Exportações do Brasil (Apex-Brasil) .
Nessa vertente, o levantamento também tratou de ações conjuntas do MRE com órgãos do setor de turismo, como o Instituto Brasileiro de Turismo (Embratur) .
No atual contexto trazido pela pandemia da Covid-19, o tema ganha especial relevância, haja vista as incertezas do cenário econômico e social que estão por vir. Ainda é cedo para vislumbrarmos todas as transformações que a atual crise promoverá no comércio, nas políticas públicas e até mesmo nas relações sociais. 
No panorama externo, as iniciativas destinadas a minimizar os efeitos do vírus podem conduzir muitos países a adotarem medidas de protecionismo em defesas de seus mercados, proteção do emprego, levando ao acirramento da concorrência e representado um inédito desafio para a política externa e o comércio exterior. 
Recentemente, o Instituto de Pesquisa Econômica Aplicada (IPEA) divulgou um estudo que prevê a desaceleração do comércio internacional, causando uma retração nas exportações brasileiras de 11% a 20% em 2020. Por sua vez, o relatório da Organização Mundial do Comércio (OMC) , que elabora simulações de impacto da Covid-19 sobre o comércio mundial a partir de um modelo de equilíbrio geral computável, aponta que as exportações sofreriam queda de 17,7% em 2020, recuando para US$ 185,4 bilhões. A perda acumulada no biênio (2020-2021) seria da ordem de US$ 9 bilhões, e o montante exportado ficaria em um nível próximo ao registrado em 2017. http://repositorio.ipea.gov.br/bitstream/11058/9935/1/NT_17_Dinte_Cenarios%20para%20o%20comercio%20exterior%20brasileiro%202020_2021.pdf
Começo com esses comentários, pois uma das principais constatações que motivaram o presente monitoramento foi a ausência de diretrizes nacionais e articulação estruturada entre os diversos órgãos e entidades responsáveis pelas ações de promoção do comércio exterior e do turismo.
Relembro que foram dirigidas determinações e recomendações, ora em monitoramento, afetas: (i) às diretrizes nacionais para promoção de comércio exterior e à articulação entre entidades para promoção do comércio exterior e do turismo (itens 9.3 e 9.5.3) ; (ii) ao relacionamento entre o governo federal e a Apex-Brasil (itens 9.1, 9.4, 9.5.1 e 9.5.2) ; e (iii) ao planejamento estratégico do MRE, incluindo a avaliação sobre o custo e real utilidade de postos abertos pelo mundo a partir do ano 2000 (itens 9.2 e 9.5.4) .
O quadro abaixo oferece uma melhor visualização sobre as deliberações:
	Subitens 9.1.1 e 9.1.2 do item 9.1
	Formalização e supervisão do contrato de gestão entre o MRE e a Apex-Brasil

	Item 9.2
	Implementação de planejamento estratégico do MRE

	Item 9.3
	Implementação do Comitê Nacional de Promoção Comercial (Copcom) 

	Item 9.4 e seus subitens
	Promoção da transparência pela Apex-Brasil

	Subitens 9.5.1 e 9.5.2 do item 9.5
	Análises de prestação de contas do contrato de gestão da Apex-Brasil

	Subitem 9.5.3 do item 9.5
	Articulação entre MTUR e MRE para incentivar à promoção do comércio exterior e do turismo

	Subitem 9.5.4 do item 9.5
	Resultados obtidos com a abertura de representações brasileiras no exterior a partir de 2000

A proposta da unidade técnica, após ajustes no encaminhamento sugerido pela equipe de fiscalização, foi no sentido de:
considerar atendidas as deliberações constantes dos itens 9.1.1 e 9.5 (e seus subitens) . Quanto ao item 9.1.1, salientou que o MRE promoveu o ajuste necessário no contrato de gestão com a Apex-Brasil, por meio do 1º Termo Aditivo ao Contrato de Gestão, assinado em 3/9/2018. Quanto ao item 9.5 (referente a comandos dirigidos à unidade técnica) , salientou que a equipe de auditoria empreendeu as verificações e análises solicitadas pelo Plenário, conforme registrado no relatório de monitoramento (seções 2.1, 2.2.2.2 e 2.3.3.2) ;
considerar prejudicada a recomendação do item 9.3, porquanto o Copcom foi extinto por meio do art. 5º do Decreto 9.759/2019;
considerar parcialmente atendidas as deliberações dos itens 9.1.2, 9.2 e 9.4 (e seus subitens) e encerrar o monitoramento desses comandos, isso porque as novas informações trazidas aos autos no presente momento possibilitaram uma análise mais acurada dos problemas identificados no levantamento inicial, o que resultou, agora, em novas proposições. Com isso, entende que o acompanhamento das soluções para tais problemas deve, doravante, ocorrer considerando os termos do novo acórdão a ser expedido pelo Tribunal no âmbito deste processo.
Ressalta-se que foi dada a oportunidade para as entidades envolvidas apresentarem comentários adicionais acerca do relatório preliminar. O ME, o MRE e o Mtur trouxeram novas informações (peça 116, 117 e 121) , que foram tratadas pela equipe técnica em seu relatório final.
Acompanho as percucientes análises e conclusões da unidade técnica, que incorporo como parte das minhas razões de decidir, sem prejuízo de promover ligeiro aprimoramento em alguns dos endereçamentos propostos, tendo em vista as novas diretrizes da Resolução TCU 315/2020, bem como no encaminhamento que se refere ao atendimento do item 9.3.
Antes disso, destaco o monitoramento do item 9.5.4, por meio do qual o Tribunal determinou à SecexDesenvolvimento que fosse examinada a abertura de representações brasileiras no exterior a partir de 2000, considerando o custo e os benefícios alcançados com a instalação desses novos postos diplomáticos. 
A equipe assinalou que foram abertas (ou elevadas de categoria) mais de 70 unidades no período questionado. Identificou que em nenhum dos casos analisados, por amostragem, foram apresentados estudos onde constem resultados esperados, metas estipuladas, quer sejam econômicos ou sociais, decorrentes da abertura da representação. Também não havia demonstrativo da composição dos custos constantes dos anexos às exposições de motivos apresentadas. Em alguns casos não havia documentos que comprovassem as informações constantes da exposição de motivos. 
De acordo com o Siga Brasil, sistema de acompanhamento do orçamento do Senado Federal, pode-se observar que entre 40% e 54% do total do orçamento do MRE é destinado ao exterior. O montante representou mais de R$ 1,8 bilhão no orçamento de 2019, sendo que R$ 961 milhões é destinado à área meio, ou seja, à manutenção das representações e pagamento de seu pessoal e encargos.
Conforme enfatizou a unidade técnica, uma vez que a implantação dessas representações no exterior acarreta aumento do gasto público e que, consoante o próprio MRE informa, o que se espera são resultados de longa duração, o princípio constitucional da publicidade exige que esses resultados pretendidos sejam claramente apresentados. 
Mesmo nos casos em que os resultados esperados transcendam a questão puramente financeira, cabe ao gestor público motivar seus atos em face dos princípios da publicidade e da motivação, para que a sociedade tenha ciência de como e com o que se está aplicando o dinheiro público.
A fragilidade apontada pela equipe de fiscalização na fundamentação para a abertura de novas representações no exterior pode estar relacionada, de fato, à ausência de uma estratégia institucionalizada do ministério para a política externa, ou, ao menos, com a falta de transparência sobre essa estratégia, o que se materializa na inexistência de um planejamento estratégico formalizado daquela Pasta. Se não há clareza sobre a missão e a visão de futuro da instituição, tampouco sobre diretrizes e objetivos que devem nortear a atuação do ministério, as decisões acerca da expansão e abrangência dessa atuação não estarão suportadas por critérios e evidências que sejam tecnicamente embasados.         
Trata-se de questão relevante, envolvendo um volume de recursos expressivos, e que deveria ser objeto de análises rigorosas no sentido de garantir a pertinência desse aumento e manutenção de despesa pública do ponto de vista da estratégia e das diretrizes da política externa brasileira e, também, demonstrar o atendimento dos requisitos previstos na Lei de Responsabilidade Fiscal. 
Diante disso, acompanho o encaminhamento da unidade técnica no sentido de propor ao Tribunal dar ciência ao MRE quanto a essa impropriedade e expedir recomendação ao ministério com vistas a aperfeiçoar sua análise acerca da atuação de representações diplomáticas no exterior.
Prosseguindo, entendo que o desfecho proposto pela unidade técnica referente ao item 9.3 pode ser aprimorado.
O comando diz respeito à ausência de diretrizes nacionais para promoção do comércio exterior e continha recomendação para que a Secretaria Executiva/Camex e a Secretaria Geral/MRE, conjuntamente, promovessem a implantação e efetivo início às atividades do Comitê Nacional de Promoção Comercial (Copcom) , responsável pelas diretrizes em tela. 
De fato, com a extinção do comitê por meio do art. 5º do Decreto 9.759, de 11/4/2019, a deliberação restou prejudicada. 
Não obstante isso, vale relembrar a razão para a preocupação com a constituição do Copcom: trazer efetividade à atribuição da Camex no sentido de emitir diretrizes nacionais para a promoção do comércio exterior. Ocorre que, consoante constatou a equipe de fiscalização, não foi estabelecido formalmente qualquer plano ou diretriz nacional que contemplasse objetivos, metas e países prioritários relativos à promoção do comércio exterior, de modo que a veiculação de diretrizes estratégicas para os demais órgãos do governo federal restou prejudicada. O Copcom foi extinto sem haver efetivamente iniciado suas atividades.
Posteriormente, o Decreto 10.044/2019 restabeleceu a Camex e criou o Conselho de Estratégia Comercial, integrando a Camex, como sua instância máxima, cuja presidência é ocupada pelo Presidente da República. Ao referido conselho compete, entre outros atos necessários a consecução dos objetivos da política de comércio exterior, propor as diretrizes e coordenar as políticas de promoção comercial, com previsão de reuniões semestrais. Absorveu, desse modo, as atribuições do Copcom. 
A equipe também foi informada acerca de diversas iniciativas para a promoção da política comercial externa, a exemplo da cooperação entre MRE e Secretaria de Comércio Exterior do Ministério da Economia, que incorporou atribuições do extinto MDIC, bem como acerca de eventos realizados em parceria, nos anos de 2018 e 2019, entre MRE e Ministério da Agricultura, com o antigo MDIC e a Apex-Brasil, entre outros.  
A partir do compêndio de ações identificadas, é possível verificar que, embora existam diversas iniciativas relativas à promoção comercial em desenvolvimento, a pluralidade de competências, em conjunto com informações sobre a ausência de diretrizes estratégicas formalizadas, denota uma falha na estrutura de governança em relação à promoção do comércio exterior. Portanto, permanece a necessidade de coordenação e articulação para a promoção da política externa, de modo a otimizar e complementar o uso das forças e competências de cada um dos órgãos e entidades que atuam em ações voltadas ao comércio exterior. 
O argumento do MRE de que, independentemente da inexistência do Copcom, haveria coordenação entre os principais órgãos envolvidos na promoção comercial e de investimentos do Brasil na definição de diretrizes para a atuação do país na área (peça 121, p. 7) e que tal coordenação estaria ocorrendo no âmbito do Conselho Deliberativo da Apex-Brasil, presidido pelo MRE e composto também pelo Ministério da Economia (ME) , entre outros ministérios, não implica dizer que a definição da estratégia para a agência vincule e oriente a prioridade das ações desses mesmos órgãos federais e entidades. 
Em suma, não se identificou a formalização de uma política pública, de forma ampla, para a promoção do comércio exterior, contendo prioridades, objetivos e metas a serem alcançados, nem tampouco uma estrutura clara de liderança para melhorar a forma como a política é formulada e entregue.
Desse modo, entendo que o objetivo perseguido por esta Corte não foi alcançado. Não se trata apenas de deliberação para o estabelecimento de um elemento formal, mas de um instrumento norteador da condução da política externa, em especial diante de um contexto inédito e preocupante do atual cenário. Cabe observar se o conselho entrará em funcionamento efetivo e adotará medidas no sentido de promover coerência na atuação das instituições intervenientes na promoção do comércio exterior de forma que sejam complementares e otimizem o resultado esperado, incluindo a formalização de diretrizes nacionais.
Assim, proponho determinar à Secretaria Executiva da Camex que, em até 120 dias, preste informações relativas ao efetivo funcionamento do Conselho de Estratégia Comercial, consoante dispõe o Decreto 10.044/2019, destacando as iniciativas por ele adotadas para o desenvolvimento da estratégia e das diretrizes da política de comércio exterior, com vistas à inserção do País na economia internacional, cientificando acerca dos produtos desenvolvidos para conhecimento e subsídio de futuras ações de controle.  
Ainda sobre a articulação entre os órgãos, o subitem 9.5.3 do Acórdão 391/2018-TCU-Plenário determinou a unidade técnica que aprofundasse o exame da relação entre o MRE, MTur e Embratur, no que concerne à promoção comercial e do turismo no exterior. 
As principais constatações foram as seguintes, em síntese: i) não há definição de uma linha de atuação nacional para o segmento, que envolva e coordene os esforços dos diferentes entes competentes na matéria, em face da ausência de atuação da Camex; ii) as entidades supracitadas não realizam um planejamento estratégico formal e periódico em conjunto, relacionado à promoção do comércio e do turismo no exterior; iii) tanto o Plano Nacional de Turismo 2018-2022, quanto as iniciativas/ações/eventos realizadas individualmente carecem de adequadas previsões de metas e indicadores que permitam verificar, respectivamente, o alcance global obtido e a eficiência individual com a política de promoção do turismo no exterior adotada.
Complementarmente, a equipe técnica assinalou que são desenvolvidas iniciativas/ações/eventos de interesse do MTur e do Embratur, para promoção do turismo, com auxílio logístico das representações do MRE, operacionalizadas pela descentralização de crédito daqueles ao Itamaraty.
Mais uma vez é possível identificar ações individuais ou bilaterais entre as instituições, mas sem um planejamento estruturado. Não há dúvidas quanto à oportunidade de melhoria no aperfeiçoamento do planejamento de ações de promoção do turismo no exterior, a ser avaliada pelas referidas instituições, dado que o MRE, por possuir grande capilaridade pelo mundo, com familiaridade com a história e questões políticas, econômicas e sociais dos mais diversos países e diante da possibilidade de prospectar oportunidades de negócios onde possui representações, pode ser um indutor para melhor direcionar o planejamento tanto do MTur como do Embratur.
Em face disso, serão propostas recomendações com vistas a aprimorar o processo conjunto de planejamento de ações voltadas ao comércio e ao turismo no exterior.
Em outro ponto de análise, o levantamento havia identificado a ausência de planejamento estratégico do MRE (item 9.2) . No âmbito do monitoramento, a unidade técnica identificou avanços na elaboração do planejamento estratégico. Consignou que o MRE adotou medidas para iniciar a implantação de seu planejamento estratégico, em atenção à determinação constante do item 9.2 do Acórdão 391/2018-TCU-Plenário, por meio da implantação do sistema denominado Sisprex. 
Foi realizado um projeto piloto para auxiliar na implantação das diversas fases previstas para o planejamento estratégico. A implementação do sistema encontra-se em andamento.
Nessa temática, a equipe também identificou a ausência de um planejamento estratégico do Ministério do Turismo devidamente institucionalizado. O ministério informou que seu planejamento estratégico não é realizado desde 2016, e que o Plano Nacional de Turismo 2018-2022 somente foi aprovado em maio de 2019. A equipe de fiscalização consignou que o PNT 2018-2022, quanto às iniciativas/ações/eventos realizadas individualmente carecem de adequadas previsões de metas e indicadores que permitam verificar, respectivamente, o alcance global obtido e a eficiência individual com a política de promoção do turismo no exterior. Os gestores do ministério informaram que a elaboração do planejamento estratégico já se encontra em andamento.
Diante disso, considerando que ambos os ministérios informaram que já se encontra em andamento a instituição dos respectivos planejamentos estratégicos, a unidade técnica propôs considerar o item 9.2 parcialmente atendido (referente ao MRE) e continuar o acompanhamento no âmbito das respectivas contas ordinárias.
Entendo que assiste razão à unidade técnica quanto à proposição para encerrar o monitoramento do item 9.2 (apresentação do plano de ação do MRE) , tendo em vista as novas informações sobre o andamento da implementação do planejamento estratégico do MRE. 
Também considero pertinente a proposta para continuar o acompanhamento do grau de implementação dos planejamentos estratégicos nas contas ordinárias, cabendo às unidades atentarem para a nova sistemática estabelecida para prestação de contas inaugurada pela IN TCU 84/2020, que, ao tempo em que delimita os órgãos e entidades que terão as contas analisadas, estabelece que todas as unidades prestadoras de contas deverão disponibilizar nos respectivos sites, em local de fácil acesso, dados completos sobre a sua gestão. Desse modo, as unidades responsáveis deverão incluir em seus planejamentos a avalição em tela. 
Quanto ao tópico relação entre o governo federal e a Apex-Brasil, e transparência da agência, foram adotadas medidas para atender, parcialmente, às deliberações constantes do subitem 9.1.2 e 9.4 do Acórdão 391/2018-TCU-Plenário. 
A cláusula décima-quinta do 1º Termo Aditivo ao Contrato de Gestão prevê que o MRE, por intermédio da unidade administrativa designada, no caso, Secretaria de Política Externa Comercial e Econômica (SPCOM) , acompanhará a execução do contrato de gestão, para o que contará com a assessoria da Comissão de Acompanhamento e Avaliação (CAA) . 
A unidade técnica apontou a necessidade de o MRE regulamentar adequadamente as atribuições relativas ao acompanhamento da execução do contrato de gestão da Apex-Brasil, notadamente quanto à definição formal de funções, competências e responsabilidades das estruturas e arranjos institucionais, bem como formalizar o regimento interno da CAA. Também restou à Apex, iniciativas para ampliar a transparência da agência, a exemplo da divulgação dos relatórios e comunicados sintéticos a título de prestação de contas. Essas ações serão objeto de monitoramento posterior.
Ainda dentro dessa temática, por meio do monitoramento dos itens 9.5.1 e 9.5.2 buscou-se avaliar a atuação do extinto MDIC e do MRE com relação à prestação de contas da Apex.
A análise realizada demonstrou que a supervisão ministerial do extinto MDIC junto à Apex-Brasil, referente ao período de 2012 a 2015, apesar de existente, apenas acompanhava os indicadores de desempenho, sem a devida avaliação de economicidade e eficiência dos programas e ações da Apex-Brasil. Também concluiu que a CAA/MDIC não se reunia na periodicidade prevista no contrato de gestão (no mínimo semestralmente) . As datas assinaladas em suas atas de reuniões demonstram a ocorrência de reuniões uma vez por ano. Esse fato, por si só, já denota fragilidade no acompanhamento das ações da Apex-Brasil realizado pelo então MDIC. 
Em 21/6/2016, o Decreto 8.788/2016 passou a supervisão da Apex-Brasil para o MRE. Os critérios de controle permaneceram de modo similar. Considerando a extinção do MDIC, a equipe sugeriu dirigir as propostas de melhoria identificadas ao atual responsável pela supervisão do contrato de gestão, no caso o MRE.
Com relação ao acompanhamento a cargo do MRE, a equipe do TCU identificou uma evolução comparada ao anterior, com a inclusão de novos indicadores e avaliação de programas e projetos relacionando-os com os indicadores. 
Assinalou que a análise do MRE na prestação de contas do contrato de gestão avalia indicadores de desempenho voltados à aferição da eficiência da atuação da agência. Contudo, nada traz sobre a economicidade na atuação da Apex-Brasil. Também observou que os indicadores atuais não mais contemplam o desempenho das empresas/entidades com projetos apoiados pela Apex-Brasil, como de forma geral, faziam os indicadores anteriores. Assim, por força do princípio da economicidade, insculpido no art. 70 da Constituição Federal, acompanho a proposta da unidade técnica no sentido de recomendar ao MRE que promova o desenvolvimento de indicadores de desempenho a serem empregados no acompanhamento do contrato de gestão, de forma a possibilitar a avaliação da economicidade da atuação da agência.
	Ante o exposto, voto para que o Tribunal adote o Acórdão que ora submeto à deliberação deste Colegiado.
TCU, Sala das Sessões Ministro Luciano Brandão Alves de Souza, em 12 de agosto de 2020.
Ministro VITAL DO RÊGO 
Relator